ACORDAO-COMPLETO-2332741

ACÓRDÃO 552/2019 ATA 4/2019 - PLENÁRIO

VISTOS, relatados e discutidos estes autos de representação do Ministério Público junto ao Tribunal de Contas da União, da lavra do Procurador Marinus Eduardo de Vries Marsico, por intermédio da qual solicita a apuração de supostas irregularidades em operações de apoio financeiro do Banco Nacional de Desenvolvimento Econômico e Social - BNDES à Brenco Holding S.A., à ETH Bioenergia S.A. e à Odebrecht Agroindustrial S.A. - OAI (empresa resultante da fusão das duas primeiras) .
	ACORDAM os Ministros do Tribunal de Contas da União, reunidos em sessão de Plenário, ante as razões expostas pelo Relator, em:
	9.1. considerar procedente a representação do Ministério Público junto ao Tribunal de Contas da União, ante o preenchimento dos requisitos de admissibilidade previstos nos arts. 235 e 237, inciso I, do Regimento Interno/TCU, c/c o art. 84 da Lei 8.443, de 1992, e o art. 6°, inciso XVIII, alínea "c", da Lei Complementar 75, de 1993, e no art. 103, § 1º, da Resolução TCU 259/2014;
	9.2. nos termos do art. 47 da Lei 8.443/1992, c/c o art. 252 do Regimento Interno do TCU, converter estes autos em tomada de contas especial, com vistas a quantificar o débito e apurar a responsabilidade pelo dano ao erário decorrente dos apoios financeiros relativos à participação da BNDESPar no capital social da empresa Brenco Holding S.A. e sua sucessora até a realização da fusão entre a empresa Brenco Holding S.A e a empresa ETH Bioenergia S.A, exclusive;
	9.3. determinar à SecexEstatais, com fundamento nos arts. 10, § 1º, e 12, inciso II e III, da Lei 8.443/1992, que, no âmbito do processo de tomada de contas especial a ser autuado:
	9.3.1. elabore a proposta de citação dos responsáveis pela ocorrência de dano ao erário, realizando, para tanto, a individualização das condutas, com a indicação, para cada responsável, do débito correspondente aos atos por ele praticados, levando em consideração os subsídios a serem apresentados pelo BNDES (item 140 do Voto) , submetendo tal pleito ao Relator deste processo;
	9.3.2. avalie a necessidade de realização de audiências em razão das ocorrências que não repercutem diretamente no débito, levando em consideração a gravidade das irregularidades e a incidência ou não da prescrição da pretensão punitiva deste Tribunal, à luz do disposto no Acórdão 2154/2018-TCU-Plenário;
	9.4. determinar à Segecex que, juntamente com a SecexEstatais, avalie a conveniência e oportunidade de incluir, nos próximos planos de fiscalização, a realização de auditorias que contemplem os fatos narrados na inicial deste processo que não foram incluídos no âmbito da tomada de contas especial a ser autuada, especialmente sobre:
	9.4.1. os financiamentos concedidos pelo BNDES para a empresa ETH Bioenergia S.A., no âmbito do projeto greenfield de formação de polos de produção de açúcar, etanol e cogeração de energia nos estados de São Paulo, Mato Grosso do Sul e Goiás, que culminaram na combinação de ativos com o Grupo Brenco, abarcando o próprio apoio financeiro do BNDES às empresas ETH Bioenergia S.A. e Brenco Holding S.A., visando à execução da incorporação da segunda pela primeira;
	9.4.2. a estruturação de investimento nas debêntures de emissão da Odebrecht Energia Participações S.A. com a finalidade de readequação financeira da Odebrecht Agroindustrial S.A.;
	9.4.3. a transferência de dívidas para a Odebrecht Serviços e Participações S.A., cuja estruturação envolveu empresas distintas do Grupo Odebrecht, com a finalidade de reescalonamento dos financiamentos da Odebrecht Agroindustrial S.A.;
	9.5. determinar à SecexEstatais que indique os excertos desta deliberação que devem receber a chancela de sigiloso pelo prazo de 5 (cinco) anos, com acesso somente aos servidores que irão desenvolver atividades relacionadas aos autos, para que os demais segmentos do relatório, voto e acórdão possam se tornar públicos no processo, nos termos do art. 23, inciso VIII, da Lei 12.527/2011 (Lei de Acesso à Informação) , c/c o art. 4º, parágrafo único, art. 8º, § 3º, inciso I, art. 9º, inciso VIII, e § 2º, inciso I, da Resolução-TCU 294, de 2018;
	9.6. dar ciência desta deliberação ao representante e ao Banco Nacional de Desenvolvimento Econômico e Social - BNDES;
	9.7. com fundamento no parágrafo único do art. 198 do Regimento Interno desta Corte, dar ciência desta deliberação ao Ministro de Estado da Economia;
	9.8. apensar os presentes autos ao processo de tomada de contas especial a ser autuado, na forma prevista no art. 41 da Resolução-TCU 259/2014.

Representação com vistas a apurar supostas irregularidades em operações de apoio financeiro do BNDES à Brenco Holding S.A, à ETH Bionergia S.A e à Odebrecht Agroindustrial S.A.

Banco Nacional de Desenvolvimento Econômico e Social (BNDES); BNDES Participações S.A. - BNDESPar.

3. Representante: Procurador Marinus Eduardo De Vries Marsico.

13.1. Ministros presentes: José Mucio Monteiro (Presidente), Walton Alencar Rodrigues, Raimundo Carreiro, Ana Arraes e Bruno Dantas (Relator).
13.2. Ministro-Substituto convocado: Augusto Sherman Cavalcanti.
13.3. Ministros-Substitutos presentes: Marcos Bemquerer Costa, André Luís de Carvalho e Weder de Oliveira.

ACORDAO-COMPLETO-2354500

Acórdão de Relação 1208/2019 - Plenário

Acórdão de Relação

BRUNO DANTAS

Tratam os autos de representação do Ministério Público junto ao Tribunal de Contas da União (MP/TCU) , da lavra do Procurador Marinus Eduardo de Vries Marsico, por intermédio da qual solicita a apuração de supostas irregularidades em operações de apoio financeiro do Banco Nacional de Desenvolvimento Econômico e Social - BNDES à Brenco Holding S.A., à ETH Bioenergia S.A. e à Odebrecht Agroindustrial S.A. - OAI (empresa resultante da fusão das duas primeiras) .
Por meio de despacho à peça 95, conheci o feito como representação ante o preenchimento dos requisitos de admissibilidade previstos nos arts. 235 e 237, inciso I, do Regimento Interno/TCU, c/c o art. 84 da Lei 8.443, de 1992, e o art. 6°, inciso XVIII, alínea "c", da Lei Complementar 75, de 1993, e no art. 103, § 1º, da Resolução - TCU 259/2014.
Por registrar as principais ocorrências havidas no andamento do processo até o momento, resumindo os fundamentos das peças acostadas aos autos, adoto como parte do relatório, com os ajustes necessários, a instrução dos auditores responsáveis pela análise da demanda (peça 193) :
" (...) 
3. Histórico
3.1. O apoio financeiro do Banco Nacional de Desenvolvimento Econômico e Social - BNDES em questão foi dado inicialmente à Brenco Holding S.A e posteriormente à Odebrecht Agroindustrial S.A - OAI, empresa resultante da fusão da Brenco com a ETH Bioenergia S.A. O projeto original desse financiamento objetivou a implantação do Polo de Alto Taquari-Mineiros, composto por quatro usinas de processamento de cana de açúcar para a produção de álcool combustível anidro hidratado, cogeração de energia elétrica e implantação de lavoura nos municípios de Alto Taquari/MT, Costa Rica/MS e Mineiros/GO, contemplando, ainda, investimentos sociais e ambientais dos municípios citados.
3.2. Tal apoio do BNDES se deu por meio dos Contratos 08.2.0629.1 e 08.2.0630.1, ambos de 3/2/2009, no valor de, respectivamente, R$ 351.573.448,00 e de R$ 105.426.552,00. Além disso, o projeto contou com a participação da BNDESPar, que subscreveu em 23/12/2008, R$ 134.835.789 ações ordinárias da Brenco Holding S.A., pelo valor de R$ 140.000.000,00 (Ata de reunião da Diretoria do BNDES - ROD 31/2008 e da BNDESPar 15/2008 - Cronologia dos eventos - peça 131) .
3.3. Ocorre que uma série de eventos atrasaram a operação e execução das obras de instalação industrial, ainda na fase pré-operacional. Tais atrasos e problemas de gerenciamento por parte da Brenco, constatados pelo próprio BNDES, gerou impactos financeiros e operacionais que alteraram totalmente as previsões da avaliação financeira e de retorno dos acionistas, elaboradas na análise do pleito. Cabe destacar que houve sinalização ainda no enquadramento quanto aos riscos que envolviam a principal fornecedora de equipamentos industriais (a empresa Dedini) .
3.4. Apesar das constatações de dificuldades para operacionalizar o projeto e das alterações nas condições financeiras originalmente acordadas, o principal elemento mitigador de risco, o seguro-garantia (completion-bond) não foi acionado pelo banco, que se manteve no empreendimento.
3.5. Nesse cenário, houve diversas concessões e apoios por parte do banco de fomento ao projeto já com a premissa de recuperar o crédito cedido. Das ações tomadas, cabe destacar a capitalização de R$ 970 milhões para equacionamento financeiro do projeto aprovada, em 16/6/2009, na Reunião do Conselho de Administração da Brenco, ata de reunião ordinária da Diretoria do BNDES - ROD 24/2009 e reunião extraordinária da Diretoria da BNDESPar - RED 7/2009 (peça 131) . A mencionada capitalização culminou na fusão da empresa com a ETH, aprovada em 10/2/2010, originando a OAI. A partir desse ponto, já se pode considerar que se trata de novo projeto com novo objetivo. Agora, o foco se voltou para a recuperação de crédito que passou a envolver, também, outras empresas do Grupo Odebrecht, controladora da ETH.
3.6. Apesar dos esforços empreendidos, em junho de 2013, houve o reconhecimento da perda da totalidade dos valores aportados pela BNDESPar na contabilização do impairment no valor de R$ 430 milhões.
3.7. Atualmente, a empresa OAI possui nove unidades industriais, com capacidade de moagem de 37 milhões de toneladas de cana-de-açúcar por safra, e produção de 700 mil toneladas de açúcar, 3.000 m3 de etanol e exportação de 3,1 mil GWh, segundo relatório anual da empresa.
3.8. Pelo que foi apresentado pela OAI, apesar de problemas climáticos que reduziram a produtividade média de seu canavial, na safra 2016-17, os indicadores que dependem de ações efetivas do Grupo registraram ganhos operacionais relevantes, tendo sido dado como exemplos melhoria do rendimento por colheitadeira e redução de custo de carregamento e transporte. Tais melhorias associadas à elevação dos preços no mercado de açúcar impactaram positivamente o resultado econômico da OAI em 2016-17, com elevação da receita líquida em 33,2% e EBITDA com aumento de 65,4%.
3.9. Destacou-se, ainda, que, com a renegociação das dívidas com o BNDES e com outros Bancos, o prazo médio de sua dívida passou a ser de 8,5 anos, sendo 95% destes concentrados no longo prazo (em março de 2016 era de 54%) . Nesse cenário, apontam-se condições viáveis para o recebimento integral das dívidas pelos credores.
3.10. O BNDES informou que vem fazendo acompanhamento das externalidades do projeto nos últimos sete anos. Desse acompanhamento verificam-se impactos positivos para agentes econômicos internos e externos (empregados, terceiros e estado) , contudo a situação de sócios e acionistas permanece negativa na perspectiva do valor adicionado no período avaliativo (peça 118) .
3.11. Informou-se, ainda, que o saldo devedor atualizado das operações diretas do projeto Brenco/OAI, com data-base de 17/10/2017, alcançam o total de R$ 4,6 bilhões (peças 183 e 184) .
4. Da Representação
4.1. A representação esclarece que várias etapas do financiamento se deram com flexibilização de normas ou mesmo seu descumprimento, desconsideração de análises técnicas do próprio banco, bem como de agentes externos sobre os elevados riscos de retorno dos recursos públicos aplicados.
4.2. Entendeu, ainda, o representante que em várias oportunidades o banco de fomento poderia ter liquidado ou diminuído sua exposição. Contudo, ao contrário, renovou as apostas no citado investimento.
4.3. Neste contexto, solicitou-se ao Tribunal de Contas da União a investigação de todos os indícios de irregularidades apontados.
4.4. Diante da peça de representação e dos 338 anexos que foram utilizados para formar o posicionamento do Ministério Público, cabe ressaltar que o caso traz, além do volume de elementos obtidos junto ao BNDES, extrema complexidade, visto que se trata de processo de financiamento de projeto greenfield bilionário que ao longo de mais de 10 anos apresentou diversas etapas.
4.5. Assim, no intuito de compreender os acontecimentos, bem como entender os diversos pontos de irregularidade trazidos pelo MP/TCU, que se basearam nos relatórios e documentos apresentados pelo próprio banco, foram solicitadas explicações ao BNDES que envolveram conceitos de risco/mitigadores, valuation, valor de ação, aportes, impairment, seguros e garantias, fusão de empresas, combinação de ativos, entre outros pontos, o que tornou abrangente e multidisciplinar a presente verificação.
4.6. O principal objetivo dessa inspeção foi o de identificar a origem dos problemas apontados e suas consequências, verificando o que ocorreu em paralelo. Cabe esclarecer que a peça de representação apresenta irregularidades de forma repetida, em mais de um ponto da peça, muitas vezes para reforçar entendimentos.
4.7. Nesse sentido, procurou-se entender na linha do tempo a lógica de atuação do banco, de forma a identificar o real problema e suas causas, com principal objetivo de racionalizar a atuação de controle.
4.8. A seguir expõe-se o relatório da presente inspeção.
5. Da Inspeção
5.1. Conforme manifestação da Unidade Técnica (peças 88 e 89) , a partir do exame da peça e dos anexos referenciados, entendeu-se pertinente realizar inspeção no BNDES, objetivando aprofundar a análise dos pontos levantados na representação do MP/TCU.
5.2. Por meio do despacho do Exmo. Sr. Ministro Relator, Bruno Dantas, acatou-se a proposta da SecexEstataisRJ, conhecendo a presente representação, ante o preenchimento dos requisitos de admissibilidade previstos nos arts. 235 e 237, inciso I, do Regimento Interno/TCU, c/c o art. 84 da Lei 8.443, de 1992, e o art. 6°, inciso XVIII, alínea 'c', da Lei Complementar 75, de 1993, e no art. 103, § 1º, da Resolução - TCU 259/2014, para, com fulcro no art. 240 do RI/TCU, autorizar a realização de inspeção no Banco Nacional do Desenvolvimento Econômico e Social - BNDES, bem como as diligências que o caso requer.
5.3. Ato contínuo, foram emitidas as portarias de planejamento e de fiscalização, respectivamente 806/2017 (peça 100) e 936/2017 (peça 103) .
5.4. Neste contexto, seguem as análises e encaminhamentos sobre os principais pontos levantados na representação impetrada pelo MP/TCU.
6. Processo de análise e aprovação do apoio ao projeto (Relatório de Enquadramento e Relatório de Análise) 
6.1. Nas considerações finais da proposta da Instrução de Enquadramento AP/DEPRI 68/2007 (peça 3, p. 8 e 9) , levantou-se a necessidade de aprofundamento da matéria referente ao financiamento em análise junto à empresa interessada e ao próprio BNDES. Houve, também, o entendimento de que deveriam ser respondidas pelo Comitê de Enquadramento e Crédito - CEC (ou outro foro indicado por este) questões sobre a operação que envolviam, de forma resumida:
 (i) aceitação de operação direta contra investidores que dificilmente teriam comprovadas suas identidades;
 (ii) aceitação de assunção direta de risco de ativo pré-operacional, em monta expressiva, sem direito de recurso qualificado contra os controladores;
 (iii) posicionamento do BNDES quanto ao precedente criado, em especial quanto às práticas descritas nos itens supra.
6.2. Por meio do Ofício de Requisição 2-346/2017 (peça 102) , item 2.1, questionou-se ao BNDES se houve os aprofundamentos sugeridos e se foram respondidas as questões do relatório de enquadramento, com a indicação de que os atendimentos aos questionamentos foram suficientes para sanar as incertezas, inovações e riscos indicados no referido documento, inclusive o de contaminação negocial.
Esclarecimentos BNDES
6.3. Em resposta ao citado ofício (peça 127) , informou-se que o CEC não emite documentos técnicos, sendo suas eventuais recomendações constantes da ata da reunião do conselho em que ocorreu a deliberação. Abaixo, seguem as recomendações que se verificam também na peça 5:
'1) o rating definitivo seria concluído durante a fase de análise, haja vista que, em se tratando de projeto de implantação, dependeria de exame mais detalhado das projeções e do conjunto de garantias e mitigantes oferecidos;
2) a estruturação final da operação seria apresentada ao CEC; e
3) as questões apontadas na Instrução de Enquadramento AP/DEPRI seriam remetidas para a fase da análise da operação.'
6.4. Seguindo os esclarecimentos, o Relatório de Análise de 2008 - RAN 2008 (peça 6, p. 69) informou, quanto aos itens (1) e (2) acima, que, na reunião do CEC, de 7/7/2008, 'foi aprovada proposta encaminhada pela AC/DERISC de rating BB- para a fase pré-operacional e BBB- para a fase operacional'. Além disso, nessa mesma reunião, foram 'expostas e validadas' as premissas de negociação do BNDES e a Brenco com reflexos na proposta final para a operação.
6.5. Quanto às questões levantadas pelo enquadramento, item (3) acima, destacou-se o que se segue para cada questão, conforme informações constantes do RAN 2008. Para facilitar a compreensão das respostas apresentadas, foram reproduzidas a seguir as três questões levantadas no relatório de enquadramento:
'1 - Aceitação de operação direta contra investidores que, pelas próprias características dos locais em que estão sediados, dificilmente, na melhor das hipóteses, terão comprováveis suas identidades (...) ;
2 - Posicionamento do BNDES com relação (i) à aceitação de assunção direta de risco de ativo pré-operacional subprime, em monta expressiva, sem direito de recurso qualificado contra os controladores; e (ii) com relação à aceitação de direito de recurso contra holding onshore, a ser constituída, controlada pelos mesmos investidores offshore e controladora única e exclusivamente do mesmo ativo que estará sendo financiado.
3- Posicionamento do BNDES quanto à administração do precedente criado  (em especial quanto às práticas descritas nos itens 1 e 2) . Entende-se que o risco de contaminação negocial não estaria restrito aos demais players do setor. Entende-se que a administração deste precedente deverá abranger o universo de operações do BNDES (tendo em vista a visibilidade do caso BRENCO, em razão até mesmo da quantidade de bancos envolvidos que seguirão as diretrizes do BNDES para o caso - representando uma quebra de paradigma  (grifado pelo representante) .'
6.6. Para a questão (1) do Relatório de Enquadramento 68/2007, que se referia à dificuldade de identificação dos investidores, esclareceu-se que foram levantadas informações sobre a identificação dos principais acionistas/quotistas da empresa. Essas informações foram incluídas no Anexo V do RAN 2008 (peça 6, p. 112-116) .
6.7. Informou-se, ainda, que além da análise cadastral dos principais sócios brasileiros, foi concluída a apreciação de legal opinions (pareceres legais) referentes à participação das empresas estrangeiras que eram acionistas diretas da Brenco Holding S.A. (controladora da 'Brenco' e da 'Água Emendada') , mediante a Nota AJ/COJINT 034/2008, de 19/12/2008 (peças 128 e 129) .
6.8. A partir destes pareceres legais, foram atestados, 'dentre outros aspectos, a regularidade da constituição das empresas estrangeiras, a sua capacidade, os poderes e a sua representação quanto à participação nos contratos. ' Além disso, foram apreciados seus documentos societários, 'cuja análise se destinou a verificar o teor dos documentos vis-à-vis às legal opinions'.
6.9. No que se refere à questão (2) , do mesmo relatório de enquadramento, afirmou-se que o risco de crédito da operação diante da estrutura acionária da Brenco foi amplamente analisado pelo BNDES nos documentos da operação, Relatório de Classificação de Risco, Relatório Cadastral, RAN 2008, entre outros. Dessas análises, tanto o BNDES como os demais bancos participantes consideraram adequados a relação dos riscos e mitigadores propostos na operação. No trecho abaixo, são indicados os outros bancos participantes:
'Entre os diversos bancos integrantes da operação indireta, destacaram-se os líderes do consórcio (Banco Itaú e Banco do Brasil) , e também a Caixa Econômica Federal, que foi o maior repassador individual da operação. Todas essas instituições analisaram o projeto e os riscos a ele relacionados, utilizando estruturas próprias de análise (interna e/ou externa) , e decidiram por apoiá-lo nas condições propostas.'
6.10. A questão (3) da Depri levanta a possibilidade de se criar precedente ao se abrirem exceções para a operação em tela. Sobre esse ponto, o BNDES esclarece que os normativos de funcionamento interno são impostos pelo próprio banco e que não devem 'engessar a atuação da instituição'. Nesse entendimento, no caso concreto, mediante justificativa, podem-se aprovar operações consideradas meritórias, 'mesmo que estas não sejam integralmente aderentes às normas internas' editadas pela mesma diretoria que delibera sobre a aprovação. Assim, considera-se 'legítima a deliberação sobre propostas que excepcionalizem esses dispositivos, com exceção, obviamente, das hipóteses em que essas regras apenas repetem disposições legais, o que não foi o caso da operação em tela'.
6.11. Complementando, entende-se que não há ilegalidade ou irregularidade quando a própria diretoria que criou algum normativo, decida, excepcionalmente, por afastar sua aplicabilidade quando tal situação se mostrar mais adequada aos interesses da instituição, desde que dentro de um juízo de mérito administrativo e dentro dos limites estatutários e das diretrizes traçadas pelo Conselho de Administração. Acrescentou-se que nesses casos os relatórios técnicos que analisam a operação devam destacar de forma explícita as propostas que não observam integralmente o disposto nas normas internas do Sistema BNDES.
6.12. Quanto à contaminação de casos excepcionais de aplicação das normas internas, destacou-se que, ao se aprovar uma excepcionalidade, a mesma não é replicada em operações futuras de forma automática. Para excepcionar o normativo, faz-se necessária uma análise particular do caso concreto. Dessa forma, respondendo à questão levantada no enquadramento, não haveria o risco de contaminação negocial para financiamento de projetos futuros em relação às excepcionalidades e especificidades da operação ora analisada.
Análise sobre recomendações do enquadramento
6.13. Cabe ressaltar que o relatório de enquadramento apresenta o quadro geral da solicitação de financiamento em tela, sem deixar de expor os riscos envolvidos, bem como de apontar as consequências da aceitação do pleito nas condições que se apresentavam. Boa parte dos questionamentos da representação do Ministério Público partem desse relatório.
6.14. Importante esclarecer que as recomendações do enquadramento foram seguidas em momentos posteriores à aprovação e que se verificaram excepcionalidades para a consecução do pleito, contudo essas excepcionalidades e a análise das recomendações por si só não representam irregularidades. Houve por parte do banco a análise cadastral dos sócios brasileiros, bem como a avaliação de pareceres legais referentes à participação das empresas estrangeiras que eram acionistas diretas da Brenco Holding S.A.
6.15. Quanto à análise sobre a relação dos riscos e mitigadores apresentados no enquadramento, indicou-se que essa foi considerada adequada por todos os bancos participantes, inclusive o BNDES. Conforme colocado pelo próprio representante, o seguro garantia (Completion Bond) 'em tese poderia proteger o capital aportado pelo BNDES' (peça 3, p. 4) . Contudo, observou-se que tal instrumento acabou não sendo utilizado.
6.16. Cabe considerar, ainda, que a presença desse instituto assegurando os recursos aplicados pelo banco, em caso de falha na fase de maior risco, tornaria factível aceitar a operação. Registra-se que o seguro e seu não-acionamento serão vistos em item específico mais adiante nessa instrução
6.17. Assim, pelo que se apurou do exposto, os problemas surgem da aprovação resultante do Relatório de Análise - 2008, próximo elemento a ser examinado, no qual ocorreram falhas em contemplar corretamente os riscos elencados pela Depri na avaliação dos retornos esperados ao empreendimento (análise de sensibilidade - premissas - peça 6, p. 66) , a partir da efetivação dos efeitos negativos previamente identificados (riscos se concretizando) .
Pontos do Relatório de Análise - 2008
6.18. Dentre os pontos tratados na representação que constam do relatório de análise, entendeu-se relevante destacar a questão da garantia real e das condições do aporte realizado pela BNDESPar, incluindo a avaliação do projeto.
Índice de Garantia Real
6.19. O Relatório de Análise - AMC/DEINV 02/2008 e AI/DEBIO 8/2008, item 5.3.1.4 (peça 6, p. 75) , apresenta o cálculo do índice de garantia real do projeto, que foi excepcionalmente aceito mesmo fora das exigências normativas do banco. Sobre esse tema, questionou-se, por meio do Ofício de Requisição 1-346/2017 (peça 101) ,. item 1.2.a, se a aceitação do referido índice no valor de 93%, abaixo do exigido pelo BNDES, e as compensações dadas como substituição da referida garantia observaram a regulamentação em vigor, especificamente quanto ao enquadramento no art. 5º da Resolução 1.573/2008- BNDES.
Esclarecimentos BNDES
6.20. Em resposta ao citado ofício de requisição (peça 118) , esclareceu-se que houve a aprovação do índice de garantia real abaixo do estabelecido pela norma, assim não se enquadrando no art. 5º da Resolução 1.573/2008 (peça 85) . Contudo, afirma-se que apesar da excepcionalidade, tal aceitação ocorreu 'de maneira conservadora', visto que o financiamento contou com diversos mitigadores de risco que não entraram no cálculo desse índice.
6.21. Ressaltou-se que o Regulamento Geral de Operações - RGO do BNDES, aprovado pela Resolução 1.467/2007 (peça 122) , de 31/7/2007, prevê que 'o valor da garantia real deve corresponder, no mínimo, a 130% do valor da colaboração financeira, exceto se regulamento específico estabelecer índice diverso para as operações por ele regidas'.
6.22. Segundo o citado normativo, o índice de garantia real é composto por garantias como hipoteca, penhor e propriedade fiduciária. Contudo, esclareceu-se que esse mesmo normativo estabelece, alternativamente a essas garantias, a 'vinculação em garantia ou cessão de receitas auferidas pela beneficiária do crédito, desde que o montante dos recursos vinculados ou cedidos corresponda 'no mínimo, ao valor das obrigações financeiras vincendas devidas em cada período estabelecido para o pagamento''.
6.23. A alternativa apresentada no RGO é complementada na Resolução 1.573/2008-BNDES, de 18/3/2008, que entre outros assuntos, estabelece as hipóteses de redução do índice de garantia real constante do RGO, prevendo que a 'prestação de garantia real poderá ser substituída pela vinculação em garantia ou cessão de receitas'.
6.24. No entanto, ressaltou-se que a operação da Brenco não se enquadrava nessas hipóteses normativas da citada resolução:
'Pela norma, ou se constitui garantias (hipoteca, penhor, propriedade fiduciária) em valor equivalente a 130% do financiamento ou se substitui essas garantias pela cessão fiduciária de receitas equivalentes ao valor das obrigações financeiras vincendas. Quando o valor dos recebíveis não corresponde ao valor integral dessas obrigações financeiras, eles não são formalmente computados para o cálculo do índice de garantias, mesmo sendo a cessão fiduciária uma espécie de garantia real.'
6.25. Observando o caso específico do projeto da Brenco, o cálculo do índice de garantia real considerou: (i) o valor dos terrenos hipotecados (R$ 50,7 milhões) ; (ii) os investimentos fixos do projeto que foram incorporados à hipoteca (R$ 168,8 milhões) e (iii) as máquinas e equipamentos alienados fiduciariamente (R$ 795,2 milhões) A soma desses valores correspondeu a 93% do valor total financiado. Registrou-se, ainda, que, conforme Laudos de Avaliação AC/DEGAR 101 a 104/2015 (peças 123-126) , emitidos entre 14/4/2015 e 16/4/2015, o valor dessas garantias era equivalente a R$ 1.930 milhões.
6.26. Além dessas garantias, a operação contou com a promessa de cessão fiduciária da totalidade dos direitos creditórios decorrentes dos contratos de comercialização da energia elétrica gerada pelas unidades industriais objeto do apoio financeiro. Segundo informado, a cessão de receitas é uma garantia muito aceita nos financiamentos do BNDES.
6.27. Nesse contexto, ressaltou-se que, ao se constatar ao longo da implantação do projeto a impossibilidade de as usinas virem a se tornar operacionais, 'o BNDES teria a faculdade de interromper as liberações e, com isso, diminuir o valor da colaboração financeira, aumentando o índice de garantia real, visto que as garantias já constituídas seriam mantidas'.
6.28. Só que, conforme já relatado, as normas do BNDES não previam essa combinação de garantias de hipoteca, penhor, propriedade fiduciária com a cessão de receitas. Sendo assim, no caso em questão, não foi possível computar o valor da cessão de receitas no cálculo da garantia real. Porém, mesmo sem compor o cálculo, tais receitas foram consideradas, sendo esperado que seus valores fossem suficientes para cobrir 58% do serviço da dívida em 2010, 70% em 2011, 97% em 2016 e 100% a partir de 2017. Em suma, o valor presente das receitas futuras não foi incluído no cálculo da garantia real, porém foram consideradas na análise da suficiência da referida garantia, constituindo uma excepcionalidade em relação a esse aspecto.
6.29. O financiamento contou, ainda, com a fiança do Itaú Unibanco S.A., no valor de R$ 90 milhões, sendo que essa fiança seria liberada após a conclusão da fase pré-operacional, mediante o atingimento de determinados indicadores operacionais. Acrescentou-se que a 'fiança bancária de um banco de primeira linha é uma espécie de garantia robusta, que reduz sensivelmente o risco de crédito do valor garantido, por possuir liquidez imediata'.
6.30. Ademais, além das garantias reais, a operação contou com mitigadores de risco que deram suporte à aprovação do índice de 93%. A formalização desses mitigadores foi exigida como condição para a primeira liberação de recursos, e, portanto, tornaram-se vigentes antes da exposição do BNDES ao risco da companhia. Os mitigadores exigidos encontram-se descritos na peça 6, p. 5.
6.31. Afirmou-se que os seguros exigidos como mitigadores objetivaram cobrir, de forma abrangente e compatível com o porte do projeto, os riscos associados a engenharia e montagem e instalação dos equipamentos, incluindo possíveis danos a pessoas ou aos próprios equipamentos. 'Com esses seguros, o BNDES visava a garantir a conclusão do projeto, possibilitando a sua operação comercial e, com isso, reduzir o risco de crédito dos empreendimentos financiados, o que reduziria também a probabilidade de as garantias da operação virem a ser executadas'.
6.32. Por todo exposto sobre garantia real e mitigadores de risco, concluiu-se que os mitigadores de risco de crédito, a fiança bancária e as garantias reais efetivamente constituídas em favor do BNDES e a cessão fiduciária de recebíveis, não computadas no cálculo do referido índice, foram determinantes para a aprovação do índice de garantias reais de 93%. Ou seja, esse índice não pode ser analisado de forma desvinculada dos demais elementos da operação.
6.33. Além disso, 'o índice de 130% é um parâmetro para os financiamentos do BNDES, mas não há qualquer irregularidade em, considerando os aspectos específicos do caso concreto, a Diretoria aprovar um financiamento com um índice de garantias inferior, desde que se entenda que os riscos de crédito da operação estejam suficientemente mitigados (como foi o caso da operação da Brenco) '.
6.34. A análise desse ponto se dará em conjunto com os demais pontos do relatório de análise.
Aporte BNDESPar
6.35. Quanto ao aporte da BNDESPar, por meio de subscrição de ações no valor de R$ 140.000.000,00, solicitou-se esclarecer (Ofício de Requisição 1-346/2017, questão 1.3, peça 101) :
 (i) se as condições de exposição do BNDES ao projeto da Brenco para o financiamento, via finem direto, de R$ 457 milhões atenderiam à regulamentação vigente, independente da viabilização do aporte da BNDESPar, no valor de R$ 140 milhões;
 (ii) se o cálculo do índice de exposição ao referido financiamento deveria abranger todo o Sistema BNDES (Resolução 1.318/2006) , com a participação da BNDESPar (R$ 140.000.000,00) , entrando como capital exposto no cálculo do referido índice; e
 (iii) o motivo pelo qual o preço pago pelas ações da empresa nessa operação de aporte foi simplesmente o valor previsto das ações de R$ 1,0383/ação, que considerou a questão do câmbio e recursos localizados no exterior, e não a média ponderada entre o valor pago no primeiro aporte (R$ 1,00/ação para 387.945.920 ações) e essa previsão para o segundo aporte (R$ 1,0383/ação para 134.835.789 ações) , o que diminuiria o valor pago pela BNDESPar (R$ 1,009/ação) .
Esclarecimentos BNDES
6.36. Na resposta encaminhada para atender ao referido ofício de requisição, apresentou-se o que se segue.
6.37. Ao esclarecer se as condições de exposição do BNDES para financiamento ao projeto da Brenco, via finem direto, de R$ 457 milhões atenderiam a regulamentação vigente, independente da viabilização do aporte da BNDESPar, no valor de R$ 140 milhões, respondeu-se que a Resolução 1.318/2006-BNDES (peça 86) estabelecia à época os parâmetros para limites de risco de crédito e a estruturação do cálculo desses limites. Determinava-se tal limite com base na classificação de risco da empresa postulante, definindo-se os percentuais aplicáveis sobre o ativo total e sobre o patrimônio líquido da companhia.
6.38. Neste esclarecimento, destacou-se o art. 4º do citado normativo com a definição do conceito de ativos de risco próprio:
'art. 4º Para os fins desta Resolução o conceito de Ativos de Risco Próprio compreende os valores relativos à carteira de ativos de risco próprio do Sistema BNDES (crédito, garantias fidejussórias e valores mobiliários que representem dívida/passivo exigível) [...].'
6.39. Pelo exposto, na norma vigente à época, o limite de risco de crédito não abrangia nos cálculos de exposição valores mobiliários não representativos de dívida/passivo exigível, como é o caso das participações acionárias. Ressaltou-se que a referência ao Sistema BNDES em um normativo que tratava de limites em operações de crédito devia-se ao fato de que a BNDESPar também realizava operações de crédito por meio de títulos representativos de dívida, quais sejam debêntures não conversíveis em ações. Porém, esse não foi o caso da operação da Brenco.
6.40. Em conclusão, a Resolução 1.318/2006-BNDES indicava expressamente que as participações acionárias, por não serem valores mobiliários representativos de dívida, não impactavam os limites de risco de crédito então vigentes. Além disso, o aumento do capital social, por definição legal, é contábil e, por esse motivo, sempre impacta positivamente o patrimônio líquido da companhia.
6.41. A respeito do item que questionava se a participação da BNDESPar (R$ 140.000.000,00) deveria contar como capital exposto no cálculo do índice de exposição do banco. Informou-se que o art. 4º da Resolução 1.318/2006-BNDES (já reproduzido anteriormente) é expresso em não englobar, nos cálculos de exposição, valores mobiliários não representativos de dívida/passivo exigível, como é o caso da participação acionária da BNDESPar.
6.42. Destacou-se, também, que o valor de patrimônio líquido utilizado no RAN como referência para o cálculo do limite aplicado para determinação do valor do financiamento direto do BNDES, considerava, além dos R$ 388 milhões (já integralizado pelos acionistas) , os recursos que seriam aportados pela Brenco Brazilian Renewable Energy Company Ltd. (Brenco Bermudas) , no valor de R$ 140 milhões, e os recursos que seriam aportados pela BNDESPar, nesse mesmo valor, totalizando R$ 668 milhões.
6.43. Continuando, essa utilização dos recursos que seriam aportados pela Brenco Bermudas e pela BNDESPar para o cálculo do limite em referência estava amparado no conceito de envolvimento financeiro dinâmico estabelecido pelo parágrafo quinto do art. 1º da Resolução 1.318/2006-BNDES (peça 86) , conforme se verifica abaixo:
'Parágrafo Quinto: na definição do Limite previsto no caput deste artigo deverá ser adotado o conceito de envolvimento financeiro dinâmico, o qual consiste em agregar os ativos e as fontes de recursos decorrentes da implementação do projeto à estrutura patrimonial da empresa, desde que existam mecanismos específicos, tais como aporte antecipado da contrapartida de recursos próprios previstos na execução do projeto, seguro-garantia, fiança bancária, fiança corporativa de empresa ou grupo econômico de comprovada saúde financeira e/ou mecanismos equivalentes que, a juízo do BNDES, mitiguem, de forma efetiva, os riscos que incidem durante a fase de construção ou execução física do projeto ou empreendimento.'
6.44. Finalmente, acrescentou-se que os recursos que seriam integralizados pela Brenco Bermudas já tinham sido aportados pelos acionistas finais em uma conta reserva (escrow account) , não havendo risco de que esses valores não seriam integralizados e, além disso, a integralização de capital era uma condição prévia para a contratação do financiamento direto.
6.45. No que se refere ao preço pago pelas ações da Brenco pela BNDESPar, indicou-se que esta questão do ofício de requisição abrange o raciocínio apresentado na peça de representação do MP/TCU, na qual se afirmou que os primeiros aportes de capital realizados pelos acionistas fundadores da Brenco ocorreram ao valor de R$ 1,00 por ação e que o segundo aporte (do qual a BNDESPar participou) foi realizado a R$ 1,0383 por ação. A partir desses valores concluiu-se que o preço médio pago por ação por esses acionistas seria de R$ 1,0091, sendo esse último considerado pelo MP/TCU o preço justo de conversão para a participação da BNDESPar.
6.46. Quanto ao valor pago por ação pelo BNDES, foram prestados os esclarecimentos a partir da manifestação constante da peça de representação do MP/TCU (peça 119) :
'Inicialmente, cabe esclarecer que, conforme previsto no art. 14 da Lei 6.404/1976, o preço de emissão das ações sem valor nominal (como era o caso da Brenco) será fixado, no aumento de capital, pela Assembleia Geral ou pelo Conselho de Administração. Além disso, o § 1º do art. 170 da mesma lei determina que o preço de emissão deverá ser fixado sem diluição injustificada da participação dos antigos acionistas.
A operação de participação acionária na Brenco seguiu todos os parâmetros usualmente aplicados a todas as operações de renda variável realizadas pelo Sistema BNDES e o valor do aporte de capital realizado foi inferior ao considerado justo na operação. Nos termos do Relatório de Análise da operação (Relatório de Análise Conjunto AMCIDEINV 0212008 e AI/DEBIO 08/2008) , foi realizada avaliação prospectiva - valuation da empresa pelo método de fluxo de caixa descontado. Foi ainda realizada avaliação por múltiplos de mercado.
Cabe mencionar que os investidores que realizaram o primeiro aporte de capital também realizaram o segundo, o que demonstra que suas condições foram consideradas vantajosas não apenas pela BNDESPar, mas também pelos próprios acionistas fundadores.
Pelo disposto no Relatório de Análise que propôs a operação, o potencial de upside  (potencial ganho adicional) em relação ao preço pago por ação (R$ 1,0383) , a partir da análise prospectiva, variava entre 25% e 30%. Ou seja, o valor justo da operação calculado pelo modelo de valuation cujas premissas foram detalhadas no citado Relatório é um valor superior ao efetivamente pago no segundo aporte de capital, o que conferia expectativa de ganhos de capital à BNDESPar e aos demais investidores.
Também é importante esclarecer que não há qualquer disposição legal que autorize uma companhia a fazer uma emissão de ações da mesma espécie e classe com valores distintos. Ou seja, se o valor pago pelos acionistas fundadores da Brenco no segundo aporte de capital foi de R$ 1,0383 por ação, não há que se falar em prêmio pago pela BNDESPar em relação a eles, dado que a subscrição por ela realizada ocorreu (e não poderia ser diferente) com base nesse mesmo valor. A comparação deve ser feita, conforme explicado acima, com o valor pago pelos acionistas fundadores na segunda rodada de aumento de capital e não com o valor médio das aquisições de ações realizadas ao longo do tempo.
Ademais, o racional apresentado pelo MP/TCU em sua Representação é inadequado do ponto de vista lógico e, tecnicamente, desconsidera o efeito do tempo sobre o dinheiro.
Quanto ao ponto de vista lógico, a média ponderada dependia do valor dos dois aumentos de capital, sendo, portanto, móvel conforme o valor da segunda rodada de aumento de capital. Em outras palavras, caso a BNDESPar pagasse o valor propugnado pelo MP/TCU, de R$ 1,0091 por ação, então a média ponderada dos dois aumentos de capital passaria a ser outra que não R$ 1,0091. Adotando-se esse novo número como preço do segundo aumento de capital, a média ponderada seria ainda uma terceira média, e assim sucessivamente. Levado ao limite, tal raciocínio faria com que a média ponderada dos dois aumentos de capital tendesse a R$ 1,00 e nunca fosse atingida pela BNDESPar, em raciocínio circular que imporia a conclusão de que a BNDESPar só poderia participar do segundo aumento de capital caso o preço por ação fosse idêntico ao do primeiro aumento, no valor de R$ 1,00.
Quanto ao efeito do tempo sobre o dinheiro, é possível observar, no caso específico do aporte na Brenco, que, em termos reais, o preço pago pela BNDESPar foi inferior ao preço da primeira rodada de aporte de capital. Os primeiros aportes de capital da Brenco, realizados pelo preço de R$ 1,00/ação, ocorreram em maio de 2007 e janeiro de 2008. A BNDESPar aportou seus recursos em dezembro de 2008, ao preço de R$ 1,0383/ação. Assim, considerando que o dinheiro tem valor no tempo, a tabela abaixo apresenta o valor de R$ 1,00 corrigido no período decorrido entre a realização do primeiro e do segundo aporte de capital na Brenco:
	Preço do primeiro aporte corrigido
	IPCA
	INPC
	SELIC

	Jun/2007 - Nov/2008
	1,08
	1,10
	1,18

	Fev/2008 - Nov/2008
	1,05
	1,05
	1,10

Fontes: http://www3.bcb.gov.br/selic/conçulta/taxaSelic.do?metlod=listarTaxaDiaria; e
http://www.ibge.gov.br/hoine/estatistica/indicadores/precos/inpc_ipca/defaultseriesHist.shtm
Observando os valores acima apresentados é possível concluir que, em termos reais, o preço pago pela BNDESPar, em vez de prêmio, apresentou um desconto em comparação ao preço médio dos demais acionistas considerando a correção dos preços de cada aporte no tempo. Assim sendo, não existe qualquer fundamento apto a respaldar a afirmação, contida na Representação realizada pelo Ministério Público junto ao TCU, de que a 'diferença entre valor pactuado e o valor que consideramos justo para a conversão (R$ 1,0383 e R$ 1, 0091) representou um decréscimo no valor econômico do investimento de aproximadamente R$ 3,93 milhões'.'
6.47. A análise desse ponto se dará em conjunto com os demais pontos do relatório de análise.
Avaliação do Projeto (valuation) 
6.48. No Relatório de análise (peça 6, p. 59) , esclareceu-se que a empresa foi avaliada pelo método do fluxo de caixa descontado, considerando-se as receitas e investimentos das quatro primeiras usinas do projeto, sendo as projeções para o período entre 2008 e 2018. Informou-se ainda que decidiram por descontar os fluxos de caixa livres aos acionistas, visto que se tratava de projeto greenfield e a empresa não possuía alavancagem financeira.
6.49. A partir de diversas premissas necessárias ao cálculo, o resultado encontrado para o cenário das quatro usinas apresentava equity de R$ 870,1 milhões, somando-se o valor presente do fluxo de caixa do acionista (base: janeiro de 2008) e o valor presente da perpetuidade (base: janeiro de 2008) , conforme se verifica do quadro a seguir reproduzido (em milhões de Reais - peça 6, p. 65) .
	Fluxo de Caixa do Acionista (milhões de reais) 
	2008
	2009
	2010
	2011
	2012
	2013
	2014
	2015
	2016
	2017
	2018
	Perpet.

	FCFE
	 (258,3) 
	 (167,9) 
	 (65,0) 
	316,9
	261,4
	247,1
	228,0
	330,7
	293,7
	294,3
	272,7
	1.737,0

	Fator de desconto
	0,157
	0,339
	0,549
	0,792
	1,073
	1,399
	1,776
	2,211
	2,716
	3,299
	3,974
	3,974

	Fluxo FCFE Descontado
	 (258,3) 
	 (145,1) 
	 (48,6) 
	204,6
	145,9
	119,2
	95,1
	119,1
	91,5
	79,2
	83,4
	404,0

	Valor presente do Fluxo de Caixa do Acionista (Jan/2008) 
	466,0
	53,56%
	
	Valor presente da Perpetuidade do Acionista (Jan/2008) 
	404,0
	46,44%
	
	Valor do Equity
	870,1
	
6.50. O resultado apurado justificava o aporte de recursos da BNDESPar e indicava potenciais ganhos econômicos, sendo considerado positivo o aporte do banco com somente 2,89% de prêmio sobre o valor das ações pago pelos acionistas no primeiro aporte (peça 6, p. 65-66) .
6.51. Outra questão diz respeito ao ganho econômico a partir das premissas operacionais estimadas pela Brenco (peça 146 - premissas operacionais) . Para esse cálculo, foi usado índice de produtividade médio entre 82 e 85 toneladas de cana de açúcar por hectare plantado. Conforme destacado na peça de representação, tal índice de produtividade estava superestimado em relação às médias de produtividade regionais verificadas em pesquisa na rede mundial de computadores, que variou de 67,1 a 79,72 em 2006/2007 (peça 1, p. 18) . Tal constatação do representante é confirmada por dados em planilha da Companhia Nacional de Abastecimento - Conab, anexada aos autos na peça 172.
6.52. A partir dos cálculos e premissas apresentados no relatório de análise e das divergências que ocorreram entre o cálculo da avaliação feita e a realidade do projeto, por meio do Ofício de Requisição 3-346 (peça 107) , de 18/10/2017, solicitou-se ao BNDES a memória de cálculo para a prospecção realizada com as premissas e o cenário que se observava na época, janeiro de 2008.
Compilação dos dados apresentados pelo BNDES
6.53. Pela planilha apresentada verifica-se que os valores e premissas adotados para o cálculo partiram do plano de negócios e cenários estimados pela própria Brenco, conforme consta do Relatório de Análise (peça 6, p. 49) e das planilhas que subsidiaram o referido cálculo.
6.54. No modelo de projeção do fluxo de caixa atualizado do projeto para as quatro usinas feito pelo BNDES (peça 176) , resumido no quadro acima destacado, observa-se utilização dos valores das projeções de demonstrativos de resultados e fluxo de caixa elaborados pela Brenco a partir das premissas assumidas pela empresa (peças 144-147) . Por exemplo, os valores do Capex (com despesas pré-operacionais) , para o período entre 2008 e 2018, foram retirados da planilha de Fluxo de Caixa Consolidado Alto Taquari - Mineiros (peça 150) . Outro exemplo, os valores de EBIT e de depreciação apresentados na planilha do BNDES foram obtidos nos Demonstrativos de Resultados - Polo Alto Taquari - Mineiros (peça 148) .
6.55. Além disso, como já destacado anteriormente, os dados de produtividade agrícola partiram das premissas operacionais elaboradas pela Brenco.
6.56. Como se verá a seguir na análise, a elaboração das estimativas, com expectativas de ganhos à BNDESPar, justificando o aporte, deveria incluir cenários realistas, principalmente quanto aos dados da fase pré-operacional, que abrangessem as situações de risco apontadas no enquadramento.
Análise dos pontos do Relatório de Análise 2008 (garantia, aporte e valuation) 
Garantia Real
6.57. Quanto à garantia real, esclareceu-se que houve excepcionalidades na aceitação de valor inferior ao exigido nas normas internas do banco. No entanto, tais excepcionalidades, por si só, não configuram irregularidade. Esclareceu-se que, embora não fosse previsto na regulamentação, para o caso em tela, incluiu-se, cumulativamente, na garantia, a cessão de receitas com comercialização de energia elétrica que seria gerada quando da operação das usinas, sendo que tal recurso não foi computado no cálculo do referido índice. Dessa forma, além das garantias e mitigadores que resultaram no índice de 93%, havia a cessão de receita não incluída nesse cálculo.
6.58. Nos esclarecimentos, o banco afirmou que, ao considerar o caso específico, entendeu que os riscos de crédito da operação estevam suficientemente mitigados, aprovando um financiamento com um índice de garantia inferior ao exigido. Há que se considerar que, ante as garantias oferecidas, os mitigadores de risco (incluindo o seguro-garantia) e a cessão de receitas prevista, no momento da aceitação de tal índice, havia a percepção de que a operação estaria garantida.
6.59. Ocorre que, apesar desse aparente controle sobre os riscos que estavam sendo assumidos, no desenrolar da operação de financiamento, com atrasos incorridos, o principal mecanismo de proteção, o seguro garantia, não foi acionado, acarretando no comprometimento do banco às condições negativas que se agravavam no decorrer do processo. Tal situação desencadeou uma série de contratos de apoio, culminando na fusão e na perda dos valores aportados pela BNDESPar (impairment) , valores esses baseados em avalição pouco realista, como se verá mais adiante.
Aporte BNDESPar
6.60. No que se refere aos questionamentos sobre o aporte BNDESPar, esclareceu-se que as participações acionárias não eram abrangidas nos cálculos de risco de crédito conforme estabelecido no art. 4º da Resolução 1.318/2006-BNDES. Esclareceu-se, ainda, que o mesmo normativo é expresso em não englobar, nos cálculos de exposição, valores mobiliários não representativos de dívida/passivo exigível, como é o caso da participação acionária da BNDESPar.
6.61. Quanto ao valor pago por ação pelo BNDES, informou-se que a participação acionária na Brenco seguiu o que é usualmente aplicado pelo banco, dentro dos ditames da Lei 6.404/1976, tendo o valor do aporte sido inferior ao considerado justo na operação, diante da avaliação prospectiva realizada no Relatório de Análise (RAN 2008) .
6.62. Conforme o citado relatório, 'o potencial de upside (potencial ganho adicional) em relação ao preço pago por ação (R$ 1,0383) , a partir da análise prospectiva, variava entre 25% e 30%'. Sendo assim, o valor justo para operação deveria ser superior ao que foi efetivamente pago no segundo aporte de capital, ante as expectativas de ganhos de capital da BNDESPar e dos demais investidores.
6.63. A partir da resposta à questão do preço pago por ação, o que se percebe é que diante da avaliação feita havia a perspectiva de ganhos significativos, sendo dessa forma um grande negócio para os investidores a compra no valor que se apresentava. Ocorre que o problema aqui reside nessa projeção que, como se verá, não refletiu nem de perto a realidade que se apresentaria.
6.64. Conforme relatado na representação, essa diferença de valores entre o preço pago e o considerado justo pelo MP/TCU pouco representa no total das perdas que ocorreram no processo de financiamento em tela. Pelo que se observou, o problema surge na falha da análise inicial, que indicava excelentes ganhos ao se pagar o valor próximo a um real por ação, mas se transformou em perda total, com as ações a cinco centavos na fusão (peça anexo 269, p. 13) e com valor negativo em 2013, já na fase OAI (pós-fusão) , conforme se verá na sequência.
Valuation
6.65. Na questão do valuation, o que se verificou foi que os parâmetros de investimentos, receitas e lucros não previram adequadamente fatores que poderiam comprometer toda a avaliação. Chama a atenção o atraso na execução física causado por problemas com o principal fornecedor de equipamentos industriais, a empresa Dedini, e também os aumentos de custos advindos desse atraso e de falhas em outras estimativas como produtividade, preço e competitividade do mercado.
6.66. Cabe aqui ressalvar que no relatório de enquadramento foi destacado o risco associado ao citado fornecedor, para o qual se apontavam diversos problemas, inclusive elevado endividamento e prejuízos sucessivos (peça 3, p. 4) . Assim, não era imprevisível a ocorrência de problemas que viessem a alterar os valores do Capex inicialmente projetados, com consequentes alterações (atrasos e reduções) na receita pretendida.
6.67. Sobressai na análise a desconsideração de indicativos de riscos apontados pelo relatório de enquadramento em relação ao único e principal fornecedor de equipamentos industriais para o projeto. Ademais, observa-se a utilização de parâmetros fornecidos pela empresa pleiteante, em projeto greenfield, de alto risco, sem que houvesse críticas ou, no mínimo, margem de sensibilidade para os valores projetados, considerando-se, especialmente, a falta de experiência prévia da empresa no setor e nas regiões das instalações.
6.68. O esperado seria que, pelo menos, se fizesse análise de sensibilidade, contemplando as premissas relacionadas aos principais riscos levantados para a fase pré-operacional, notadamente os fatores relacionados à situação da empresa fornecedora dos equipamentos industriais para o projeto (Capex, aumento de custos, atraso de redução de receitas, por exemplo) . Tal medida possibilitaria dimensionar os efeitos negativos desse fator de risco no fluxo de caixa, elaborando-se cenários para subsidiar as decisões de financiadores e acionistas.
6.69. A necessidade de aprofundamento sobre a questão do Capex e de análise de sensibilidade para os valores que se apresentavam confirma-se a partir do registro de diversos problemas constatados na execução do projeto industrial, bem como no aumento dos custos associados ao projeto, conforme destacou a peça de representação ao analisar documentos do BNDES, como se expõe na sequência.
6.70. Houve declaração da própria Brenco de que haveria sobrecusto de R$ 202 milhões devido à falta de detalhamento do projeto industrial. Tal constatação fez parte da consulta prévia encaminhada, em 7/12/2009, ao BNDES para suplementação do financiamento (peça 25, p. 13) , conforme observado na representação do MP/TCU (peça 1, p. 32) .
6.71. Informou-se que, em 26/1/2010, técnicos da Procknor estiveram no canteiro da Usina de Alto Taquari, no qual se constatou atraso de 270 dias, apresentando a seguinte conclusão: 'A velocidade na montagem mecânica dos equipamentos está muito prejudicada pela falta de materiais em todos os setores da unidade industrial, principalmente materiais pertencentes ao fornecimento Dedini e Sermatec'' (peça 1, p. 33) .
6.72. Cumpre ressaltar que, da análise sobre o pedido de financiamento adicional em cerca de R$ 966 milhões, na Nota Conjunta AI/DEBIO 022/2009 e AMC/DEINV 016/2009, de 15/6/2009 (peça 62) , informou-se que, mesmo diante da significativa elevação dos custos, ao se comparar o projeto Brenco com outros projetos greenfield em implantação recente, o Capex da Brenco em Reais por tonelada ainda se apresentava competitivo.
6.73. Considerando a expressiva soma adicionada ao projeto, reforça-se a ideia de que, além de não se considerar os riscos da execução do projeto industrial, houve inadequação dos valores incialmente apresentados para o Capex que estavam fora da realidade. Segundo levantado pelo representante, os técnicos do BNDES indicaram que os custos do projeto (R$ 70,00/ton) eram 35% inferiores à média do setor (peça 1, p. 17, e peça 6, p. 30) .
6.74. Na Nota Conjunta AI-DEBIO 13-2010 e AMC-DEINV 04-2010 - 3a (peça 78, p. 11-12) , aponta-se que, em 2009, o principal impacto ao plano de capitalização, já na fase de recuperação de crédito, referiu-se à necessidade de caixa adicional para o Capex industrial para a conclusão do projeto, sendo essa questão do Capex o principal ponto de discussão para a fusão com a ETH.
6.75. No que se refere a outros custos do projeto, a representação trouxe à baila trecho do Relatório de Acompanhamento do BNDES, realizado entre maio e setembro de 2011 (peça 44, p. 9) , no qual se informou que a partir da operação das Usinas de Morro Vermelho e Alto Taquari percebeu-se que os custos de plantio na região das novas usinas eram bem superiores à média do setor e que a produtividade da cana era substancialmente inferior ao previsto (peça 1, p. 39) .
6.76. Na informação padronizada - IP AI/DEBIO 11/2016 e AC/DEREC 10/2016, de 2/3/2016, informou-se que o plantio em áreas de nova fronteira agrícola se mostrou desafio maior que o esperado, devido à dificuldade de manejo desses solos e de adaptação das variedades de cana-de-açúcar (peça 53, p. 3, e peça 1, p. 51) .
6.77. Quanto à produtividade agrícola utilizada como premissa para o projeto, verificou-se que os dados de tonelada por hectare (entre 82 e 84 ton/ha) não condiziam com os dados regionais que se apresentavam em 2006/2007 (entre 67,1 a 79,72, obtidos no sítio da Conab) , conforme constatado pelo representante. Com a utilização de valores fora da realidade de produção agrícola, alteraram-se os indicativos do ganho econômico apresentado, afetando a decisão de entrar no negócio. Essa constatação agrava-se pela facilidade de acesso aos dados reais por região disponibilizados pelo governo, que sequer foram considerados.
6.78. Com relação à capacidade de operação das usinas, foi verificado pelo Banco que na média as quatro usinas operaram com apenas 40% da capacidade na safra 2012/2013, segundo Relatório de Acompanhamento - BNDES 8/2014, de 6/6/2014 (peça 48, p. 7, e peça 1, p. 43) .
6.79. Assim, pelas análises do próprio banco, observa-se que houve inadequação dos parâmetros de execução do projeto industrial, produtividade/custos industrial, produtividade/custos agrícola e comportamento do mercado de etanol (preço do produto final abaixo do esperado) , com 'falhas grosseiras', que, sem as análises de sensibilidade adequados e com total confiança nas premissas e projeções apresentadas pelo pleiteante, levaram a estimativas erradas de lucratividade, respaldando os aportes realizados pela BNDESPar e a consequente perda desses valores contabilizados no impairment, de R$ 430 milhões, em 2013.
6.80. Cabe ressaltar que os atrasos no projeto industrial possuíam a propriedade de afetar as projeções futuras em pelo menos duas frentes, nos custos de implantação industrial propriamente ditos e nas perspectivas de receita e de lucratividade, visto que tal situação impacta o início da operação e nas expectativas de produção e receita. Sendo assim, maior a importância dos parâmetros relativos ao Capex industrial, agravada pelas constatações de risco do principal fornecedor de equipamentos.
6.81. Essas constatações do banco que remetem à falha de avaliação apenas ilustram o total descolamento entre o valor do equity dos acionistas calculado em 2008 e a perda total desse valor em 2013 (valor negativo para o equity da OAI - peça 1, p. 40) .
6.82. Repisa-se que o principal mecanismo de proteção, o seguro garantia (completion bond) , não foi acionado, o que desencadeou ações para recuperação dos valores investidos, culminando na fusão e na perda dos valores aportados pela BNDESPar.
6.83. Conforme sugerido na peça de representação (peça 1, p. 40) , cabe propor a conversão dos presentes autos em tomada de contas especial, na qual, em virtude da complexidade das operações, deverão ser definidas as respectivas responsabilidades, consoante os artigos 8º c/c 47 da Lei 8.443/92, para apurar os danos à BNDESPar contabilizados no impairment de R$ 430 milhões em junho de 2013, decorrentes de erros de avaliação financeira feita no Relatório Conjunto - RAN - AMC-DEINV 02-2008 e AI-DEBIO 08-2008, de 28/7/2008.
6.84. Além disso, deverá compor a análise a questão da efetividade do seguro completion bond e a permanência do sistema BNDES no projeto, apesar do quadro que se apresentava por ocasião dos contratos de apoio que resultaram em novos aportes da BNDESPar.
7. Seguro-Garantia (Completion Bond) - não acionamento
7.1. O representante explica, inicialmente, que o Completion Bond é uma modalidade de seguro que tem basicamente por objetivo garantir que o empreendimento financiado inicie sua operação de acordo com prazos e valores fixados no projeto.
7.2. O valor garantido seria limitado a R$ 600 milhões. Em caso de sinistro, o prêmio seria dividido entre o BNDES e demais bancos repassadores nas operações indiretas.
7.3. De acordo com o representante, a expectativa era de que a apólice de seguros cobrisse tanto o descumprimento de prazos como o aumento de custos. No entanto, a cobertura teria se limitado à hipótese de descumprimento de prazos.
7.4. Informa, ainda, que o BNDES havia notificado à Brenco e à seguradora, em 9/6/2009, acerca do descumprimento de prazo para a entrada em operação das usinas, mas que, apesar disso, o banco optou por não acionar o seguro (IP AI-DEBIO 59/2009 - peça 19) . Na mesma época, em 15/6/2009, houve a decisão de destinar mais recursos à operação, por meio de um plano de capitalização de aproximadamente R$ 960 milhões (peça 20) .
7.5. Nesse ponto, o representante questiona a decisão tomada, vez que, a despeito das várias incertezas que ainda cercavam o projeto, o banco teria desperdiçado mais uma oportunidade de diminuir consideravelmente sua exposição financeira ao empreendimento.
7.6. Observa, ainda, que o apoio financeiro do banco de fomento não se convertia necessariamente em um bom andamento das obras das usinas, em razão da materialização dos riscos apontados na avaliação do projeto, notadamente a capacidade (i) de gestão da Brenco e (ii) do principal fornecedor de equipamentos.
7.7. Para fundamentar essa avaliação, o representante colaciona, como exemplo, trecho de um relatório de auditoria realizada por empresa contratada (Procknor Engenharia) para acompanhar as obras das usinas, de dezembro de 2009 (peça 23, p. 15/16) :
'Pudemos observar pela avaliação no canteiro que há pouco avanço físico dos serviços de montagem, como citamos acima, e vários fornecedores continuam desmobilizados.
Em decorrência do observado em nossa visita e da análise nos documentos de implantação, nossa estimativa é que existe um atraso de 220 dias em relação à data reprogramada de 26/10/09, para a partida da unidade industrial.
A velocidade na montagem mecânica dos equipamentos está muito prejudicada pela falta de materiais em todos os setores da unidade industrial, principalmente materiais pertencentes ao fornecimento DEDINI.
Esse atraso está ocorrendo neste momento em todas as áreas, principalmente em função da montagem de equipamentos e interligações de forma geral, falta de materiais e equipamentos que não estão sendo entregues na obra e problemas com empresas de montagens não qualificadas. Todos estes itens fazem parte do 'caminho crítico' da instalação.
 (...) NESTE MOMENTO, A PRIORIDADE ZERO É GARANTIR QUE O PRINCIPAL FORNECEDOR DEDINI ENTREGUE TODOS OS MATERIAIS E EQUIPAMENTOS PERTENCENTES AO SEU ESCOPO E NECESSÁRIOS PARA A FINALIZAÇÃO DA OBRA.'
Esclarecimentos do BNDES
7.8. Em relação ao seguro-garantia contratado para a operação da Brenco, o BNDES esclarece que ele foi estruturado com a J. Malucelli Seguradora S.A., empresa líder nacional nessa modalidade de seguro à época.
7.9. De acordo com as condições da apólice, na hipótese de ocorrência de sinistro, a seguradora poderia, alternativamente, (i) desembolsar o valor de até R$ 600 milhões para os credores ou (ii)  desembolsar, parcial ou totalmente o valor assegurado, no montante correspondente ao sinistro, visando à conclusão do projeto objeto do apoio financeiro.
7.10. O BNDES figurou como beneficiário único da apólice e o valor segurado foi compartilhado entre os Agentes Financeiros e o BNDES, na proporção de seus créditos, por meio de um instrumento particular subsidiário.
7.11. Informam que a formalização do seguro-garantia foi estabelecida como condição prévia à utilização da primeira parcela do crédito, de modo que o BNDES não assumiu qualquer exposição ao risco de crédito da Brenco antes da contratação desse seguro.
7.12. Asseveram, ainda, que a apólice, ao prever a cobertura em caso de problemas de ordem financeira da Brenco, de atrasos na entrega de equipamentos, e de outros eventos que interferissem na data planejada para entrada em operação comercial dos empreendimentos, cobria também os principais fatos relacionados ao sobrecusto de uma obra.
7.13. Em projetos greenfield, como era o caso da operação da Brenco, qualquer atraso implica aumento de custos, seja ele ocasionado por problemas e/ou dificuldades de ordem financeira da companhia (que podem ser consequência de eventuais sobrecustos) , por atraso ou não entrega de equipamento, materiais ou itens de consumo (que usualmente encarecem a obra) ou pela não obtenção pela companhia de quaisquer autorizações de sua responsabilidade (o que também pode tornar a obra mais custosa) .
7.14. Afirmam, assim, que os gastos para a conclusão do empreendimento, decorrentes dos eventos expressamente cobertos pela apólice, vários deles relacionados a sobrecustos, estavam abrangidos pelo seguro-garantia, mas limitados, em qualquer caso, ao valor da importância segurada pela apólice (R$ 600 milhões) .
7.15. Dito isso, informou-se que a decisão de não acionar o seguro-garantia foi tomada por um grupo de credores, que era integrado, além do BNDES, por Banco do Brasil S.A., Banco Itaú BBA S.A., Caixa Econômica Federal, Banco Bradesco S.A., União de Bancos Brasileiros S.A. - UNIBANCO, Banco Votorantim S.A., Banco KDB do Brasil S.A. e Banco do Nordeste do Brasil S.A.
7.16. Neste contexto, o quórum para decisão na hipótese de sinistro era de 50% do valor total da dívida financiada mais R$ 1,00. A participação do BNDES aproximava-se de 42%, de forma que o banco não poderia tomar a decisão de acionar o seguro isoladamente.
7.17. Além disso, quando da negociação da fusão, o BNDES e demais bancos credores aceitaram o pleito da ETH de descontinuidade do seguro-garantia que teve como fundamento (i) o elevado custo para o endosso da apólice, no montante aproximado de R$ 17 milhões, e (ii) a contratação da Construtora Norberto Odebrecht (CNO) para gerenciamento de determinadas unidades industriais, ainda em fase de implantação/execução.
7.18. No tocante às liberações financeiras no âmbito das operações de financiamento à Brenco, o banco informa que essas só vieram a ocorrer em fevereiro de 2009, em função das diversas condições prévias inerentes a um projeto de tamanha complexidade, bem como da eclosão da crise internacional, em setembro de 2008, que dificultou o fechamento do consórcio dos bancos repassadores da operação indireta.
7.19. Durante esse período, a continuidade da implantação dos projetos teria sido viabilizada por recursos dos acionistas e por empréstimos-ponte firmados com bancos comerciais, o que gerou impactos sobre o orçamento do projeto, tendo em vista os custos mais elevados dessas linhas de curto prazo. Além disso, houve uma elevação de preços nos custos agrícolas e ocorreu um aumento do Capex industrial pela revisão dos contratos de fornecimento decorrentes da retenção de pagamentos aos fornecedores iniciada em novembro de 2008, em virtude da falta de recursos para a continuidade do projeto.
7.20. Não obstante essas circunstâncias, os diversos entes envolvidos, entre acionistas (incluindo a BNDESPar) , o BNDES e os demais bancos repassadores, entenderam que as dificuldades incorridas pela Brenco eram compatíveis com o cenário vigente à época. Nesse contexto, considerando que, do investimento total originalmente previsto (de R$ 1.784 milhões) , a exposição do Sistema BNDES ao risco era de cerca de 1/3 do total, (R$ 140 milhões em participação acionária e R$ 457 milhões de financiamento direto) , e que era de interesse comum equacionar as fontes do projeto, buscou-se uma solução estruturada para essa questão.
7.21. Em reunião do Conselho de Administração da Brenco, em 5/3/2009 (peça 58, p. 7) , os Conselheiros foram informados que o investimento total estimado do projeto havia sido revisado para R$ 2.132 milhões. Não obstante, o BNDES informa que, nesse momento, considerando os esforços dos acionistas para equacionar as fontes do projeto, realizou a segunda liberação de recursos, que tinha como principal objetivo o pagamento em atraso dos fornecedores, de modo a minimizar atrasos adicionais na execução do empreendimento.
7.22. Em 14/5/2009, a Brenco encaminhou nova estimativa para o projeto de R$ 2.890 milhões. O novo orçamento contemplava não só os gastos adicionais para a implantação das usinas como, também, o impacto do atraso da entrada em operação sobre a perda na geração de caixa (peça 58, p. 8) .
7.23. Em 16/6/2009, foi aprovado pela Diretoria do BNDES o Plano de Capitalização (aproximadamente R$ 960 milhões) resultante das tratativas entre os acionistas, credores e a administração da Brenco. Ele previa, em sua primeira etapa, um componente de capital, representado por debêntures mandatoriamente conversíveis, no montante de R$ 230 milhões, dos quais R$ 75 milhões seriam aportados pela BNDESPar e os demais R$ 155 milhões seriam garantidos pelos acionistas Ashmore (grupo de investimento internacional, com sede no Reino Unido, especializado em mercados emergentes e no setor de energia, e com ações negociadas na Bolsa de Valores de Londres) e Tarpon (grupo privado de investimento, com ações negociadas na BMF&Bovespa) . Tal participação sinalizava, de acordo com o BNDES, que investidores privados relevantes da operação também avaliavam que, mesmo após a revisão orçamentária, o projeto mantinha-se competitivo.
7.24. Nesse ponto, o BNDES entende que a participação era compatível com seu papel de principal executor da política governamental de apoio ao setor sucroenergético, por meio de financiamentos de longo prazo.
7.25. Pela perspectiva do banco de fomento, o Plano de Capitalização foi concebido tendo como fundamento os seguintes pontos principais: (i) o orçamento revisado do projeto mantinha-se em linha com o custo de outros projetos similares em implantação; (ii) a BNDESPar foi responsável por apenas 1/3 do capital adicional na primeira fase do Plano de Capitalização, sendo a maior parte desse plano suportada pelos investidores privados Ashmore e Tarpon; (iii) o financiamento adicional seria realizado na razão 1:1 com os bancos comerciais (debêntures simples e linha de crédito adicional) ; e (iv) somente a execução do seguro-garantia não seria suficiente para o término do projeto e/ou para a recuperação total do crédito.
7.26. Nesse contexto, a retomada das liberações do crédito original pelo BNDES e demais credores públicos e privados foi considerada uma forma de preservação dos recursos desembolsados.
7.27. O banco avalia, ainda, que as decisões tomadas no âmbito do Plano de Capitalização, inclusive em relação ao seguro-garantia, mostraram-se acertadas, haja vista que as quatro plantas industriais foram concluídas e estão em funcionamento, gerando empregos e receita, além de serem garantia aos financiamentos.
7.28. Ressaltam, por fim, a necessidade de convergência das instituições financeiras envolvidas em projetos de grande porte como o ora analisado e que o cancelamento do apoio financeiro pelos bancos públicos e privados poderia ser uma medida irresponsável, que afetaria a implementação do projeto, os credores e também o País, já que os ativos produtivos geram emprego e renda, recolhimento de tributos em regiões carentes, benefícios ambientais e contribuem positivamente para a balança comercial do País.
Análise sobre completion bond
7.29. De acordo com o Relatório de Análise do BNDES (peça 6, p. 69) , o risco de implantação do projeto foi mitigado com a contratação de um pacote de seguros para a fase pré-operacional, especialmente o seguro-garantia, na modalidade Completion Bond, com importância segurada de R$ 600 milhões.
7.30. O objetivo das apólices era cobrir diversas hipóteses de risco, que poderiam comprometer o cronograma de conclusão das obras e, consequentemente, o início de operação do empreendimento.
7.31. A Instrução de Enquadramento (peça 3, p. 4) já alertava acerca do elevado risco da fase pré-operacional, principalmente, em função do rating ruim do principal fornecedor de equipamentos industriais (Dedini Indústrias de Base S.A.) , vez que apresentava os seguintes problemas: (i) elevado endividamento financeiro, superior ao patrimônio líquido (ii) prejuízos operacionais e líquidos sucessivos (iii) inexistência de geração de caixa, com situação econômico-financeira extremamente frágil (iv) passivo a descoberto e (v) inconsistências e baixa transparência na apresentação das informações, com detecção, tanto pelo BNDES como pelos auditores independentes, de práticas contábeis inaceitáveis.
7.32. Além disso, destacou-se que 'o seguro Completion cobre 1/3 do total do projeto, não considerando aspectos relevantes do empreendimento, como por exemplo, a parte agrícola. Existem riscos relativos a produtividade prospectada da terra não contemplados no pacote de seguros. Importante lembrar que 25% da terra pertencem a terceiros, o equivalente à moagem de uma usina (...) '.
7.33. Nessa linha, o Relatório de Análise ressaltou, ainda, como risco o fato de a empresa Brenco ser recém constituída, sem histórico de atuação no setor sucroalcooleiro, além dos demais riscos inerentes à implantação de projeto industrial e agrícola de grande porte em nova área (peça 6, p. 84) .
7.34. Mesmo diante desse cenário, o BNDES aquiesceu ao custo de implantação industrial negociado entre a Brenco e a Dedini, que se situava, aproximadamente, 35% abaixo do custo médio de mercado. Esse valor, inclusive, foi utilizado para fins do cálculo do valuation que indicou para o valor do equity da empresa o montante de R$ 870,1 milhões (base janeiro 2008) .
7.35. Em princípio, portanto, deveria haver uma compatibilidade entre os riscos elencados pelo BNDES e o seu principal mitigador na fase pré-operacional, uma vez que o objetivo do Completion Bond seria garantir o início da operação do empreendimento nos prazos acordados e dentro dos valores fixados no projeto (peça 10 - apólice do seguro) .
7.36. Ocorre que, desde as primeiras liberações de recursos referentes ao financiamento de R$ 457 milhões (contratos 08.2.0629.1 e 08.2.0630.1) , iniciadas em 27/2/2009 (peça 135) , as recorrentes alterações do orçamento do projeto Brenco já indicavam que os principais riscos apontados estavam se materializando de forma rápida e substancial, conforme a peça 131.
7.37. Em 16/6/2009, o orçamento do projeto Brenco já alcançava R$ 2.890 milhões, 62% acima dos R$ 1.784 milhões previstos originalmente em 5/8/2008. Sendo que, em 13/4/2010, o valor chegaria a R$ 3.825 milhões, ou seja, um aumento de 115% em relação ao orçamento original.
7.38. Não obstante esse cenário, as liberações dos financiamentos, iniciadas em 27/2/2009, estavam sendo feitas de forma significativa, conforme a peça 135, sob a justificativa de 'minimizar atrasos adicionais na execução do empreendimento'.
7.39. Tal decisão praticamente inviabilizava o acionamento do Completion Bond, vez que pelo próprio critério do banco 'somente a execução do seguro-garantia não seria suficiente para o término do projeto e/ou para a recuperação total do crédito'.
7.40. Assim, em 9/6/2009, quando da notificação à seguradora acerca do descumprimento de prazo para a entrada em operação das usinas, o seguro contratado (R$ 600 milhões) já se mostrava de baixa efetividade, demonstrando sua reduzida compatibilidade vis-à-vis os riscos projetados, haja vista o sobrecusto que alcançaria o patamar de 115% do orçamento original, bem como a exposição do BNDES ao projeto de R$ 140 milhões em equity e R$ 457 milhões em financiamento direto.
7.41. Vale relembrar que a importância segurada de R$ 600 milhões, e a própria decisão de acionar o seguro-garantia, era compartilhada entre os Agentes Financeiros e o BNDES, na proporção de seus créditos, sendo de 42% a participação do banco de fomento.
7.42. Nesse contexto, portanto, o Completion Bond mostrou-se de pouca efetividade, em função da dinâmica de liberações dos financiamentos, dos problemas de gerência apresentados pela Brenco, dos sobrecustos verificados no Capex industrial e das limitações do próprio seguro-garantia em termos do valor de cobertura e do mecanismo de acionamento, que colocava o BNDES relativamente atrelado aos demais credores integrantes da apólice.
8. Plano de capitalização (principal Contrato de apoio) 
8.1. Conforme mencionado nos tópicos anteriores, dentre os diversos instrumentos de apoio que foram utilizados no projeto, cabe destacar o plano de capitalização estruturado para a Brenco, suportado por seus acionistas e credores, prevendo, ainda, potencial transação estratégica para a Brenco com a entrada de um novo investidor.
8.2. Em 16/6/2009, o referido plano de capitalização foi aprovado pela diretoria do BNDES a partir de tratativas entre os acionistas, credores e a administração da Brenco, e em sua primeira etapa foi concebido conforme informado a seguir:
'Ele previa, em sua primeira etapa, um componente de capital, representado por debêntures mandatoriamente conversíveis, no montante de R$ 230 milhões, dos quais R$ 75 milhões seriam aportados pela BNDESPAR e os demais R$ 155 milhões seriam garantidos pelos acionistas Ashmore (grupo de investimento internacional, com sede no Reino Unido, especializado em mercados emergentes e no setor de energia, e com ações negociadas na Bolsa de Valores de Londres) e Tarpon (grupo privado de investimento, com ações negociadas na BMF & Bovespa) , o que sinalizava que investidores privados relevantes da operação também avaliavam que, mesmo após a revisão orçamentária, o projeto mantinha-se competitivo.
Ainda nesta etapa, nos termos da IP 2009, havia a previsão da subscrição de debêntures simples pelo BNDES no montante de R$ 150 milhões, da contratação de linha de crédito com bancos comerciais no mesmo valor, e da capitalização de juros dos financiamentos direto e indireto no valor de R$ 53,9 milhões.'
8.3. Pelo que foi informado, o Sistema BNDES participaria com 42% dos recursos da primeira etapa da capitalização, sendo R$ 225 milhões em recursos novos (R$ 150 milhões em financiamento e R$ 75 milhões em aporte de capital) , somados a R$ 21,6 milhões em capitalização de juros da parcela direta.
8.4. Conforme já ressaltado anteriormente, o entendimento do banco era de que tais medidas estariam em linha com o seu papel naquele momento, já que se tratava do o principal executor e fomentador da política governamental de apoio ao setor sucroenergético.
8.5. Paralelamente ao plano de capitalização houve a contratação de consultoria para revisão da estrutura de gestão da Brenco. Mencionou-se, ainda, que o Banco Itaú, líder do sindicato de bancos que assumiram a maior parte do risco de crédito da operação indireta, já havia contratado uma empresa de engenharia independente, Procknor Engenharia, para verificação do cumprimento do cronograma físico e financeiro da implantação do projeto, por ocasião do plano de capitalização, tendo as avaliações dessa empresa determinado as condições anteriores à liberação dos recursos do referido plano.
8.6. No que se refere à fusão com a ETH, que será tratada mais adiante nesse relatório, salientou-se que o Sistema BNDES demonstrou diligência nas tratativas e avaliações em conjunto com a Ashmore e Tarpon, e também com o Banco Itaú BBA, mandatado pela Brenco para a coordenação da transação estratégica e para prestar suporte nas avaliações econômico-financeiras.
8.7. A partir dos documentos anexados na representação, verifica-se que, conforme IP Conjunta AI/DEBIO 33/2009 - AMC/DEINV 16/2009, de 15/6/2009 (peça 61) , no mês de junho de 2009, houve reuniões entre gestores, acionistas, BNDES e BNDESPar sobre orçamento, funding adicional e a entrada de sócio estratégico para o projeto.
8.8. Em 14/5/2009 (peça 58, p. 8) , encaminhou-se nova estimativa para o projeto, pouco mais de três meses da assinatura dos Contratos de colaboração financeira 08.2.0629.1 e 08.2.0630.1, ambos de 3/2/2009 (peça 61, p. 2) , apresentando a necessidade de financiamento adicional de R$ 966 milhões. No citado documento, foram realizadas diversas avaliações, inclusive diante da possibilidade da entrada de novo sócio estratégico para viabilizar o plano de negócios da Brenco e fortalecer a gestão.
8.9. O referido plano de capitalização foi concebido em duas etapas, sendo a primeira composta de subscrição de debêntures, capitalização de juros vencíveis e nova linha de crédito junto a instituições financeiras. A segunda etapa se daria caso a entrada de novo investidor não ocorresse até o início de 2010, contemplando mecanismos de capitalização e novos empréstimos com bancos e BNDES. Na proposta final do documento, pede-se a liberação da 1ª etapa de capitalização ao BNDES e à BNDESPar. A seguir, expõe-se quadro retirado do citado documento com as fontes para os valores referentes ao financiamento adicionado (peça 15, p. 4) :
8.10. As Decisões 486/2009-BNDES-anexo, de 16/6/2009 (peça 64) e 56/2009-BNDESPar, de 16/6/2009 - (peça 63) acatam a proposta para a liberação, conforme solicitado na IP conjunta. Cabe salientar que tal aprovação ocorreu pouco mais de quatro meses após a celebração dos contratos de colaboração financeira em favor da Brenco e da Central Energética Água Emendada S.A.
8.11. No Ofício de Requisição 2-346/2017 (peça 102) , item 2.3, foram pedidos esclarecimentos sobre o plano de capitalização, em relação aos motivos pelos quais aprovou-se o acréscimo solicitado ao invés de procurar preservar seus recursos, (i) acionando o seguro garantia em face dos sobrecustos e do atraso verificado no cronograma ou (ii) recusando a realização de novo financiamento, reavaliando a operação em face, também, das alterações no cenário macroeconômico ou (iii) adotando outra alternativa viável de proteção.
Esclarecimentos do BNDES
8.12. Segundo a resposta encaminhada (Nota AI/DEAGRO 031/2017, de 3/10/2017 - peça 127) , ao se constatar a elevação dos custos do projeto e da iminente falta de recursos para a sua conclusão, o BNDES suspendeu, em maio de 2009, uma liberação programada de cerca de R$ 50 milhões, e, em reunião com os credores realizada em 1/6/2009, decidiu (i) pela suspensão total das liberações até que novo equacionamento de fontes fosse apresentado, e (ii) pela contratação de empresa para realização de auditoria no orçamento revisado de investimento, conforme disposto no RAN 2010 (peça 31) .
8.13. Paralelamente às medidas tomadas, no âmbito da Brenco, o Comitê Especial de Investimentos, formado por quatro membros do Conselho de Administração, e o Grupo de Acompanhamento reavaliaram a viabilidade econômico-financeira do projeto à luz do novo orçamento apresentado (peça 139) . Dessa reavaliação constatou-se que mesmo com o Capex industrial revisado do projeto da Brenco, dadas as condições de mercado vigentes naquela época, o projeto se mantinha competitivo em relação a outros projetos greenfields.
8.14. Registrou-se que, nesse momento, os atrasos nos pagamentos haviam impactado negativamente a economia obtida pela Brenco 'ao negociar um pacote relevante de equipamentos para atender as quatro usinas em implantação. Na medida em que o contexto macroeconômico se deteriorou, e os contratos foram sendo renegociados, com o atraso na implantação dos projetos, o custo de implantação foi convergindo para a média dos outros projetos de mercado, mas ainda assim mostrava-se competitivo e dentro do custo médio para o mercado sucroalcooleiro'.
8.15. Assim, o entendimento foi de que a retomada das liberações do crédito original pelo BNDES e demais credores seria a forma de se preservar os recursos já desembolsados. Além disso, informou-se que tais desembolsos sofreram controle adicional realizado 'por consultorias externas contratadas no âmbito do Plano de Capitalização'.
8.16. Em resumo, ao responder questionamento sobre o motivo de o BNDES ter liberado recursos adicionais quando alguns dos riscos já se concretizavam, reportou-se que (peça 127, p. 6) :
' (i) o orçamento revisado do projeto se mantinha em linha com o custo de outros projetos em implantação conforme mencionado anteriormente;
 (ii) a BNDESPar foi responsável por apenas 1/3 do capital adicional na primeira fase do plano de capitalização, sendo a maior parte suportada pelos investidores privados Ashmore e Tarpon;
 (iii) o financiamento adicional seria realizado na razão 1:1 com os bancos comerciais (debêntures simples e linha de crédito adicional) ; e
 (iv) somente a execução do seguro-garantia não seria suficiente para a conclusão do projeto e/ou para a recuperação total do crédito.'
8.17. Adicionalmente, afirmou-se que, com os desembolsos dos recursos decorrentes do plano de capitalização, 'as obras foram retomadas, permitindo, assim, a consecução do plano estratégico com a entrada do novo sócio em 2010, a ETH Bioenergia S.A. ('ETH') , braço da Odebrecht no setor sucroalcooleiro. '.
Análise novo plano de capitalização
8.18. Paralelamente à decisão de não acionar o seguro-garantia, o BNDES adotou a estratégia de continuar direcionando recursos ao empreendimento, já sob a nova finalidade de 'preservar os recursos desembolsados', denominada tecnicamente de operação de antecipação de recuperação de créditos. Tal operação justificou uma série de flexibilizações e excepcionalidades que são objeto de questionamentos pelo representante (peça 26) .
8.19. Conforme o próprio banco informa, mesmo antes do início da liberação dos recursos do financiamento, em 27/2/2009, o orçamento do projeto já vinha sendo impactado por: (i) custos financeiros mais elevados relativos às linhas dos empréstimos-ponte firmados; (ii) elevação de preços nos custos agrícolas e (iii) aumento do Capex industrial pela revisão dos contratos de fornecimento decorrentes da retenção de pagamentos aos fornecedores iniciada em novembro de 2008, em virtude da falta de recursos para a continuidade do projeto.
8.20. Tais circunstâncias já indicavam, consoante as recorrentes reestimativas orçamentárias do projeto, um quadro de fragilidade econômico-financeira da Brenco, resultante da significativa elevação de custos e graves problemas de gerenciamento e execução verificados ao longo da implantação do projeto.
8.21. Mesmo diante desse cenário, o BNDES entendeu que o projeto ainda se mantinha competitivo, vez que: (i) o orçamento revisado do projeto estaria em linha com os custos de outros projetos similares em implantação e (ii) investidores privados relevantes da operação (Ashmore e Tarpon) também tinham a mesma avaliação de que, mesmo após a revisão orçamentária, o projeto mantinha-se competitivo.
8.22. Relembra-se que, não obstante os riscos indicados na Instrução de Enquadramento (peça 3, p. 4) , com consequências diretas sobre o Capex, o custo industrial considerado, inicialmente, no valuation estava cerca de 35% abaixo do custo médio de mercado (R$ 1.030,3 milhões - peça 58, p. 8, peça 62, p. 7, e peça 127, p. 8) .
8.23. Após a contundente materialização dos riscos apontados, houve uma reestimativa do Capex industrial, situando-o agora no mesmo nível de outros projetos teoricamente similares (R$ 1.433,6 milhões - peça 58, p. 8 e 127, p. 8) .
8.24. Entretanto, logo após a decisão do BNDES em continuar direcionando recursos para o equity da Brenco, houve reavaliações do Capex industrial que aumentaram o seu valor para R$ 2.122 milhões, ou seja, uma alteração de 106% em relação aos valores projetados inicialmente (peça 78, p. 11) .
8.25. Tal constatação fragiliza a premissa utilizada pelo BNDES no aporte de mais recursos ao equity da Brenco, vez que tal decisão considerou uma revisão orçamentária que, na verdade, já se situava acima do custo dos outros projetos comparados.
8.26. Destaca-se que, para a precificação da companhia, foi utilizado o método da avaliação relativa, calcado na comparação da Brenco com outras empresas do setor. Sobre esse tipo de análise, a obra de Aswath Damodaran (Avaliação de Empresas, 2 Ed. São Paulo, Pearson Prentice Hall, 2007, p. 164-166) ressalta que o cálculo pode resultar em estimativas inconsistentes de valor, em que as principais variáveis, tais como risco, crescimento ou potencial de fluxo de caixa são ignoradas. Isto porque são avaliações mais simples e rápidas do que as avaliações de fluxo de caixa descontado, que requerem substancialmente mais informações do que a avaliação relativa. Além disso, o 'poder de escolha do múltiplo em que a avaliação se baseia e das empresas comparáveis pode essencialmente garantir que praticamente qualquer valor seja justificável'.
8.27. No caso em questão, foi possível observar que a conclusão da Nota AI/DEBIO 22/2009 e AMC/DEINV 16/2009 (peça 62, p. 8) , que estima ganho econômico dos novos recursos aportados de 52% a 152%, após 1 e 4 anos, respectivamente, partiram de premissas que não refletiam a realidade do projeto (peça 139, p. 15-17) .
8.28. Primeiramente, cabe analisar o gráfico que compara os valores do Capex por tonelada entre as empresas que atuavam no mercado em tela. Pela análise feita, os custos com Capex da Brenco estavam em torno de R$ 90,00/ton. Tal valor encontrava-se num nível abaixo daqueles informados para as empresas Cosan - Jataí e Boa Vista - São Martinho, sendo essa uma das premissas para a liberação de recursos adicionais ao projeto (peça 127, p. 8) .
8.29. Ocorre que, conforme constatado acima, logo após essa decisão, o valor desses custos foi revisado para algo em torno de R$ 144/ton (R$ 2.122 milhões/14.8 milhões de ton - capacidade média das 4 usinas) , o que fragiliza a comparação com as empresas indicadas, vez que a discrepância do Capex industrial não é capturada pelo método da avaliação relativa, o que induz a uma superavaliação do ativo.
8.30. Além disso, há fortes indícios de que a alavancagem financeira da Brenco era superior ao das empresas comparadas, haja vista as várias revisões orçamentárias e os atrasos verificados para entrada em operação das usinas, que postergaram a geração de caixa, criando a necessidade de novos financiamentos e de um sócio estratégico que mitigasse a iminente falta de recursos para a conclusão dos investimentos (peça 78, p. 6 e 9-10) .
8.31. Corroboram os indícios de superavaliação da companhia, o fato de que, no processo de atração de um parceiro estratégico para o projeto, um dos players a apresentar proposta atribuiu valor negativo para o equity da Brenco (peça 78, p. 9 e 10) .
8.32. Na mesma linha, no âmbito da operação de fusão da Brenco com a ETH Bioenergia S.A., restou consignado na Nota Conjunta AI/DEBIO 13/2010 e AMC/DEINV 4/2010 (peça 78, p. 13) que:
'À época da aprovação do Plano de Capitalização foi definido que como apenas os acionistas BNDESPar, Ashmore e Tarpon estavam dispostos a participar da complementação ao funding do projeto, que estes acionistas teriam um desconto sobre a avaliação da Brenco numa transação estratégica para efeitos da conversão da debênture conversível, limitado a um piso de R$ 0,05/ação.
Diante das novas necessidades de recursos apontadas na revisão orçamentária realizada pela Angra Partners e na due diligence realizada pela ETH Bioenergia, e novos atrasos no cronograma de entrada em operação das usinas da Brenco, o valor do equity desta se reduziu substancialmente, implicando na conversão da debênture no piso previsto de R$ 0,05.'
8.33. A conversão da debênture feita no piso previsto de R$ 0,05/ação também corrobora os indícios de superavaliação da Brenco quando da análise realizada no âmbito da Nota AI/DEBIO 22/2009 e AMC/DEINV 16/2009 (peça 62, p. 7-8) .
8.34. Destaca-se que essa análise considerou o valor da companhia em termos de preço auferido por tonelada de cana moída. Das companhias comparáveis, obteve-se o valor de US$ 102,4/ton, o que significava para Brenco um equity value de R$ 715 milhões ou R$ 0,56/ação, após um ano do investimento (peça 139, p. 15) e de R$ 1.146 milhões ou R$ 0,87/ação, após quatro anos do investimento (peça 139, p. 16) .
8.35. Portanto, já em um curto espaço de tempo, as discrepâncias verificadas para o equity value mostraram-se significativas em relação ao projetado, vez que em menos de um ano houve a conversão de debêntures a R$ 0,05/ação, além do valor negativo atribuído ao equity value da Brenco por um dos players interessados na operação de combinação de ativos.
8.36. Depreende-se, assim, que a discrepância verificada na projeção do equity value da Brenco supera de forma significativa qualquer margem de erro aceitável, o que corrobora a fragilidade do método e das premissas adotadas na avaliação, dando ensejo, em 2013, na contabilização da perda por impairment do total dos valores aportados no equity da Brenco, cuja verificação apontou para um valor negativo de R$ 831 milhões para a companhia, que na época já se denominava Odebrecht Agroindustrial S.A. - OAI. As participações finais negociadas dos acionistas da Brenco e ETH Bioenergia (posteriormente OAI) na companhia combinada foram de 35% e 65%, respectivamente, sendo a participação da BNDESPar ao redor de 16,57% (peça 78, p. 9-10, e peça 130, p. 2-5) .
8.37. Desta forma, as operações que deram ensejo aos apoios financeiros identificados no ano de 2010 (peça 133) e que integram a parcela complementar do impairment também deverão compor a tomada de contas especial proposta, na qual, em virtude da complexidade das operações, deverão ser definidas as respectivas responsabilidades, consoante os artigos 8º c/c 47 da Lei 8.443/92.
9. Fusão com a ETH Bioenergia S.A.
9.1. A representação indica que, em 8/10/2009, a Brenco comunicou ao BNDES que havia assinado um Term Sheet com o grupo ETH para a combinação de seus ativos, que reunidos perfazem um total de nove unidades industriais.
9.2. Com essa associação, a Brenco foi incorporada à ETH, sob a denominação social de ETH Bioenergia S.A., alterada posteriormente para Odebrecht Agroindustrial S.A.
9.3. A ETH Bioenergia S.A. fora constituída para ser o braço do Grupo Odebrecht no setor de açúcar e etanol. Seus investimentos foram iniciados, em 2007, com a aquisição da Destilaria Alcídia (SP) . Em 2008, a ETH adquiriu a Usina Eldorado, localizada em Rio Brilhante (MS) . Naquele mesmo ano, iniciou, com o apoio do BNDES, a implantação de três novas usinas nos municípios de Nova Alvorada do Sul (MS) , Caçu (GO) e Mirante do Paranapanema (SP) .
9.4. O representante destaca que, de forma semelhante à Brenco, os projetos da ETH também eram greenfield, sendo o sistema BNDES responsável por mais de 60% das fontes de recursos (peça 31, p. 40) . Além disso, apresenta uma série de considerações e questionamentos que justificariam a realização de auditoria no projeto da ETH Bioenergia S.A. (peça 1, p. 30-43) .
9.5. Para fundamentar essa fiscalização, o representante assevera que após efetivada a associação de ativos entre as empresas, os objetivos e números fixados, anteriormente, no plano de capitalização da Brenco (maio/2009) perderam a referência, revelando substancial incomunicabilidade entre as variáveis econômico-financeiras do projeto original e aquelas resultantes da nova empresa formada a partir do acordo com a ETH Bioenergia S.A.
9.6. Nessa linha, a representação questiona tanto a aprovação da combinação dos ativos como a operação subjacente de financiamento do sistema BNDES. Em essência, a frágil situação financeira das empresas Brenco e ETH comprometeria o objetivo de alavancar novos recursos para o empreendimento, aumentando a dependência financeira junto ao banco de fomento.
9.7. Por fim, além das contestadas excepcionalidades e flexibilizações no que tange às garantias exigidas das empresas em associação de ativos, o representante aponta a necessidade de apurar os valores financiados pelo BNDES quanto a possíveis divergências, bem como os limites de exposição ao grupo ETH.
Esclarecimentos do BNDES
9.8. De acordo com o BNDES (peça 127, p. 9-14) , a aprovação da associação de ativos foi realizada em um contexto de fragilidade econômico-financeira da Brenco, que, sem um processo de reestruturação societária com o ingresso de um novo acionista, certamente culminaria na completa deterioração do crédito. O aumento de exposição possuía como justificativa o fato de que o Grupo Odebrecht, que possuía uma excelente situação financeira na ocasião, passaria a ser o controlador da nova empresa, possibilitando a conclusão dos projetos e tornando as unidades industriais operacionais. Com isso, a operação diminuiria significativamente o risco de crédito de todos os credores.
9.9. Argumentam que, à época da combinação dos ativos, a ETH Bioenergia S.A. era uma empresa ainda não plenamente operacional. Das cinco unidades industriais do grupo, apenas a Destilaria Alcídia e a Usina Eldorado eram operacionais antes de 2009. As demais usinas iniciaram suas operações ao longo do segundo semestre de 2009. A moagem total de cana-de-açúcar da ETH na safra 2009/2010 foi de apenas 3,8 milhões de toneladas. Atualmente, a ETH, possuindo nove unidades industriais, tem uma capacidade instalada de 37 milhões de toneladas de cana/safra, e moeu, na safra 2016/2017, 28,3 milhões de toneladas de cana-de-açúcar.
9.10. Sendo assim, enquanto as usinas estão na fase inicial de operação, é comum que seus indicadores econômico-financeiros se apresentem deficitários, situação típica de projetos de implantação.
9.11. Com relação à estrutura societária e creditícia, o BNDES ratifica que a ETH era controlada pela Odebrecht S.A. e pela Sojitz Corporation. A Odebrecht S.A. é a holding brasileira que controla todas as atividades operacionais das sociedades do Grupo Odebrecht, cuja classificação de risco, à época, no Sistema BNDES era Investment Grade (Grau de Investimento) .
9.12. Asseveram, portanto, que naquela ocasião o Grupo Odebrecht possuía uma sólida situação econômico-financeira, com cerca de R$ 45 bilhões em ativos e faturamento líquido de cerca de R$ 35 bilhões, com histórico de forte lucratividade operacional, conforme indicadores à peça 127, p. 10.
9.13. Na mesma linha, o conglomerado Sojitz apresentou, em 2009, receita líquida de US$ 52,7 bilhões, com lucro líquido de US$ 194 milhões e um ativo total de US$ 23,6 bilhões. De acordo com as agências internacionais classificadoras de risco, o rating da Sojitz Corporation, quando da aprovação da fusão, era BBB- pela Standard & Poors, e Baa3 pela Moody's.
9.14. O BNDES entende que por mais que a ETH ainda apresentasse resultados incipientes à época da aprovação da associação de ativos, seus controladores eram grupos econômicos muito fortes, com solidez cadastral e financeira, destacando que, na época em que a operação foi analisada, o Grupo Odebrecht era mundialmente reconhecido e respeitado em seus setores de atuação, e a operação Lava-Jato ainda não tinha sido iniciada, de forma que não havia informações que indicassem que esse Grupo viria a ser substancialmente afetado. Além disso, a operação de combinação de ativos foi precedida pelos procedimentos de diligência.
9.15. A expectativa do banco de fomento era de que a fusão trouxesse sinergias às operações, ganhos de escala e robustez financeira em função do que se conhecia, àquela época, dos Grupos Odebrecht e Sojitz.
9.16. O processo de negociação da fusão entre as empresas estruturou-se a partir das revisões dos orçamentos da Brenco e da necessidade de ampliação do projeto da ETH, passando pelo equacionamento das fontes de recursos, com a participação de outros bancos, o que resultou no valor total para o sistema BNDES de R$ 2.260 milhões, considerando créditos diretos para a incorporação dos ativos pela ETH Bioenergia S.A., suportados, em princípio, pela margem de crédito do Grupo Odebrecht junto ao banco de fomento.
Análise sobre a fusão
9.17. Conforme apontado na representação, a dinâmica do empreendimento da ETH Bioenergia S.A., com a incorporação de ativos da Brenco, contempla fatores quantitativos e qualitativos que ensejam a significância do projeto para efeito de sua fiscalização pelo Tribunal, na modalidade de auditoria.
9.18. Além de enquadrar-se como projeto de natureza greenfield, o sistema BNDES, originariamente, seria responsável por mais de 60% das fontes de recursos de um empreendimento cuja estimativa de orçamento constitui-se como de alta materialidade, conforme os valores indicados no Quadro de Usos e Fontes da peça 31, p. 40.
9.19. No cômputo desses valores, devem-se destacar, ainda, aqueles provenientes da operação de incorporação de ativos pela ETH Bioenergia S.A., que compreendem um financiamento do sistema BNDES de R$ 2.260 milhões.
9.20. Conforme mencionado na representação, a partir desse acordo entre o grupo ETH e a Brenco, as referências econômico-financeiras do projeto desta empresa foram perdidas no bojo da associação de ativos, razão pela qual tal análise deverá ser realizada em processo específico de fiscalização.
9.21. Destaca-se, ainda, que a operação de combinação de ativos foi a alternativa resultante de um contexto de significativa elevação de custos e graves problemas de gerenciamento e execução verificados ao longo da implantação do projeto Brenco, dando ensejo a um quadro de fragilidade financeira e iminente falta de recursos para a conclusão dos investimentos (peça 78, p. 6, e peça 31, p. 57) .
9.22. Essas circunstâncias colocaram o sistema BNDES numa posição bastante desfavorável no processo de atração de um investidor estratégico, vez que de oito players consultados apenas dois apresentaram proposta firme para a realização da transação com a Brenco. Como uma das propostas atribuiu valor negativo ao equity dessa empresa, seus acionistas optaram por aprofundar as negociações com a ETH Bioenergia S.A. (peça 78, p. 10) .
9.23. Pela perspectiva do BNDES, o seu Comitê de Enquadramento e Crédito já havia decidido, em sua 251ª reunião ordinária de 8/2/2010, pelo reconhecimento da situação do projeto Brenco, diante dos problemas ocorridos durante sua implantação, bem como da combinação de seus ativos com os da ETH Bioenergia S.A., como uma operação de antecipação de recuperação de crédito, com autorização para flexibilização das regras de risco e crédito visando a fusão dos ativos (peças 26, 27, 28 e 31, p. 2) .
9.24. Portanto, além da posição desfavorável do sistema BNDES na negociação do equity da empresa Brenco com a ETH Bioenergia S.A., houve também pelo lado da dívida o financiamento dessa operação de combinação de ativos, no valor total de R$ 2.260 milhões, num contexto de flexibilizações e excepcionalidades que são objeto de questionamentos pelo representante.
9.25. Dessa forma, as questões da auditoria aqui proposta deverão se balizar pelos pontos já levantados pelo representante à peça 1, p. 30-43, entre outros considerados relevantes.
10. Primeira reestruturação - Alongamento da dívida
10.1. A representação aponta que, em 2/7/2014, o Grupo Odebrecht solicitou o apoio do sistema BNDES para prorrogação da dívida da Odebrecht Agroindustrial S.A. (OAI) , antiga ETH Bioenergia S.A., que vinha 'enfrentando período de falta de liquidez, reflexo do seu elevado grau de endividamento e da baixa geração de caixa operacional'.
10.2. A operação previa, além do reescalonamento dos financiamentos, a subscrição pela BNDESPar de debêntures a serem emitidas pela Odebrecht Energia Participações S.A., que subscreveria, de forma vinculada, debêntures emitidas pela OAI, no mesmo valor de R$ 2 bilhões.
10.3. Naquele momento, portanto, outras empresas do Grupo Odebrecht foram envolvidas na operação com o objetivo de permitir que a BNDESPar investisse indiretamente mais recursos na OAI.
10.4. Nesse ponto, o representante questiona a eficácia da solução encontrada em blindar o banco de fomento dos riscos vinculados à OAI, vez que a operação desta empresa apresentava problemas de: (i) baixa produtividade na área agrícola (ii) preços do produto final abaixo do esperado (etanol) e (iii)  alta alavancagem financeira.
10.5. Além disso, questiona também as diversas excepcionalidades autorizadas para a operação de subscrição das debêntures da Odebrecht Energia Participações S.A., notadamente a natureza das garantias exigidas de sua controladora (Odebrecht S.A.) , as condições do reescalonamento da dívida e a não realização de due diligence.
Esclarecimentos do BNDES
10.6. De acordo com o BNDES (peça 120) , o investimento nas debêntures de emissão da Odebrecht Energia Participações S.A. (OEP) foi estruturado com base no risco de crédito da Odebrecht S.A. (ODB) , controladora do Grupo Odebrecht, tendo em vista a fiança corporativa prestada por tal companhia, e não no risco de crédito da Odebrecht Agroindustrial S.A. ou da própria OEP.
10.7. Com relação à estrutura da operação de investimento, argumentam que a subscrição pela BNDESPar de debêntures emitidas pela OEP, subsidiária integral da Odebrecht Energia S.A. (por sua vez controlada 100% pela ODB) , constituía uma das etapas da reestruturação financeira da OAI e fundamentava-se, entre outros aspectos, na expectativa de transitoriedade das dificuldades enfrentadas por esta empresa e pelo setor sucroalcooleiro, na preservação dos créditos concedidos pelo BNDES à OAI e na atrativa remuneração proporcionada pelas debêntures da OEP.
10.8. Essa operação teve como objetivo aportar, por meio da subscrição de debêntures, recursos a OEP, os quais deveriam ser utilizados para a subscrição de debêntures subordinadas de emissão da OAI, a qual deveria, ao seu turno, destiná-los para o reforço de capital de giro e a realização, até 31/12/2016, de investimentos agrícolas e industriais.
10.9. De forma a atingir os objetivos da operação sem que o Sistema BNDES se expusesse ao risco de crédito da OAI, estruturou-se um mecanismo de apoio financeiro pelo qual a BNDESPar apoiaria a OAI de maneira indireta, por meio da subscrição e integralização das debêntures emitidas pela OEP, no valor de R$ 2 bilhões, as quais contariam com fiança corporativa da ODB para a totalidade da emissão, bem como com alguns mecanismos de upside (potencial ganho adicional) de rentabilidade e mitigadores de risco. A totalidade do valor subscrito das debêntures de emissão da OEP seria repassada para a OAI através da subscrição, pela OEP, de debêntures de emissão da OAI no mesmo montante, conforme demonstrado na figura abaixo:
10.10. A OEP é uma holding constituída para deter a totalidade da participação, direta e indireta (totalizando 28,6%) da ODB no ativo Santo Antônio Energia S.A. (SAESA) . O banco de fomento entende que, pela operação estruturada, a BNDESPar não assumiria risco adicional junto à OAI e passaria a ser credora de uma companhia detentora de um ativo relevante. Além disso, em caso de eventual inadimplemento da OEP, a totalidade das debêntures subscritas pela BNDESPar contava com a fiança corporativa da ODB.
10.11. Defendem que a operação foi constituída como uma dívida simples da ODB (fiadora das debêntures da OEP) e precificada a condições de mercado, isto é, com remuneração adequada ao risco da devedora ODB. As debêntures contariam, também, com alguns acessórios e mitigadores do risco de crédito, cujas características estão descritas à peça 120.
10.12. Diante desse contexto, o BNDES entende que a operação não estava relacionada ao risco da OAI, considerando que as debêntures da OEP subscritas pela BNDESPar possuíam fiança integral da ODB e tendo em vista os mecanismos de reforço e proteção indicados. Assim, mesmo que a OAI viesse a ficar inadimplente com a OEP, esta permaneceria obrigada a pagar a dívida oriunda de suas debêntures emitidas à BNDESPar, que poderia acionar a fiadora ODB tanto para reforçar a estrutura de capital da OEP como para quitar qualquer valor devido em decorrência dessa operação.
10.13. Assim, mesmo num cenário de resultados da OAI que a levassem a um default com relação às obrigações decorrentes das debêntures da OAI, o crédito da BNDESPar relacionado às debêntures da OEP estaria protegido em relação aos impactos desse evento, em função da fiança corporativa prestada pela ODB e demais mitigantes de crédito.
Análise alongamento da dívida
10.14. Depreende-se dos relatórios do BNDES (peças 49, 115, 116 e 117) que a operação em tela foi desencadeada a partir da constatação de um cenário de deterioração da situação econômico-financeira da Odebrecht Agroindustrial S.A., decorrente de frustrações de natureza agrícola e de preços que impediram o pleno atingimento do Plano de Negócios da Companhia, afetando a sua geração de caixa.
10.15. Diante dessas circunstâncias, o BNDES, dando continuidade à sua estratégia transversal de preservar o valor de sua posição de crédito junto à OAI, estruturou a questionada operação de investimento, na expectativa de reverter esses resultados adversos. O objetivo seria adequar o nível de endividamento da OAI à sua geração de caixa, sob pena de descontinuidade de suas operações.
10.16. Nessa linha, o investimento indireto foi realizado por meio de operações financeiras envolvendo outras empresas do Grupo Odebrecht, notadamente a Odebrecht Energia Participações S.A., desvinculando-se do risco de crédito da OAI.
10.17. Desse modo, considerando que os questionamentos feitos na representação recaem sobre uma operação financeira estanque, cuja análise envolve empresas distintas do objeto em exame, propõe-se, da mesma forma que no item 9.20 supra, que as questões levantadas pelo representante à peça 1, p. 43-47 sejam apreciadas em processo específico de fiscalização.
11. Segunda reestruturação - Nova renegociação da dívida
11.1. A representação indica que, em dezembro de 2015, a Odebrecht Agroindustrial S.A. solicitou a prorrogação da carência de seus financiamentos por mais cinco anos.
11.2. Essa operação seria estruturada por meio da migração de parte das dívidas da OAI para a Odebrecht Serviços e Participações (OSP) , cuja atividade principal contempla a atuação no Consórcio Construtor Santo Antônio (UHE Santo Antônio) , além de possuir participação acionária na Braskem S.A.
11.3. Haveria uma relação de senioridade entre as dívidas dos diversos bancos credores, por meio de quatro tranches, garantidas pelas ações da Braskem.
11.4. Na visão do representante, após essa renegociação, os riscos à recuperação de crédito pelo BNDES aumentariam, sobretudo porque o banco de fomento figuraria nas últimas posições da fila dos credores bancários. Nessa linha, questiona a suficiência das garantias vinculadas às ações da Braskem e a capacidade de pagamento da OSP em decorrência da previsão de redução de suas receitas ao término das obras da UHE Santo Antônio.
11.5. Informa, por fim, que o acordo teria sido firmado em julho de 2016 e propõe que o Tribunal analise a matéria.
Esclarecimentos do BNDES
11.6. De acordo com o BNDES (peça 121) , a referida reestruturação não implicou aumento do risco à recuperação de crédito pelo banco de fomento.
11.7. Em outubro de 2015, a Odebrecht Agroindustrial S.A. (OAI) e OAI Participações solicitaram repactuação dos débitos junto às principais instituições financeiras credoras (Banco do Brasil, Itaú, BNDES, Bradesco e Santander) , cujos créditos atingiam R$ 10 bilhões da dívida bancária, sendo 39% referentes à dívida de operações diretas com o Sistema BNDES.
11.8. Como a reestruturação implicou transferência de dívidas para outras sociedades do Grupo Odebrecht, o BNDES apresenta o organograma societário resumido, vigente à época:
11.9. O BNDES informa que a reestruturação junto aos seus principais credores (BNDES, Banco do Brasil, Itaú BBA, Santander e Bradesco) permitiu o reescalonamento de 89% da dívida financeira da OAI/OAI Participações, buscando adequar o endividamento à capacidade de geração de caixa das devedoras, de modo que houvesse o recebimento integral das dívidas, sem qualquer desconto.
11.10. Nessa linha, no que tange ao BNDES, foram tomadas as seguintes medidas, com destaque para os itens (ii) e (iii) detalhados na sequência:
 (i) confissão do valor total do saldo devedor, sem qualquer dispensa de valor;
 (ii) migração de parte da dívida para outra pessoa jurídica do Grupo Odebrecht com melhor situação econômico-financeira e capacidade de pagamento;
 (iii) fortalecimento do conjunto de garantias;
 (iv) estabelecimento de cronograma de pagamentos de forma a propiciar o retorno do crédito; e
 (v) capitalização de mútuos concedidos pelo controlador à OAI.
Migração de créditos para a OSP
11.11. Na reestruturação da dívida realizada com os principais credores, a OSP assumiu parte da dívida da OAI e OAI Participações, bem como contratou novas operações perante o Banco do Brasil, Bradesco, Itaú e Santander, cujos valores, aportados na OAI para uso em suas atividades, estão discriminados à peça 121, p. 2.
11.12. O BNDES ressalta que a OSP apresentava melhor risco que a devedora original e melhor capacidade de pagamento. Conforme mencionado, a OSP é a holding que detém a participação acionária do Grupo Odebrecht na empresa Braskem S.A. (peça 121, p. 2) .
11.13. No âmbito do BNDES, a migração de dívida da OAI Participações para a OSP foi formalizada por meio de contrato de compra e venda de debêntures, no valor de R$ 726 milhões.
11.14. Para o pagamento e garantia das dívidas da OSP, o banco de fomento informa que ficou definido entre os credores (Banco do Brasil, Itaú, Bradesco, Santander e BNDES) e a Odebrecht S.A. uma regra de prioridade entre os créditos envolvidos no acordo de reestruturação em questão, de forma que a OSP priorizasse dívidas de sua responsabilidade, anteriormente contratadas, para as quais já haviam sido constituídas garantias reais, seguida de dívidas provenientes de novos financiamentos e, por fim, dívidas da OAI migradas para a OSP, conforme os critérios discriminados à peça 121, p. 3 e 4, que resultaram na seguinte relação de senioridade:
 (i) primeira tranche: dívidas da OSP com o Banco do Brasil e o Bradesco. Trata-se de operação anterior que não estava no escopo da renegociação.
 (ii) segunda tranche: dívida referente a novos financiamentos, com liberação de novos recursos, perante o Banco do Brasil, Bradesco, Itaú e Santander.
 (iii) terceira tranche: dívidas oriundas da OAI e da OAI Participações, migradas para a OSP, detidas pela BNDESPar, Banco do Brasil, Bradesco, Itaú e Santander;
 (iv) quarta tranche: debêntures detidas pela BNDESPar.
11.15. O BNDES destaca que, conforme previsto contratualmente, os dividendos da Braskem recebidos pela OSP serão utilizados na sua totalidade para antecipação do pagamento das suas dívidas, respeitada a ordem de pagamento conforme relação de senioridade das tranches. Ressaltam que, no exercício de 2016, a Braskem distribuiu R$ 2 bilhões em dividendos (100% maior que o previsto) , sendo R$ 768 milhões pagos à OSP e utilizados na sua totalidade para amortizar, em grande parte, a dívida da primeira tranche, conforme informação à peça 121, p. 4.
Fortalecimento de garantias
11.16. O BNDES informa que a migração de dívida da OAI Participações para a OSP permitiu, em acréscimo à garantia flutuante e fidejussória já existente da Odebrecht S.A., a inclusão das seguintes garantias reais:
 (i) o penhor sobre as ações ordinárias de emissão da Braskem S.A. detidas pela OSP;
 (ii) a alienação fiduciária sobre a totalidade das ações preferenciais de emissão da Braskem S.A. detidas pela OSP; e
 (iii) a cessão fiduciária sobre os dividendos oriundos da totalidade das ações de emissão da Braskem S.A. detidas pela OSP (50,1% do capital votante detida pela OSP na Braskem) .
11.17. Por fim, o banco argumenta que, após essa renegociação, estaria melhor sob a perspectiva do risco de recuperação de crédito, nas hipóteses de cobrança ou recuperação judicial, e até mesmo no caso de falência da OAI, cuja inadimplência não alcançaria as dívidas migradas para a OSP.
Análise nova renegociação
11.18. Se analisada de maneira estática, em princípio, a operação de transferência de parcela das dívidas da OAI, junto ao BNDES, para outras sociedades do Grupo Odebrecht S.A. não resultou em aumento do risco de crédito para o banco de fomento, vez que, conforme informado, a OSP apresentava melhor risco que a devedora original, melhor capacidade de pagamento e dispunha de ativos para honrar a dívida. Ademais, há a informação de que a Braskem, ainda no exercício de 2016, distribuiu mais dividendos do que o previsto.
11.19. Não obstante esse cenário, o representante questiona, por meio de uma análise prospectiva de médio e longo prazo, a suficiência das garantias e dividendos vinculados às ações da Braskem e a capacidade da OSP para o pagamento dos juros e amortização das dívidas assumidas junto ao BNDES, situação agravada pela posição desfavorável do banco de fomento na relação de prioridade entre os créditos envolvidos no acordo de reestruturação.
11.20. Assim, na mesma linha do proposto para o tópico: pedido de alongamento de dívida, item 10.17 deste relatório, e considerando que a elucidação dessa questão demanda a análise econômico-financeira de outras empresas do Grupo Odebrecht, notadamente a Odebrecht Serviços e Participações S.A e a Braskem S.A, propõe-se fiscalização específica, para o exame da matéria indicada na peça 1, p. 47-52.
12. Classificação de informações quanto à confidencialidade
12.1. Quanto à classificação de confidencialidade das informações utilizadas na presente inspeção, cabe esclarecer que tanto as informações que compuseram a representação apresentada pelo MP/TCU (peça 1) como as informações prestadas pelo BNDES ao responder os ofícios de requisição encaminhados pela equipe de fiscalização (peças 100, 101 e 107) foram classificadas pelo ente auditado como sigilosas, reservadas e/ou restritas.
12.2. Na peça apresentada pelo MP/TCU (peça 1, p. 53-54) :
'Por fim, registramos que a documentação encaminhada a este representante do Ministério Público foi qualificada, pelo BNDES, como sigilosa. Como o presente processo cita e reproduz boa parte desses documentos, manteremos a chancela de sigilo, não só nos 338 arquivos de documentos analisados (que seguem no CD anexo) , mas também neste corpo principal.'
12.3. Na totalidade das respostas apresentadas pelo BNDES, as informações foram classificadas como protegidas por sigilo bancário e empresarial, tendo-se requerido, portanto, a preservação do caráter sigiloso de tais dados. Assim, o BNDES demonstrou a necessidade de manutenção da confidencialidade das informações por ele fornecidas, conforme apresentado nas peças 118 a 188.
12.4. Pelo exposto, é imperioso notar que tanto a peça de representação e seus anexos como o presente relatório de auditoria contêm informações classificadas quanto à confidencialidade na origem (informações prestadas pelo BNDES) , que apresentam elevado nível de sensibilidade, por envolverem direitos de terceiros contratantes com a administração pública (empresas privadas) , estratégias competitivas e/ou comerciais.
12.5. Portanto, nos termos do §2º do art. 4º c/c §4º do art. 5º da Resolução-TCU 254/2013, o TCU, assim como todos os órgãos e entidades que venham a receber ou ter acesso ao presente relatório para manifestação ou cumprimento de atribuições constitucionais e/ou legais, devem adotar as medidas cabíveis para resguardar a segurança da informação, nos termos da legislação vigente.
12.6. Nesse contexto, entende-se necessário propor que seja aposta chancela de sigilo a todo o processo (TC Processo 006.248/2017-9) que trata da presente representação, assim como ao presente relatório de inspeção, com fulcro no §2º do art. 4º c/c §4º do art. 5º, assim como §1º do art. 11 e art. 15, da Resolução-TCU 254/2013, de modo que possa ser garantida a segurança da informação e mantido o rigoroso controle de acesso aos documentos neles constantes.
12.7. É importante esclarecer que a proposta de se apor sigilo inclusive ao presente relatório decorre da impossibilidade de excluir informações classificadas na origem como confidenciais sem prejuízos à sua completude, abrangência e ao alcance dos objetivos da fiscalização. Não haveria como analisar, de forma detalhada, abrangente, completa e racional, os temas abordados sem mencionar, ao longo da redação do próprio relatório, informações relativas a todos esses processos, que podem estar classificadas como sigilosas.
12.8. Contudo, de forma a propiciar a devida transparência e divulgação dos resultados para a sociedade, propõe-se, adicionalmente, que o TCU, ao apreciar a presente auditoria, autorize a SecexEstataisRJ a elaborar um documento, do tipo resumo executivo ou ficha-síntese, contendo a descrição da fiscalização e seus principais achados, a ser submetido à análise prévia do BNDES quanto à não existência de informações confidenciais, se assim o desejarem, antes de sua divulgação à sociedade.
13. Conclusão
13.1. A partir das análises dos elementos obtidos na presente inspeção e considerando as propostas do MP/TCU em sua representação, seguem os pontos para o encaminhamento:
13.2. Conversão do presente processo em tomada de contas especial com objetivo de apurar os danos à BNDESPar contabilizados no impairment de R$ 430 milhões, em junho de 2013, decorrentes de erros de avaliação financeira tanto para o primeiro aporte, realizado em dezembro de 2008, como para os apoios financeiros identificados no exercício de 2010. (itens 6.83 e 8.37) 
13.2.1. Conforme apurado na inspeção, a avaliação financeira (valuation) que compõe o Relatório de Análise 2008 partiu de dados fornecidos pela própria Brenco, que não condiziam com as realidades de risco, produtividade e custos do projeto.
13.2.2. Compõem também o dano contabilizado novos aportes da BNDESPar decorrentes do plano de capitalização de 2010. Na avaliação financeira que possibilitou a aplicação desse plano, observou-se discrepância na projeção do equity value da Brenco, demonstrando fragilidade do método e das premissas adotadas na avaliação. Além disso, deverá compor a análise do dano a baixa efetividade do seguro completion bond.
13.2.3. Desta forma, conforme sugerido na peça de representação (peça 1, p. 40) , as operações de aporte em 2008 e de apoios financeiros identificados no ano de 2010, suas respectivas avaliações, além da baixa efetividade do seguro completion bond, devem compor a tomada de contas especial proposta, na qual, em virtude da complexidade das operações, deverão ser definidas as respectivas responsabilidades, consoante art. 47 da Lei 8.443/1992 c/c art. 252 do RI/TCU, devendo, nos termos do art. 41 da Resolução TCU 259/2014, ser autuado processo específico para esse fim, ao qual será apensado o processo em exame.
13.3. A partir da sugestão do representante para realização de auditoria na ETH e de questões levantadas que envolvem outras empresas do Grupo Odebrecht, cabe determinação à Segecex que, juntamente com a unidade técnica responsável pelos trabalhos fiscalizatórios abaixo indicados, avalie a conveniência e a oportunidade de incluir, nos próximos planos de fiscalização, a realização auditorias, contemplando:
 (i) os financiamentos concedidos pelo BNDES para a empresa ETH Bioenergia S.A. (itens 9.20 a 9.25) ;
 (ii) os investimentos nas debêntures de emissão da Odebrecht Energia Participações S.A. com a finalidade de readequação financeira da OAI (itens 10.16 e 10.17) ; e
 (iii) a transferência de dívidas para a Odebrecht Serviços e Participações S.A. com a finalidade de reescalonamento dos financiamentos da OAI (itens 11.19 e 11.20) .
13.4. Quanto ao acesso às informações para análise da representação em tela, cabe propor que seja aposta chancela de sigilo a todo o processo (TC Processo 006.248/2017-9) que trata desta representação, assim como ao presente relatório de inspeção, com fulcro no §2º do art. 4º c/c §4º do art. 5º, assim como no §1º do art. 11 e art. 15, da Resolução-TCU 254/2013, visto que, na totalidade, as respostas apresentadas pelo BNDES e as informações trazidas pelo MP/TCU em sua representação foram classificadas como protegidas por sigilo bancário e empresarial, tendo-se requerido, portanto, a preservação do caráter sigiloso de tais dados (item 12.6) .
14. Proposta de Encaminhamento
14.1. Pelo exposto, submetem-se os autos à consideração superior, propondo:
14.2. considerar procedente a representação do Ministério Público junto ao Tribunal de Contas da União (peça 1) , conhecida no despacho do Exmo. Sr. Ministro Bruno Dantas (peça 95) , ante o preenchimento dos requisitos de admissibilidade previstos nos arts. 235 e 237, inciso I, do Regimento Interno/TCU, c/c o art. 84 da Lei 8.443, de 1992, e o art. 6°, inciso XVIII, alínea 'c', da Lei Complementar 75, de 1993, e no art. 103, § 1º, da Resolução - TCU 259/2014 (item 2.1) ;
14.3. determinar a conversão da presente representação em tomada de contas especial, cujo objeto contempla a totalidade dos apoios financeiros relativos à participação da BNDESPar no capital social da empresa Brenco Holding S.A. e sua sucessora (peça 133) , com fundamento no art. 47 da Lei 8.443/1992 c/c art. 252 do RI/TCU, devendo, nos termos do art. 41 da Resolução TCU 259/2014, ser autuado processo específico para esse fim, ao qual será apensado o processo em exame (itens 6.83 e 8.37) ;
14.3.1. encaminhar os autos ao gabinete do relator após a identificação dos responsáveis, para que sejam autorizadas as respectivas citações no âmbito do processo de tomada de contas especial a que se refere o item 14.3, supra.
14.4. determinar à Segecex que, juntamente com a unidade técnica responsável pelos trabalhos fiscalizatórios indicados, avalie a conveniência e a oportunidade de incluir, nos próximos planos de fiscalização, a realização de auditorias, contemplando:
14.4.1. os financiamentos concedidos pelo BNDES para a empresa ETH Bioenergia S.A., no âmbito do projeto greenfield de formação de polos de produção de açúcar, etanol e cogeração de energia nos estados de São Paulo, Mato Grosso do Sul e Goiás, que culminou na combinação de ativos com o Grupo Brenco (itens 9.20 a 9.25) ;
14.4.2. a estruturação de investimento nas debêntures de emissão da Odebrecht Energia Participações S.A. com a finalidade de readequação financeira da Odebrecht Agroindustrial S.A. (itens 10.16 e 10.17) ;
14.4.3. a transferência de dívidas para a Odebrecht Serviços e Participações S.A., cuja estruturação envolveu empresas distintas do Grupo Odebrecht, com a finalidade de reescalonamento dos financiamentos da Odebrecht Agroindustrial S.A. (itens 11.19 e 11.20) ;
14.5. dar conhecimento desta deliberação ao Ministro de Estado do Planejamento, Desenvolvimento e Gestão, com fundamento no parágrafo único do art. 198 do RI/TCU;
14.6. dar ciência desta deliberação ao representante e ao BNDES;
14.7. classificar como sigiloso todo o processo (TC Processo 006.248/2017-9) que trata desta representação, assim como o presente relatório de inspeção, com fulcro no §2º do art. 4º c/c §4º do art. 5º, assim como no §1º do art. 11 e art. 15, da Resolução-TCU 254/2013 (item 12.6) ."
O diretor da subunidade apresenta pronunciamento (peça 194) , no qual faz pontuais alterações na proposta de encaminhamento dos auditores que instruíram o feito, as quais contaram com a anuência do titular da unidade instrutora (peça 195) , nos seguintes termos:
"1. Trata-se de representação do Ministério Público junto ao Tribunal de Contas da União da lavra do Exmo. Sr. Procurador Marinus Eduardo de Vries Marsico, por meio da qual se solicita a apuração de supostas irregularidades nos financiamentos e operações de apoio financeiro do Banco Nacional de Desenvolvimento Econômico e Social - BNDES à Brenco Holding S.A, à ETH Bioenergia S.A. e à Odebrecht Agroindustrial S.A. - OAI (empresa resultante da fusão das duas primeiras) (peça 1, p. 1) .
2. Inicialmente, cabe elaborar breve detalhamento das operações financeiras executadas, pois, com a análise de cada etapa das liberações realizadas pelo BNDES, pode-se perder um pouco a noção do investimento como um todo.
3. A empresa Brenco, por meio da Operação 1.748.190, recebeu apoio do BNDES e da BNDESPar, a partir do final de 2008, para quatro projetos greenfield de produção de energia elétrica por intermédio da construção de quatro usinas sucroalcooleiras.
4. No desenho original do projeto, caberia ao BNDES arcar com R$ 140 milhões em equity, R$ 457 milhões em financiamentos por meio de operações diretas (Finem Direto) e R$ 633.117.514,00 em financiamentos por meio de operações indiretas (Finem Indireto) (peça 6, p. 4) , totalizando um investimento estimado de R$ 1.230.117.514,00 em projeto com previsão de custo de R$ 1.784.170.970, sendo o aporte do banco equivalente, portanto, a 68,95% de todos os gastos previstos nas obras.
5. Em consulta ao banco de dados disponibilizado pelo BNDES ao TCU (peças 189 a 192) , verificou-se que, nesta primeira fase, foi investido efetivamente o valor descrito de equity (R$ 140 milhões) , além de R$ 473.381.541,65 por intermédio de operações diretas e R$ 687.304.952,07 por intermédio de operações indiretas, perfazendo uma liberação total, realizada de final de 2008 a 2014, de R$ 1.300.686.493,72, que equivale a 72,90% do total de gastos inicialmente estimados.
6. Trata-se, portanto, de projeto em que o BNDES está arcando com uma parcela muito significativa do empreendimento. De fato, nas operações indiretas, os bancos repassadores assumem integralmente o risco, inexistindo a possibilidade de qualquer prejuízo aos cofres do BNDES em relação a esses financiamentos específicos. No entanto, os recursos são do BNDES. Os demais bancos são meros repassadores do dinheiro público pertencente ao banco de fomento.
7. Prosseguindo, em virtude do aumento significativo do valor da obra, o BNDES/BNDESPar decidiu reforçar o apoio financeiro por meio da subscrição e integralização de debêntures conversíveis em ações da empresa Brenco, sendo aprovado pelo banco o investimento de R$ 150 milhões por meio do BNDES e de até R$ 75,7 milhões por meio da BNDESPar, ambos previstos para no máximo dezembro de 2009, e, ainda, R$ 51,2 milhões também por meio da BNDESPar até abril de 2011 (peça 78, p. 7) .
8. O referido apoio ocorreu por intermédio da integralização de debêntures no valor de R$ 150 milhões pelo BNDES e, ainda, de R$ 73.280.000,00 pela BNDESPar, ambos em 2009, e de R$ 47.626.000,00 pela BNDESPar em 2010 (peça 192) .
9. Passados poucos meses do supramencionado investimento, o valor do empreendimento aumentara demais, chegando a R$ 3,825 bilhões. Então, o BNDES passou a aventar o estabelecimento de uma parceria estratégica da Brenco com outra empresa do setor para fazer frente aos custos da obra.
10. Assim, o BNDES resolveu apoiar a incorporação da Brenco pela ETH, decidindo prestar assistência financeira para a Brenco no valor de R$ 660 milhões em operações diretas (Finem Direto) e R$ 600 milhões em operações indiretas (Finem Indireto) , além da conversão em ações das debêntures emitidas pela empresa e mais investimento em equity (peças 31, 78 e 79) .
11. Com a aprovação da proposta acima, houve a liberação, entre 2010 e 2012, de R$ 659.999.999,95 em Finem Direto e R$ 599.999.999,00 em Finem Indireto, sendo convertidas em ações, durante o mês de abril de 2010, todas as debêntures adquiridas da Brenco pelo BNDES e pela BNDESPar (item 8 deste pronunciamento) , além de subscritas e integralizadas ações no valor de R$ 29.222.936,03 (peças 133, 189 e 192) .
12. Para a ETH, foi estabelecido um apoio de R$ 914.291 mil em Finem Direto para cinco usinas do grupo e de R$ 686 milhões em subscrição e integralização de debêntures simples, além de investimento em equity (peças 31, 78 e 79) .
13. As referidas usinas receberam um total de R$ 800.065.140,14 em operações diretas, entre 2010 e 2014, e a ETH percebeu, em 2011, os R$ 686 milhões previstos com a emissão e integralização de suas debêntures pela BNDESPar e mais R$ 10.072.631,00 em equity, em junho de 2010 (peças 133, 190 e 191) .
14. Antes desse apoio, a ETH havia recebido recursos para financiar três de suas usinas, por meio da Operação 1.725.536, com a seguinte previsão (peça 1, p. 31) :
15. Os valores efetivamente liberados para a usina Agro Energia Santa Luzia foram R$ 376.310.822,73, de 2008 a 2010, para a usina Rio Claro Agroindustrial, R$ 419.271.901,31, de 2008 a 2010, e para a Usina Conquista do Pontal, R$ 355.026.768,41, em 2009 e 2010.
16. Após a união das duas empresas, Brenco e ETH, a companhia passou a se chamar Odebrecht Agroindustrial (OAI) , a qual continuou a apresentar alto endividamento, uma vez que ambas as empresas se encontravam bem alavancadas por ocasião da fusão.
17. Tal fato redundou no reconhecimento da perda integral do investimento realizado em equity em ambas as empresas, in verbis (peça 49, p. 2) :
'Em relação à participação societária detida pela BNDESPAR na OAI, de 14,37% do capital votante e total, a deterioração da situação econômico-financeira da Companhia implicou o reconhecimento pela BNDESPAR, em junho de 2013, de perda por impairment equivalente ao montante integral do custo registrado (R$ 430 milhões) .
Dessa forma, o valor recuperável esperado do investimento da BNDESPAR na Companhia passou a ser nulo, na medida em que a avaliação econômica realizada em junho de 2013 pela AMC/DEPAC1 indicou valor negativo para o equity da OAI. Tal fato passou a restringir a discussão sobre a participação da BNDESPAR em qualquer iniciativa de capitalização.'
18. Com a piora da situação financeira da companhia OAI, em 2014, foi solicitado reescalonamento dos financiamentos do BNDES, redundando na aprovação de subscrição e integralização pelo BNDES de R$ 2 bilhões em debêntures simples emitidas pela empresa Odebrecht Energia Participações S/A (peças 49 e 116) .
19. Como resultado, foram investidos R$ 2.044.050.217,20 na referida empresa por intermédio de debêntures simples, em novembro de 2014 (peça 192) .
20. Por fim, em 2016, foi efetuado mais um reescalonamento de dívida, por intermédio da empresa Odebrecht Serviços e Participações (peça 53) .
21. Todos esses diversos investimentos e reescalonamentos de dívidas constam da Representação do MP/TCU, à peça 1.
22. Todavia, a equipe de inspeção realizou profunda análise apenas da fase inicial do apoio financeiro à empresa Brenco até a sua incorporação pela empresa ETH, exclusive, esgotando com excelência todas as questões pertinentes ao investimento realizado até aquele momento.
23. Trata-se de estratégia escolhida pela SecexEstataisRJ para evitar a prescrição, haja vista que examinar todos os questionamentos levantados pelo MP/TCU alongaria por demasiado a instrução processual, podendo acarretar perdas significativas para o alcance dos objetivos da representação.
24. Ademais, a realização dos exames de cada ponto em processos separados promove a racionalização processual, constituindo importante expediente comumente levado a efeito por este Tribunal.
25. Cabe destacar o investimento total do BNDES no empreendimento como um todo até abril de 2016 no valor de R$ 8.243.324.002,08, comportando, além dos valores antes discriminados, as operações indiretas realizadas pelas usinas da empresa ETH no montante de R$ 257.773.951,95 e operações indiretas por meio de Finame, levadas a efeito pela ETH, Brenco e Odebrecht Agroindustrial, no valor de R$ 433.937.240,64, conforme abaixo:
26. Convém, neste ponto, ressaltar que, até o momento, este Tribunal não encontrou evidências de que o BNDES tenha realizado qualquer desconto nos financiamentos realizados, não cabendo imputar-se débito em relação aos empréstimos concedidos, sendo necessária, contudo, a verificação desta questão nos processos de fiscalização propostos pela equipe, haja vista qualquer alteração futura das respectivas condições contratuais.
27. Em relação ao equity, conforme já ressaltado no item 17 deste pronunciamento, a baixa contábil por impairment foi do valor total investido, sendo configurado o prejuízo à BNDESPar.
28. Todavia, apenas os primeiros R$ 140 milhões investidos na Brenco em 2008 podem ser objeto de responsabilização na TCE proposta, bem como os montantes subscritos e integralizados de debêntures conversíveis em ações de R$ 150 milhões pelo BNDES e de R$ 73.280.000,00 e de R$ 47.626.000,00 pela BNDESPar, pois todos os demais valores concernentes a equity, inclusive os decorrentes da conversão das citadas debêntures, advieram da operação de incorporação pela ETH da empresa Brenco, a qual ainda deverá ser analisada por esta Secretaria.
29. Na ocasião, relembre-se, houve a conversão das supramencionadas debêntures emitidas pela Brenco e, ainda, aporte de recursos no capital da empresa Brenco de R$ 29.222.936,03 e da empresa ETH de R$ 10.072.631,00.
30. Sendo assim, proporemos, em aditamento à proposta realizada pela equipe, que a auditoria sugerida nos 'financiamentos concedidos pelo BNDES para a empresa ETH Bioenergia S.A., no âmbito do projeto greenfield de formação de polos de produção de açúcar, etanol e cogeração de energia nos estados de São Paulo, Mato Grosso do Sul e Goiás, que culminou na combinação de ativos com o Grupo Brenco', abarque também o próprio apoio financeiro realizado pela BNDES para as empresas ETH e Brenco, visando à execução da incorporação da segunda pela primeira.
31. Em relação aos pontos levantados pelo Ministério Público em sua representação, a equipe de inspeção ratificou o emprego de índice de garantia real de 93%, que é inferior ao permitido pelos normativos do banco, 130% (peça 1, p. 10) .
32. Outrossim, foram verificadas as excepcionalidades apontadas pelo MP/TCU, que supostamente seriam compensadas por outros instrumentos de mitigação de risco, sendo, sem dúvida, o mais relevante o Seguro-Garantia Completion-Bond, que, todavia, cobriria apenas descumprimento de prazos e não aumento de custos (peça 1, p. 11) .
33. Sobre a questão, a equipe chegou à seguinte conclusão, corroborando posicionamento do MP/TCU na representação:
'7.42 Nesse contexto, portanto, o Completion Bond mostrou-se de pouca efetividade, em função da dinâmica de liberações dos financiamentos, dos problemas de gerência apresentados pela Brenco, dos sobrecustos verificados no Capex industrial e das limitações do próprio seguro-garantia em termos do valor de cobertura e do mecanismo de acionamento, que colocava o BNDES relativamente atrelado aos demais credores integrantes da apólice.'
34. No que concerne à definição do limite máximo de exposição do BNDES à empresa Brenco, abordado no item 1.4 da representação (peça 1, p. 13 e 14) , o valor investido em equity pela BNDESPar de R$ 140 milhões deveria ser levado em consideração no referido limite, redundando em sua redução, mas não é, apesar de representar muito mais risco que os valores financiados, os quais são cobertos por garantias.
35. Como agravante, o referido valor ainda foi acrescido ao Patrimônio Líquido (PL) da Brenco para fins de realização do cálculo de exposição máxima permitida relativa aos financiamentos concedidos (peça 6, p. 25) .
36. Desta forma, tem-se o acréscimo de R$ 140 milhões aportados pela BNDESPar no PL da Brenco para fins de cálculo de exposição máxima ao BNDES, aumentando o valor de exposição em R$ 78,4 milhões, conforme fórmula definida na Resolução BNDES 1318/06 para o nível de risco BB (56% de R$ 140 milhões - peça 86, p. 1) . Como os mesmos R$ 140 milhões da BNDESPar não foram subtraídos do limite de exposição encontrado, o banco poderia ainda disponibilizar para o negócio valor adicional de R$ 218,4 milhões em empréstimos.
37. Esclarecendo melhor, realizando o cálculo de 56% sobre R$ 654 milhões (PL da empresa Brenco somado aos R$ 140 milhões da BNDESPar - peça 6, p. 25) , conforme definido pela Resolução BNDES 1318/06 (peça 86, p. 1) , encontraríamos R$ 366,24 milhões de limite máximo de exposição.
38. Se, todavia, não se computassem aqueles R$ 140 milhões no PL da empresa, teríamos R$ 287,84 milhões de exposição possível (56% de R$ 514 milhões de PL = R$ 654 milhões subtraídos de R$ 140 milhões) , resultando em valor R$ 78,4 milhões mais baixo.
39. Ocorre ainda que, em relação a esses R$ 287,84 milhões de limite encontrado, deveria ainda ser subtraído o montante de R$ 140 milhões investido em equity, resultando em exposição máxima de R$ 147,84 milhões para financiamentos.
40. Como nada disso foi levado em consideração pelo banco, a exposição máxima do BNDES em relação à Brenco continuou R$ 366,24 milhões, permitindo investimentos adicionais no valor de R$ 218,4 milhões (R$ 366,24 milhões subtraídos de R$ 147,84 milhões) , aumentando em muito o risco do negócio para o banco, fazendo com que nem mesmo a fiança bancária no valor de R$ 90 milhões pudesse compensar o valor baixo de limite de exposição máxima (peça 6, p. 25) .
41. Afinal, R$ 147,84 milhões somados aos mencionados R$ 90 milhões resultam em R$ 237,84 milhões, montante bem inferior aos R$ 473.381.541,65 financiados por intermédio do Finem Direto no primeiro aporte realizado.
42. Esse tipo de artifício é extremamente nocivo para o banco, porque, na prática, passa a não existir qualquer limite de exposição, haja vista que, havendo qualquer impeditivo normativo para a realização de novos financiamentos com base no referido limite, bastaria aportar recursos no capital da empresa para aumentar a exposição, permitindo outros empréstimos.
43. Tal procedimento aumenta sobremaneira o risco do negócio para o banco, pois, além de aumentar indevidamente os empréstimos, ainda eleva os valores investidos em equity, os quais apresentam muito maior risco, por não haver quaisquer garantias, devendo o referido achado ser levado em consideração quando forem realizadas as responsabilizações no âmbito da TCE aqui proposta, pois a prática contribuiu para o prejuízo experimentado pelo banco.
44. Para as questões levantadas pelo MP/TCU acerca do preço de conversão acima do valor justo e dos parâmetros utilizados nas projeções financeiras (peça 1, p. 15 a 22) , a equipe realizou percuciente análise do valuation realizado pelo BNDES.
45. Nesta avaliação, foram empregadas as premissas definidas pela própria empresa beneficiada, sem que fosse realizada qualquer crítica. Por óbvio, o cenário reproduzido pela empresa que busca parceiros comerciais costuma ser melhor que o cenário real, demandando do investidor a aferição e crítica de todas as premissas utilizadas, não só para obter uma participação maior no negócio com menos recursos, como para verificar se haveria de fato retorno financeiro do investimento levado a efeito pela instituição bancária.
46. A avaliação, por exemplo, não refletia a possibilidade de intercorrências pela escolha da empresa Dedini como fornecedora dos equipamentos, a qual se encontrava endividada e com prejuízos acumulados e, ainda, não contava com experiência prévia no referido setor e nos locais das instalações, conforme alertado pelo próprio BNDES na fase de enquadramento (peça 3) .
47. Ademais, o BNDES deveria ter realizado análise pormenorizada dos custos do projeto, tendo em vista esses custos terem sido considerados 35% inferiores à média do setor, o que deveria causar estranheza ante a situação mencionada acima. No presente caso, apenas utilizar o parâmetro de valor por tonelada para aferir o verdadeiro custo do empreendimento é extremamente precário frente ao investimento realizado pelo banco.
48. Não bastasse isso, foi considerada no valuation uma produtividade agrícola substancialmente maior que a apresentada na região, algo que seria facilmente comprovável por intermédio de informação disponibilizada no site da Conab.
49. Por todo o exposto, a equipe de inspeção chegou à seguinte conclusão:
'6.79 Assim, pelas análises do próprio banco, observa-se que houve inadequação dos parâmetros de execução do projeto industrial, produtividade/custos industrial, produtividade/custos agrícola e comportamento do mercado de etanol (preço do produto final abaixo do esperado) , com 'falhas grosseiras', que, sem as análises de sensibilidade adequados e com total confiança nas premissas e projeções apresentadas pelo pleiteante, levaram a estimativas erradas de lucratividade, respaldando os aportes realizados pela BNDESPar e a consequente perda desses valores contabilizados no impairment, de R$ 430 milhões, em 2013.'
50. A estruturação do negócio foi tão precária que, em pouco mais de três meses da assinatura dos contratos de financiamento com o BNDES, o projeto necessitava de aditamento no financiamento de R$ 966 milhões, cabendo ao banco R$ 276,9 milhões em recursos novos (debêntures conversíveis no valor de R$ 150 milhões - BNDES e R$ 75,7 milhões e R$ 51,2 milhões - BNDESPar) , complementação financeira esta que foi alvo de consideração pelo MP/TCU em sua representação (peça 1, p. 23 a 29) .
51. A equipe verificou, sobre a questão, que a estimativa do ganho econômico dos novos recursos aportados teve por base o método da avaliação relativa, calcado na comparação da Brenco com outras empresas do setor, o qual é considerado pela melhor doutrina como inadequado para o caso, conforme demonstrado na instrução, sendo considerados desarrazoados os pretensos ganhos de 52% a 152%, após 1 e 4 anos, respectivamente, de projeto, haja vista terem partido de premissas que não refletiam a realidade do empreendimento.
52. Por fim, é importante refletir que, apesar de haver política governamental de apoio ao setor sucroenergético, isto, por si só, não autoriza o BNDES a despender tantos recursos públicos em projeto flagrantemente mal dimensionado, sob pena de sequer exercer a contento o referido mandato governamental. Afinal, projeto de energia que não pode prosperar nada agregaria à matriz energética nacional.
53. E se o projeto hoje ainda está de pé, deve-se muito mais ao enorme quantitativo de recursos públicos investidos que à viabilidade econômico-financeira do empreendimento. Afinal, mesmo que muito mal gestado desde sua origem, injetando-se quantidade cada vez maior de recursos, em algum momento a produção iria ocorrer. No entanto, o custo se torna tão elevado, que o retorno integral do investimento realizado pode sequer acontecer, como ocorreu no presente caso, com o reconhecimento de perdas no valor de R$ 430 milhões.
54. Apesar de hoje o empreendimento garantir emprego e renda, recolhimento de tributos em regiões carentes e benefícios ambientais, o mesmo dinheiro público poderia estar gerando mais empregos e mais renda para pessoas ainda mais pobres, se fosse utilizado em projetos bem dimensionados, que não onerassem tanto os cofres públicos, permitindo sobra de recursos para muitos outros projetos de igual ou maior importância.
55. Finalizando, sugeriremos, ainda, outra alteração na proposta de encaminhamento da equipe de inspeção, para que, juntamente com a determinação de conversão dos autos em tomada de contas especial, o colegiado autorize a realização imediata das citações tão logo seja configurado o débito e identificados os responsáveis pela equipe da SecexEstataisRJ.
56. Sendo assim, submetem-se os autos à consideração superior, propondo:
56.1. considerar procedente a representação do Ministério Público junto ao Tribunal de Contas da União (peça 1) , conhecida no despacho do Exmo. Sr. Ministro Bruno Dantas (peça 95) , ante o preenchimento dos requisitos de admissibilidade previstos nos arts. 235 e 237, inciso I, do Regimento Interno/TCU, c/c o art. 84 da Lei 8.443, de 1992, e o art. 6°, inciso XVIII, alínea 'c', da Lei Complementar 75, de 1993, e no art. 103, § 1º, da Resolução - TCU 259/2014;
56.2. determinar a conversão da presente representação em tomada de contas especial, cujo objeto contempla os apoios financeiros relativos à participação da BNDESPar no capital social da empresa Brenco Holding S.A. e sua sucessora até a realização da fusão entre a empresa Brenco Holding S.A e a empresa ETH Bioenergia S.A, exclusive (peça 133) , com fundamento no art. 47 da Lei 8.443/1992 c/c art. 252 do RI/TCU, devendo, nos termos do art. 41 da Resolução TCU 259/2014, ser autuado processo específico para esse fim, ao qual será apensado o processo em exame, autorizando a realização imediata das respectivas citações tão logo seja configurado o débito e identificados os responsáveis;
56.3. determinar à Segecex que, juntamente com a SecexEstataisRJ, avalie a conveniência e a oportunidade de incluir, nos próximos planos de fiscalização, a realização de auditorias, contemplando:
56.3.1. os financiamentos concedidos pelo BNDES para a empresa ETH Bioenergia S.A., no âmbito do projeto greenfield de formação de polos de produção de açúcar, etanol e cogeração de energia nos estados de São Paulo, Mato Grosso do Sul e Goiás, que culminou na combinação de ativos com o Grupo Brenco, abarcando o próprio apoio financeiro do BNDES às empresas ETH Bioenergia S.A. e Brenco Holding S.A., visando à execução da incorporação da segunda pela primeira;
56.3.2. a estruturação de investimento nas debêntures de emissão da Odebrecht Energia Participações S.A. com a finalidade de readequação financeira da Odebrecht Agroindustrial S.A.;
56.3.3. a transferência de dívidas para a Odebrecht Serviços e Participações S.A., cuja estruturação envolveu empresas distintas do Grupo Odebrecht, com a finalidade de reescalonamento dos financiamentos da Odebrecht Agroindustrial S.A.;
56.4. dar conhecimento desta deliberação ao Ministro de Estado do Planejamento, Desenvolvimento e Gestão, com fundamento no parágrafo único do art. 198 do RI/TCU;
56.5. dar ciência desta deliberação ao representante e ao BNDES;
56.6. classificar como sigiloso todo o processo (TC Processo 006.248/2017-9) que trata desta representação, assim como o presente pronunciamento de subunidade e o relatório de inspeção, com fulcro no §2º do art. 4º c/c §4º do art. 5º, assim como no §1º do art. 11 e art. 15, da Resolução-TCU 254/2013." (grifei as alterações propostas no encaminhamento) 
Por intermédio de despacho à peça 196, em atenção ao pedido constante da exordial (peça 1) , encaminhei os autos à apreciação por parte do MPTCU, o qual, mediante parecer à peça 199, discorda pontualmente da proposta da unidade instrutora, bem como faz alguns adendos, mormente relativos à responsabilização, in verbis:
" (...) 
O processo cuida de representação em que este Parquet apontou indícios de irregularidades nas operações de apoio financeiro do Banco Nacional de Desenvolvimento Econômico e Social (BNDES) à Brenco Holding S.A, à ETH Bioenergia S.A. e à Odebrecht Agroindustrial S.A. - OAI (empresa resultante da fusão das duas primeiras) , operações essas que tinham por objetivo inicial a construção de quatro usinas para a produção de etanol.
Na representação, foram indicadas diversas falhas na análise do pedido de apoio financeiro em 2008, bem como indícios de atos antieconômicos nas várias repactuações que ocorreram após a operação inicial.
Ao se manifestar inicialmente nos autos, o Exmo. Relator aprovou a proposta de inspeção no banco público e a realização das diligências que se fizessem necessárias (peça 95) .
Nesta etapa processual, a unidade técnica se manifesta sobre os resultados da fiscalização e apresenta sugestão de converter os autos em tomada de contas especial com o fim de identificar os responsáveis e de se realizar as citações (peças 193/194) .
Com a devida vênia, nada obstante restar devidamente comprovada a existência de dano ao Erário no valor de R$ 430 milhões, antes de se converter este processo em tomada de contas especial, faz-se necessário identificar os supostos responsáveis pelo dano, em linha com o disposto no art. 5º, parágrafo único, da Instrução Normativa TCU 71/2012, verbis:
'Art. 5º (...) 
Parágrafo único. O ato que determinar a instauração da tomada de contas especial, deverá indicar, entre outros:
I - os agentes públicos omissos e/ou os supostos responsáveis (pessoas físicas e jurídicas) pelos atos que teriam dado causa ao dano ou indício de dano identificado;
II - a situação que teria dado origem ao dano ou indício de dano a ser apurado, lastreada em documentos, narrativas e outros elementos probatórios que deem suporte à sua ocorrência;
III - exame da adequação das informações contidas em pareceres de agentes públicos, quanto à identificação e quantificação do dano ou indício de dano;
IV - evidenciação da relação entre a situação que teria dado origem ao dano ou indício de dano a ser apurado e a conduta da pessoa física ou jurídica supostamente responsável pelo dever de ressarcir os cofres públicos.'
Nesse sentido, considerando que já houve a regular manifestação da unidade técnica, que o BNDES já foi ouvido sobre os indícios de irregularidades narrados na inicial (peça 127) , e que todas as informações e documentos para o saneamento da proposta estão nos autos, faremos a análise das condutas dos agentes envolvidos de forma a identificar os possíveis responsáveis e a relação de suas condutas com o dano apurado.
Do Débito
Conforme demonstrado pela unidade técnica (peças 193/194) , em decorrência das falhas identificadas nas operações financeiras que beneficiaram as empresas Brenco, ETH e OAI, o BNDESPar, detentor de 14,37% da OAI, reconheceu, em junho de 2013, a perda por impairment equivalente ao montante integral do custo registrado - R$ 430 milhões.
Não se desconhece que todo investimento está associado a um grau de risco. No setor financeiro, diz-se que, no limite, se não há risco, não há retorno. Todavia, essa máxima não justifica uma exposição desmedida, já que, também no limite, o risco máximo pode significar a perda total do investimento.
Em se tratando de bancos públicos como o BNDES, a questão tem particularidades. As decisões de investimento devem ser devidamente motivadas. O capital utilizado tem natureza pública. Os agentes que o gerenciam devem prestar contas de seus atos e respondem por eventuais prejuízos.
Não se exige que todas as operações sejam ganhadoras. Pode e deve haver a assunção de riscos para a manutenção e a apreciação do patrimônio público administrado. Todavia, esses riscos devem ser devidamente controlados com a adequada análise das operações envolvidas. Se há falhas nessa análise ou nesse controle, os agentes devem responder pelos prejuízos, haja vista o disposto na alínea 'b' do inciso III e na alínea 'a' do §2º do art. 16 da Lei 8.443/92.
No caso concreto, o aporte do BNDESPar que culminou no prejuízo de R$ 430 milhões foi aprovado em 2008 juntamente com outras duas modalidades de apoio financeiro à Brenco (crédito direto e indireto) , após o processo ser analisado pela área técnica do banco. Se houve falhas nessa análise ou nas decisões que a aprovaram, os agentes envolvidos devem responder pelos danos.
Primeira análise no BNDES - Enquadramento
Antes de iniciar este parecer, analisamos cuidadosamente todos os esclarecimentos apresentados pelo BNDES, inclusive o memorial juntado em 3/7/2018 que constitui a peça 197. Analisamos também todas as considerações do Auditor e do Diretor apresentadas às peças 193/194.
Em sua manifestação (peça 193) , o responsável pela instrução ressalta que a inicial 'apresenta irregularidades de forma repetida, em mais de um ponto da peça, muitas vezes para reforçar entendimentos'.
Tivesse o Auditor lido a inicial com atenção, verificaria que os indícios de irregularidades foram cuidadosamente consignados de forma cronológica. Não há qualquer tipo de repetição na descrição dos fatos. A narrativa dispôs inicialmente sobre a análise de enquadramento (ocorrida em 19/2/2007) e terminou com o relato da proposta de uma nova reestruturação de dívidas que vinha sendo negociada à época em que a petição foi concluída. Para cada documento citado, foram apontados os indicativos de irregularidades existentes. Por outro lado, percebemos que a instrução técnica se mostrou confusa, incoerente e pouco coesa. Foi dado destaque à improcedência de alguns trechos da representação sem o mesmo realce nos indícios de irregularidade a princípio confirmados. De toda sorte, é importante registrar que as inconsistências da instrução são devidamente ajustadas por Diretor, que, à peça 194, tece pertinentes considerações sobre os fatos apurados nos autos.
Em relação aos argumentos apresentados pelo banco público, constatamos que um deles merece acolhida.
Ao apreciarem o pedido de apoio apresentado pela Brenco em 2007, técnicos do BNDES, por meio da Instrução de Enquadramento AP/DEPRI 068/2007, de 19/12/2007 (peça 3) , apontaram elevado risco na operação e concluíram pela necessidade de se aprofundar a análise antes de se deliberar sobre o enquadramento. Em suas conclusões, apontaram três pontos que precisavam ser esclarecidos antes da deliberação do Comitê de Enquadramento de Crédito - CEC.
Nada obstante essa sugestão e os diversos pontos de risco apontados na análise, o comitê aprovou, em 25/2/2008, o acolhimento do pleito sob a forma de três operações (peça 5) : aporte de recursos por meio de participação acionária (BNDESPar - Operação 17481900001) , crédito com recursos do Finem Direto (Operação 17481900002) e crédito com recursos do Finem Indireto (Operação 17481900003) .
Na inicial foi apontada a possível responsabilidade dos membros do CEC por terem acolhido a solicitação, mesmo diante de diversos questionamentos da área técnica. As atuais explicações do banco não lograram alterar essa percepção. O conteúdo do parecer submetido à apreciação do CEC, por si só, justificava maior prudência do conselho. Havia questões que dependiam de uma readequação do projeto por parte da beneficiária, como por exemplo a baixa confiabilidade financeira e executiva do principal fornecedor do projeto. Nenhuma análise posterior sanearia esse tipo de problema.
No entanto, como houve a determinação para que o processo retornasse ao órgão após a nova análise, não se pode afirmar que, naquela oportunidade, os membros do órgão foram negligentes. É certo que havia motivos para paralisar o processo. Mas o caráter provisório das decisões proferidas em 25/2/2008 impede que se conclua pela responsabilização do comitê.
Por outro lado, não chegamos ao mesmo entendimento quanto aos responsáveis pelo Relatório Conjunto AI/DEBIO 08/2008 e AMC/DEINV 02/2008, de 28/7/2008 (peça 6) , doravante denominado Relatório 2008 ou Análise 2008.
Análise detalhada do projeto - Parâmetros inadequados
Dos prazos
Ao final daquele Relatório Conjunto, os seus signatários apresentaram a seguinte proposta para a Diretoria do banco:
'Tendo em vista que o projeto apresenta viabilidade econômico-financeira e dados os seus méritos e riscos, propõe:
1. subscrição de 134.835.789 de ações da Brenco Holding S.A., pelo valor de até R$ 140.000.000,00;
2. a concessão de colaboração financeira à Brenco - Companhia Brasileira de Energia Renovável, no valor global de R$ 351.573.448,00 no âmbito do FINEM Direto;
3. a concessão de colaboração financeira à Central Energética Àgua Emendada S.A, no valor global de R$ 105.426.552,00 no âmbito do FINEM Direto.
4. a concessão de colaboração financeira em favor do Banco do Brasil S/A, do Itaú BBA S/A e de Agentes Financeiros a definir, para repasse de recursos à Brenco - Companhia Brasileira de Energia Renovável, no valor global de R$ 490.994.952,00, e à Central Energética Água Emendada S.A., no valor global de R$ 142.122.562,00, no âmbito do FINEM Indireto.'
A leitura atenta do documento indica que toda a análise econômico-financeira do projeto se amparou nos prazos fixados para a execução das obras. Se houvesse atrasos na disponibilização das usinas, a entrada de receitas seria adiada e, com o acumulo das despesas financeiras, poderia haver o comprometimento do fluxo de caixa necessário ao pagamento dos credores (entre eles o BNDES) . As projeções utilizadas na análise prospectiva (Valuation) foram realizadas para um período que se iniciava em 2009 (peça 6, p. 59/60) . Qualquer atraso impactaria a avaliação dos ativos.
A questão é que o cumprimento dos prazos dependia essencialmente do regular fornecimento de materiais e serviços por parte da Dedini (principal fornecedora do projeto) , cuja situação financeira era conhecida por todos no BNDES desde a análise de enquadramento inicial. Naquela oportunidade, foram elencados os seguintes riscos em relação à condição da empresa (Anexo 1, p.4) :
'¿. Rating Dedini Indústrias de Base S/A (main-constractor) - Ruim (rating 'D' emitido em 06/nov/2006) . A AC/DERISC emitiu nota justificando o resultado obtido na CR, concluindo que o Grupo apresentava os seguintes problemas:
¿. Elevado endividamento financeiro superior ao patrimônio líquido (considerando os artifícios contáveis informados na nota e também no parecer dos auditores) ;
¿. Apesar da elevação no ROL, têm sido apurados prejuízos operacionais e líquidos sucessivos;
¿. Inexistência de geração de caixa, com situação econômico-financeira extremamente frágil;
¿. Passivo a descoberto; e
¿. Inconsistências e baixa transparência na apresentação das informações com detecção, tanto pela AC/DERISC quanto pelos auditores independentes, de práticas contábeis inaceitáveis.'
A equipe responsável pela Análise 2008 simplesmente desprezou o risco Dedini. Não houve qualquer tipo de avaliação quanto a possíveis consequências de atrasos na entrega dos materiais e serviços contratados, mesmo sabendo que a empresa seria a principal fornecedora do projeto e que já estava inclusive contratada pela Brenco (peça 6, fl.30) .
Conforme destacado na inicial (fl. 28, nota 22) , pouco tempo após a liberação dos recursos, os temores com a fornecedora começaram a se materializar. Em 14/9/2009, a empresa responsável por acompanhar as obras (Procknor Engenharia) assim se manifestou: 'A obra teve um avanço abaixo do planejado (...) . O mesmo caso ocorre na montagem mecânica dos equipamentos, a velocidade na montagem está muito prejudicada pela falta de materiais, em todos os setores da unidade industrial, principalmente materiais pertencentes do fornecimento DEDINI'.
Em tese o parâmetro 'tempo' até poderia ser subestimado em casos onde a requerente já atue no setor, tenha faturamento registrado, apresente índice de garantia real igual ou superior ao exigido e não dependa quase que integralmente do banco para a realização do seu investimento. Mas nesse caso em que a beneficiada do projeto era pré-operacional, sem receitas disponíveis, sem índice de garantia mínimo, e em grande parte financiada pelo banco, é inadmissível a omissão em se analisar a sensibilidade da variável.
Todo o sucesso da operação dependia da conclusão tempestiva das obras. Era exigido que os técnicos analisassem as possíveis consequências de um atraso no cumprimento de prazos por parte da principal fornecedora do projeto.
Custo do Projeto
Outro parâmetro em relação ao qual houve uma evidente falha na Análise 2008 foi o custo do projeto. A equipe técnica aceitou o custo informado pela Brenco sem uma crítica adequada quanto à sua exequibilidade. Confiou em um número que fora obtido junto àquela mesma fornecedora que vinha apresentando problemas financeiros - Dedini. À folha 30 do relatório (peça 6) a equipe assim se manifestou:
'O desenho padrão e o tamanho do empreendimento foram fatores importantes na negociação com os fornecedores, em especial com a Dedini, sua principal fornecedora, onde a Brenco pôde negociar termos bastante vantajosos e permitiu um custo previsto de implantação industrial em torno de R$ 70 por tonelada de cana-de-açúcar moída por safra (aproximadamente 35% abaixo do custo médio de mercado) .'
Uma simples pesquisa na internet revelaria que, em outros projetos semelhantes, o custo de implantação industrial por tonelada de cana era consideravelmente superior. Ressalte-se que, naquele momento, não se tinha sequer os projetos das usinas concluídos. Era extremamente temerário utilizar um parâmetro abaixo da média registrada. Poder-se-ia até utilizar um valor como forma de acelerar a análise, mas que fosse um número ao menos em linha com o mercado e não inferior, sobretudo se a informação adviesse de uma fornecedora em dificuldades financeiras.
A baixa fiabilidade do parâmetro podia ser percebida no comportamento da própria beneficiada ainda durante a negociação do apoio. Quando apresentou a consulta prévia, em dezembro de 2007, o valor de financiamento solicitado era de R$ 914,07 milhões (peça 4, p.39) . Nos primeiros meses de 2008, entre a análise de enquadramento (fevereiro de 2008, peça 3) e a análise final conjunta (julho de 2008, peça 6) , o valor proposto foi alterado para R$ 1.090,11 milhões (incremento de R$ 176 milhões, 19% do valor inicial) .
Não nos parece aceitável que, diante de um projeto envolvendo centenas de milhões de reais em recursos públicos, os técnicos negligenciem a confiabilidade de um parâmetro tão essencial ao sucesso do projeto quanto o custo. A análise foi rasa. Praticamente se limitou à verificação do custo médio previsto para a implantação industrial (peça 6, p.30) . Essa falha teve resultados imediatos. Tão logo foram aprovados os créditos, iniciaram as sucessivas revisões de custos.
Produtividade
Os técnicos negligenciaram também a confiabilidade de outros dois parâmetros essenciais informados pela beneficiada: produtividade industrial e agrícola. Nos cálculos realizados, foi utilizada uma produtividade média de 84 ton/ha por planta industrial. Uma consulta à rede mundial de computadores indicaria que esse índice de produtividade superava em muito as médias observadas nos estados em que seriam construídos os ativos.
Além disso, conforme destacado na inicial, os agentes do BNDES tinham plena consciência de que as usinas seriam erguidas em locais fora das regiões tradicionais de cultivo de cana-de-açúcar e de que havia um risco considerável de a produtividade ser inferior à esperada. Percebe-se esse entendimento nos seguintes trechos do Relatório 2008 (peça 6, p. 27) :
'Ao iniciar o plantio de seus viveiros, a Brenco avaliou o desempenho de diversas variedades que haviam sido plantadas por dois projetos de usinas de açúcar e álcool já existentes na região (...) . Deve-se considerar, porém, que o desenvolvimento de variedades para a região de cerrado ainda não se encontra tão avançado como para regiões mais tradicionais.'
No documento, ao descrever méritos e riscos da operação, os técnicos consignaram expressamente como um dos riscos o 'desenvolvimento de variedades de cana-de-açúcar para a região ainda em estado inicial'.
Conforme destacado na representação, esses temores vieram a ser confirmados com o início da operação das usinas. Em 2014, outros agentes a serviço do BNDES relataram a situação nos seguintes termos:
'Primeiramente, o plantio em áreas de nova fronteira agrícola se mostrou um desafio maior do que o esperado, devido à dificuldade de manejo desses solos e de adaptação das variedades de cana-de-açúcar.'
Se havia a consciência desse risco, por que os técnicos não utilizaram um parâmetro de produtividade ao menos em linha com a média registrada por outras empresas?
Como se sabe, o estudo da viabilidade financeira de um projeto depende essencialmente da credibilidade e da confiabilidade dos parâmetros. Se não são utilizados números adequados, o resultado é distorcido. No caso concreto, o interessante é que todas as distorções verificadas favoreciam à viabilidade do projeto. Se os analistas tivessem sido diligentes na definição e na utilização dos parâmetros de cálculo, a operação não teria sido aprovada e o prejuízo teria sido evitado.
Cabe ainda citar outras duas inconsistências no relatório:
Os técnicos consideraram que as usinas processariam a quantidade total de cana para as quais foram projetadas (3,78 milhões de toneladas de cana-de-açúcar por safra, peça 6, fl.26) . Não considerarem o risco relacionado à falta de matéria prima e não utilizaram um deflator mínimo de forma a contabilizar eventuais paradas não programadas. Nenhum equipamento apresenta 100% de disponibilidade operativa. Essa falha veio a ser confirmada após o início da produção. Na safra 2012/2013 as quatro usinas operaram com apenas 40% da capacidade (peça 48, fl.9) .
A previsão para os preços do etanol não considerou o efeito da volatilidade do principal bem substituto (petróleo) , cujo valor, à época da análise, superava mês a mês seu topo histórico. Em julho de 2008, havia atingido US$132,55 por barril (Brent) . Nos seis meses anteriores à análise, os preços haviam subido 43%. Uma queda era iminente. Havia elevado risco de baixas expressivas no preço do etanol. Os técnicos não avaliaram os efeitos dessa possível queda sobre a viabilidade do projeto.
A auditoria realizada pela unidade técnica confirmou as inconsistências nos parâmetros utilizados na Análise 2008. Sobre o assunto, o auditor assim se manifestou (peça 193) :
'6.53. Pela planilha apresentada verifica-se que os valores e premissas adotados para o cálculo partiram do plano de negócios e cenários estimados pela própria Brenco, conforme consta do Relatório de Análise (peça 6, p. 49) e das planilhas que subsidiaram o referido cálculo.
6.54. No modelo de projeção do fluxo de caixa atualizado do projeto para as quatro usinas feito pelo BNDES (peça 176) , resumido no quadro acima destacado, observa-se utilização dos valores das projeções de demonstrativos de resultados e fluxo de caixa elaborados pela Brenco a partir das premissas assumidas pela empresa (peças 144-147) . Por exemplo, os valores do Capex (com despesas pré-operacionais) , para o período entre 2008 e 2018, foram retirados da planilha de Fluxo de Caixa Consolidado Alto Taquari - Mineiros (peça 150) . Outro exemplo, os valores de EBIT e de depreciação apresentados na planilha do BNDES foram obtidos nos Demonstrativos de Resultados - Polo Alto Taquari - Mineiros (peça 148) .
6.55. Além disso, como já destacado anteriormente, os dados de produtividade agrícola partiram das premissas operacionais elaboradas pela Brenco.
6.56. Como se verá a seguir na análise, a elaboração das estimativas, com expectativas de ganhos à BNDESPar, justificando o aporte, deveria incluir cenários realistas, principalmente quanto aos dados da fase pré-operacional, que abrangessem as situações de risco apontadas no enquadramento.'
Índice de garantia
A negligência dos técnicos responsáveis pela Relatório 2008 é também revelada nas 'excepcionalidades' propostas. Aceitaram um índice de garantia real inferior ao requerido pelos normativos do banco. Justificaram a concessão com o argumento de que havia mitigadores de risco. No entanto, conforme demonstrado na inicial, nenhum dos instrumentos planejados era efetivamente capaz de compensar os elevados riscos assumidos no projeto.
O mitigador que em tese poderia proteger parte do capital aportado era o Completion Bond, modalidade de seguro que tem basicamente por objetivo garantir que o empreendimento financiado inicie sua operação de acordo com prazos e valores fixados no projeto. No entanto, a proteção se limitava a R$ 600 milhões, montante que ainda seria dividido entre o banco público e as entidades repassadoras nas operações indiretas. Além disso, o aporte que viria a ser realizado pelo BNDESPar não estava incluído no seguro. Os técnicos sugeriram a aprovação desse suposto mitigador sem que houvesse, no mínimo, uma proposta firmada entre a Brenco e seguradora com as cláusulas e as condições a serem contratadas. Eles próprios reconheceram que se tratava de um seguro oferecido por pouquíssimas empresas. Essa irresponsabilidade teve resultado. A beneficiada contratou um seguro que não cobria todos os riscos elencados. A apólice só cobria descumprimento de prazos. Não previu o pagamento de prêmio em caso de aumento de custos (peça 10) .
Limite de exposição
Outra evidente falha na Análise 2008 se refere ao cálculo do limite de exposição máximo do BNDES ao projeto. Não se considerou o aporte do BNDESPar na contabilização da margem total permitida. Sobre o assunto, aquiescemos às pertinentes considerações de Diretor (peça 194) , em parte aqui transcritas:
'34. No que concerne à definição do limite máximo de exposição do BNDES à empresa Brenco, abordado no item 1.4 da representação (peça 1, p. 13 e 14) , o valor investido em equity pela BNDESPar de R$ 140 milhões deveria ser levado em consideração no referido limite, redundando em sua redução, mas não é, apesar de representar muito mais risco que os valores financiados, os quais são cobertos por garantias.
35. Como agravante, o referido valor ainda foi acrescido ao Patrimônio Líquido (PL) da Brenco para fins de realização do cálculo de exposição máxima permitida relativa aos financiamentos concedidos (peça 6, p. 25) .
36. Desta forma, tem-se o acréscimo de R$ 140 milhões aportados pela BNDESPar no PL da Brenco para fins de cálculo de exposição máxima ao BNDES, aumentando o valor de exposição em R$ 78,4 milhões, conforme fórmula definida na Resolução BNDES 1318/06 para o nível de risco BB (56% de R$ 140 milhões - peça 86, p. 1) . Como os mesmos R$ 140 milhões da BNDESPar não foram subtraídos do limite de exposição encontrado, o banco poderia ainda disponibilizar para o negócio valor adicional de R$ 218,4 milhões em empréstimos.
37. Esclarecendo melhor, realizando o cálculo de 56% sobre R$ 654 milhões (PL da empresa Brenco somado aos R$ 140 milhões da BNDESPar - peça 6, p. 25) , conforme definido pela Resolução BNDES 1318/06 (peça 86, p. 1) , encontraríamos R$ 366,24 milhões de limite máximo de exposição.
38. Se, todavia, não se computassem aqueles R$ 140 milhões no PL da empresa, teríamos R$ 287,84 milhões de exposição possível (56% de R$ 514 milhões de PL = R$ 654 milhões subtraídos de R$ 140 milhões) , resultando em valor R$ 78,4 milhões mais baixo.
39. Ocorre ainda que, em relação a esses R$ 287,84 milhões de limite encontrado, deveria ainda ser subtraído o montante de R$ 140 milhões investido em equity, resultando em exposição máxima de R$ 147,84 milhões para financiamentos.
40. Como nada disso foi levado em consideração pelo banco, a exposição máxima do BNDES em relação à Brenco continuou R$ 366,24 milhões, permitindo investimentos adicionais no valor de R$ 218,4 milhões (R$ 366,24 milhões subtraídos de R$ 147,84 milhões) , aumentando em muito o risco do negócio para o banco, fazendo com que nem mesmo a fiança bancária no valor de R$ 90 milhões pudesse compensar o valor baixo de limite de exposição máxima (peça 6, p. 25) .
41. Afinal, R$ 147,84 milhões somados aos mencionados R$ 90 milhões resultam em R$ 237,84 milhões, montante bem inferior aos R$ 473.381.541,65 financiados por intermédio do Finem Direto no primeiro aporte realizado.
42. Esse tipo de artifício é extremamente nocivo para o banco, porque, na prática, passa a não existir qualquer limite de exposição, haja vista que, havendo qualquer impeditivo normativo para a realização de novos financiamentos com base no referido limite, bastaria aportar recursos no capital da empresa para aumentar a exposição, permitindo outros empréstimos.'
Responsabilidade
São várias as inconsistências identificadas no Relatório Conjunto AI/DEBIO 08/2008 e AMC/DEINV 02/2008, de 28/7/2008 (peça 6) . A natureza dos erros impede que os consideremos escusáveis. Foram falhas grosseiras que não passariam despercebidas nem mesmo por leigos em análise econômica. A relevância do parecer para a aprovação do apoio à Brenco evidência o liame entre as condutas dos técnicos signatários do documento e o dano apurado.
Os gestores que ratificaram o Relatório 2008 também devem ser responsabilizados pelo dano apurado (chancelas à fl. 91, peça 6) . Não nos parece razoável o argumento de que as decisões de instâncias superiores apenas chancelaram a proposta técnica. Seria de extrema irresponsabilidade aprovar um pleito de tamanha monta baseando-se apenas na proposta final apresentada pelos técnicos. Uma eventual alegação de que não leram o teor completo do documento só reforçaria os indícios de negligência por parte dos gestores.
Por esses mesmos motivos, cabe também a citação dos diretores que aprovaram o pleito por meio das Decisões BNDES 629, 630, 631 e 632, e BNDESPar 092, todas de 5/8/2008. No topo da cadeia hierárquica, esses agentes públicos tinham todos os meios disponíveis para obter as informações necessárias à correta avaliação do pedido de apoio financeiro. Tratava-se de um projeto extremamente relevante. Envolvia três modalidades de apoio financeiro com aportes e créditos que superavam R$ 1 bilhão. Era de se esperar que, antes de deliberarem, tomassem ciência de todas as manifestações técnicas a respeito do projeto, em especial do teor da análise realizada pela equipe operacional do banco (Análise 2008) .
Não temos dúvida de que os técnicos erraram na análise do pleito e contribuíram para a ocorrência do dano. Mas os gestores que ratificaram a análise e os diretores que a aprovaram também poderiam ter evitado esse dano. Uma rápida leitura no Relatório 2008 já lhes teria permitido identificar as inconsistências e paralisar o processo até a sua readequação.
Os técnicos, gestores e diretores estão na mesma cadeia serial de responsabilidade. Qualquer um deles poderia ter quebrado a sequência e evitado o dano se tivesse agido da forma diligente. Em nosso entendimento, todos devem responder pelo débito apurado.
Nesse conjunto de devedores solidários deve-se também incluir a empresa OAI (sucessora da Brenco e da ETH) , que recentemente teve sua denominação alterada para Atvos Agroindustrial Participações S.A. De acordo com o §2º, alínea 'b', do art. 16 da Lei 8.443/92, ao concorrer para a concretização do dano, a beneficiada deve responder pelo prejuízo em solidariedade com os agentes públicos envolvidos.
Apresentamos a seguir as matrizes da responsabilização:
Responsáveis: Técnicos do BNDES que firmaram o Relatório Conjunto AI/DEBIO 08/2008 e AMC/DEINV 02/2008, de 28/7/2008
	Irregularidade/Base Legal
	Ato ilegítimo ou antieconômico de que resulte injustificado dano ao Erário (alínea 'a' do §2º do art. 16 da Lei 8.443/92) .

	Débito solidário
	R$ 430 milhões

	Data histórica
	30/6/2013

	Condutas
	Utilizar parâmetros superestimados na análise da viabilidade econômico-financeira do projeto apresentado pela Brenco em 2007 (prazo de entrega, custo do projeto, produtividade industrial, produtividade agrícola e preço do etanol) . Propor a aceitação de índice de garantia real inferior ao estabelecido pelo banco. Calcular o limite de exposição do sistema BNDES ao projeto Brenco sem considerar os recursos aportados pelo BNDESPar. Não analisar a sensibilidade do projeto aos problemas financeiros por que passava a principal fornecedora do projeto (Dedini) , sendo que tais riscos já haviam sido claramente levantados na análise de enquadramento.

	Data da Ocorrência
	28/7/2008

	Nexo de Causalidade
	A análise e a proposta final apresentadas pelos técnicos responsáveis pelo Relatório Conjunto AI/DEBIO 08/2008 e AMC/DEINV 02/2008, de 28/7/2008 possibilitou a aprovação do pedido de apoio financeiro à Brenco, o que culminou no registro de um prejuízo pelo BNDESPar no valor de R$ 430 milhões em 30/6/2013.

	Culpabilidade
	Os técnicos poderiam ter agido de modo diverso. O grupo era formado por administradores, engenheiros, coordenadores, gerentes e chefes de departamento do BNDES. Tinham plena consciência de suas responsabilidades. As falhas eram claras. 

	Responsáveis solidários
	Gestores que ratificaram a proposta final constante no Relatório Conjunto AI/DEBIO 08/2008 e AMC/DEINV 02/2008, de 28/7/2008 (Superintendente da Área Industrial, Superintendente Substituto da Área de Mercado de Capitais, Vice-Presidente do BNDES e Diretor) ; Diretores que aprovaram as Decisões BNDES 629/2008, 630/2008, 631/2008 e 632/2008 e BNDESPar 092 todas de 5/8/2008; Atvos Agroindustrial Participações S.A. (CNPJ.: 08.842.690/0001-38) ; Vice-Presidente do BNDES que prorrogou em 5/12/2008 o prazo fixado para a Brenco firmar os contratos de financiamento; Gestores que firmaram o Acordo de Acionistas e os contratos de financiamento (Operações diretas: Contratos 08.2.0629.1 e 08.2.0630-1; Operações Indiretas: 106609020000100 e 106609020000400) .

Responsáveis: Gestores que ratificaram a proposta final constante no Relatório Conjunto AI/DEBIO 08/2008 e AMC/DEINV 02/2008, de 28/7/2008 (Superintendente da Área Industrial, Superintendente Substituto da Área de Mercado de Capitais, Vice-Presidente do BNDES e Diretor, chancelas à fl. 91, peça 6) e Diretores que aprovaram as Decisões BNDES 629/2008, 630/2008, 631/2008 e 632/2008 e BNDESPar 092 todas de 5/8/2008.
	Irregularidade/Base Legal
	Ato de gestão ilegítimo ou antieconômico de que resulte injustificado dano ao Erário. Alínea 'b' do inciso III do art. 16 da Lei 8.443/92.

	Débito solidário
	R$ 430 milhões

	Data histórica
	30/6/2013

	Condutas
	Aprovar a proposta para a concessão de apoio financeiro à empresa Brenco fundamentando-se em análise com falhas técnicas claras: utilização de parâmetros superestimados para os cálculos de viabilidade financeira (prazo de entrega, custo do projeto, produtividade industrial, produtividade agrícola e preço do etanol) , aceitação de índice de garantia real inferior ao estabelecido pelo banco e erro no cálculo do limite de exposição do sistema BNDES à beneficiada. Além disso, não foi analisada a sensibilidade do projeto aos problemas financeiros por que passava a principal fornecedora do projeto, sendo que tais riscos já haviam sido claramente levantados na análise de enquadramento.

	Data da Ocorrência
	28/7/2008 para os gestores e 5/8/2008 para os diretores

	Nexo de Causalidade
	A aprovação do Relatório Conjunto AI/DEBIO 08/2008 e AMC/DEINV 02/2008, de 28/7/2008 pelos gestores do BNDES e a posterior chancela dos diretores do BNDES e BNDESPar possibilitou a concessão de crédito à Brenco sem o controle devido de riscos, o que culminou no registro de um prejuízo pelo BNDESPar no valor de R$ 430 milhões em 30/6/2013.

	Culpabilidade
	Os gestores e diretores poderiam ter agido de modo diverso. Era esperado de todos eles que, antes de aprovarem os pleitos, examinassem com profundidade as condições gerais do projeto sobretudo no que se refere às garantias e à viabilidade econômica do empreendimento. Mesmo com um exame superficial do Relatório Conjunto 2008 poderiam ter constado as inconsistências nos cálculos de viabilidade econômica e o risco referente ao principal fornecedor do projeto. 

	Responsáveis solidários
	Técnicos do BNDES que firmaram o Relatório Conjunto AI/DEBIO 08/2008 e AMC/DEINV 02/2008, de 28/7/2008; Atvos Agroindustrial Participações S.A. (CNPJ.: 08.842.690/0001-38) ; Vice-Presidente do BNDES que prorrogou em 5/12/2008 o prazo fixado para a Brenco firmar os contratos de financiamento; Gestores que firmaram o Acordo de Acionistas e os contratos de financiamento (Operações diretas: Contratos 08.2.0629.1 e 08.2.0630-1; Operações Indiretas: 106609020000100 e 106609020000400) .

Responsável solidário: Atvos Agroindustrial Participações S.A. (CNPJ.: 08.842.690/0001-38) 
	Irregularidade/Base Legal
	Concorrer para a prática de ato de gestão ilegítimo ou antieconômico de que resulte injustificado dano ao Erário. Alínea 'b' do § 2º do art. 16 da Lei 8.443/92.

	Débito solidário
	R$ 430 milhões

	Data histórica
	30/6/2013

	Condutas
	Ter se beneficiado de recursos públicos investidos pelo BNDESPar no grupo de empresas que veio a constituir a Odebrecht Agroindustrial S.A. (Brenco Holding S.A, e ETH Bionergia S.A) , recursos esses que posteriormente foram registrados como como perda por impairment nos balanços da empresa de participações. 

	Data da Ocorrência
	30/6/2013

	Nexo de Causalidade
	A Atvos Agroindustrial Participações S.A. (atual denominação da OAI) é resultante da fusão das empresas Brenco Holding S.A, e ETH Bionergia S.A., que foram beneficiadas pelo aporte de recursos públicos por parte do BNDESPar. Esse aporte veio a ser registrado como prejuízo pela subsidiária do BNDES. O conglomerado de empresas se beneficiou dos recursos em detrimento do Erário que suportou a perda. 

	Culpabilidade
	Os representantes da pessoa jurídica conheciam a natureza pública do BNDES e suas subsidiàrias. A Lei 8.443/1992 é clara ao impor a responsabilidade solidária de terceiros que de alguma forma contribuírem para danos aos cofres públicos.

	Responsáveis solidários
	Técnicos do BNDES que firmaram o Relatório Conjunto AI/DEBIO 08/2008 e AMC/DEINV 02/2008, de 28/7/2008; Gestores que ratificaram a proposta final constante no Relatório Conjunto AI/DEBIO 08/2008 e AMC/DEINV 02/2008, de 28/7/2008 (Superintendente da Área Industrial, Superintendente Substituto da Área de Mercado de Capitais, Vice-Presidente do BNDES e Diretor) ; Diretores que aprovaram as Decisões BNDES 629/2008, 630/2008, 631/2008 e 632/2008 e BNDESPar 092 todas de 5/8/2008; Vice-Presidente do BNDES que prorrogou em 5/12/2008 o prazo fixado para a Brenco firmar os contratos de financiamento; Gestores que firmaram o Acordo de Acionistas e os contratos de financiamento (Operações diretas: Contratos 08.2.0629.1 e 08.2.0630-1; Operações Indiretas: 106609020000100 e 106609020000400) .

Outros elos na cadeia de responsabilização
Entre a aprovação dos pleitos pela diretoria do BNDES em 5/8/2008 e o início do recebimento dos valores em 23/12/2008 (aporte do BNDESPar) , outros agentes tiveram a oportunidade de interromper o processo e evitar a ocorrência do prejuízo apurado.
Havia motivos e oportunidade para essa escolha. Conforme destacado na inicial, ao fim de 2008, o país já sentia os efeitos da crise internacional de crédito. Grandes alterações nas condições macroeconômicas haviam ocorrido após a aprovação dos financiamentos (agosto/2008) . O valor do petróleo havia caído de US$ 132,55 para US$ 41,53 o barril. A cotação do dólar tinha saltado de R$ 1,60 para R$ 2,25. Era indispensável uma reavaliação da viabilidade econômica do projeto.
O primeiro gestor que teve a oportunidade de suspender o andamento do processo e pedir uma nova análise foi o Vice-Presidente do banco, ao apreciar pedido de prorrogação de prazo apresentado pela Brenco. O pedido foi objeto da IP 47/2008, de 5/12/2008 (peça 7) , onde ao final se sugeriu a prorrogar o prazo por mais 45 dias sem a incidência do encargo por reserva de crédito. A sugestão foi aprovada no mesmo dia pelo Vice-Presidente.
Ressalte-se que a necessidade de prorrogação de prazo por si só já justifica a reanálise do pleito. Em um projeto com tantas variáveis superestimadas, alguns dias de atraso na operação das usinas já teria efeito relevante. Na função de Vice-Presidente do banco, o gestor tinha acesso a todas as informações sobre o projeto, inclusive ao estudo de viabilidade econômica. Poderia e deveria ter determinado um novo estudo do pleito, sobretudo diante da inadimplência da beneficiada e diante da turbulência econômica vivida àquela época. Sua omissão contribuiu para a ocorrência do dano e por isso deve também responder solidariamente pelo débito, à luz da seguinte matriz de responsabilização:
Responsável solidário: Vice-Presidente do BNDES em 5/12/2008
	Irregularidade/Base Legal
	Ato de gestão ilegítimo ou antieconômico de que resulte injustificado dano ao Erário. Alínea 'b' do inciso III do art. 16 da Lei 8.443/92.

	Débito solidário
	R$ 430 milhões

	Data histórica
	30/6/2013

	Condutas
	Aprovar pedido de prorrogação de prazo apresentado pela Brenco (objeto da IP 47/2008, de 5/12/2008) , por mais 45 dias sem a incidência do encargo por reserva de crédito, mesmo diante das diversas inconsistências no estudo de viabilidade econômica do projeto, e de alteração significativa nas variáveis macroeconômicas desde a época da aprovação do pleito pela diretoria em 5/8/2018.

	Data da Ocorrência
	5/12/2008

	Nexo de Causalidade
	A prorrogação de prazo autorizada pelo gestor permitiu à Brenco assinar os instrumentos necessários à obtenção dos créditos junto ao BNDES (inclusive o aporte por parte do BNDESPar) . Caso tivesse determinado a reanálise do projeto, o prejuízo registrado pelo BNDESPar poderia ter sido evitado. 

	Culpabilidade
	O Vice-Presidente do BNDES poderia ter agido de modo diverso. Era esperado que ele, antes de aprovar o pedido de prorrogação de prazo da Brenco, determinasse nova análise econômico-financeira do projeto, haja vista as já existentes fragilidades na análise anterior e as alterações profundas na economia decorrentes da crise internacional de crédito que se iniciou após a aprovação do apoio financeiro pela diretora. 

	Responsáveis solidários
	Técnicos do BNDES que firmaram o Relatório Conjunto AI/DEBIO 08/2008 e AMC/DEINV 02/2008, de 28/7/2008; Gestores que ratificaram a proposta final constante no Relatório Conjunto AI/DEBIO 08/2008 e AMC/DEINV 02/2008, de 28/7/2008 (Superintendente da Área Industrial, Superintendente Substituto da Área de Mercado de Capitais, Vice-Presidente do BNDES e Diretor) ; Diretores que aprovaram as Decisões BNDES 629/2008, 630/2008, 631/2008 e 632/2008 e BNDESPar 092 todas de 5/8/2008; Atvos Agroindustrial Participações S.A. (CNPJ.: 08.842.690/0001-38) ; Gestores que firmaram o Acordo de Acionistas e os contratos de financiamento (Operações diretas: Contratos 08.2.0629.1 e 08.2.0630-1; Operações Indiretas: 106609020000100 e 106609020000400) .

Acordo de Acionistas e Contratos de Financiamento
Outros agentes que também tiveram a oportunidade de interromper o processo foram os signatários do acordo de acionistas (com a Brenco, peça 8) e dos contratos de financiamento (Operações diretas: Contratos 08.2.0629.1 e 08.2.0630-1; Operações Indiretas: 106609020000100 e 106609020000400) .
Era exigido que esses responsáveis estivessem a par de todo o processo ao firmarem os referidos instrumentos. Nenhum gestor com o mínimo de responsabilidade firma um ajuste sem conhecer o objeto e as condições envolvidas. As deficiências na análise de viabilidade econômica do projeto justificavam a suspensão das operações de apoio, sobretudo diante de novos claros indícios de que havia inconsistências naquela análise. Em 11/12/2008, a Brenco havia encaminhado carta ao banco relatando a previsão de atraso na entrega das obras e a expectativa de sobrecusto no projeto de R$ 183 milhões (informação constante em relatório do BNDES, peça 12) .
Além disso, conforme já mencionado, o novo cenário econômico, por si só, justificava um novo estudo sobre a viabilidade do projeto. Eventuais consequências jurídicas dessa escolha deveriam ser avaliadas vis-à-vis os riscos assumidos com a nova situação macroeconômica que se apresentava. Com um mínimo de prudência (verificando os erros na análise da viabilidade econômica ou determinando uma nova análise) , esses gestores poderiam ter evitado o dano apurado.
As deficiências na análise do projeto eram tão grandes que, poucas semanas após a assinatura do acordo e dos contratos, em 14/5/2009, a Brenco solicitou um financiamento adicional de R$ 966 milhões (54% a mais do que o valor inicial do projeto) . Naquela data, 64% dos valores dos empréstimos já haviam sido liberados (R$ 768 milhões, Nota AI-Debio 022/2009, peça 62, p.3) .
Em nosso entendimento, os fatos narrados justificam a citação dos gestores que firmaram o acordo de acionistas e os contratos de financiamento.
Para balizar a comunicação processual, apresentamos a matriz de responsabilização:
Responsáveis: Gestores que firmaram o Acordo de Acionistas e os contratos de financiamento (Operações diretas: Contratos 08.2.0629.1 e 08.2.0630-1; Operações Indiretas: 106609020000100 e 106609020000400) .
	Irregularidade/Base Legal
	Ato de gestão ilegítimo ou antieconômico de que resulte injustificado dano ao Erário. Alínea 'b' do inciso III do art. 16 da Lei 8.443/92.

	Débito solidário
	R$ 430 milhões

	Data histórica
	30/6/2013

	Condutas
	Firmarem o Acordo de Acionistas com a Brenco e os Contratos de Financiamento 08.2.0629.1, 08.2.0630-1; 106609020000100 e 106609020000400, dando efetividade às decisões de apoio financeiro aprovadas pela Diretoria do banco em 5/8/2008.

	Data da Ocorrência
	22/12/2008 (Acordo de Acionistas) e 3/2/2009 (Contratos de Financiamento) 

	Nexo de Causalidade
	A assinatura do Acordo de Acionistas e dos Contratos de Financiamento com a Brenco permitu à empresa acessar as linhas de crédito aprovadas pela Diretoria do BNDES em 5/8/2008. Os signatários dos instrumentos desconsideraram as diversas inconsistências na análise econômico-financeira e os novos indícios de falhas nos cálculos (comunicação sobre aumento de custos e atraso nas obras por parte da Brenco em 11/12/2008) . Essa omissão contribui para a concretização do dano apurado.

	Culpabilidade
	Os gestores signatários dos instrumentos poderiam ter agido de modo diverso. Era esperado de todos eles que, antes de darem prosseguimento ao processo, examinassem com profundidade as condições gerais do projeto sobretudo no que se refere às garantias e à viabilidade econômica do empreendimento. Mesmo com um exame superficial do Relatório Conjunto 2008 poderiam ter constado as inconsistências nos cálculos de viabilidade econômica e o risco referente ao principal fornecedor do projeto. Nem mesmo as novas evidências de que havia algo errado nos cálculos fizeram os gestores determinarem a paralisação do processo (a Brenco informou em 11/12/2008 a necessidade de se aumentar o custo do projeto e atraso na previsão de entrega das obras) . Ademais, o novo cenário macroeconômico instalado por força da crise econômica mundial, por si só, já justifica uma nova análise na viabilidade financeira do projeto.

	Responsáveis solidários
	Técnicos do BNDES que firmaram o Relatório Conjunto AI/DEBIO 08/2008 e AMC/DEINV 02/2008, de 28/7/2008; Gestores que ratificaram a proposta final constante no Relatório Conjunto AI/DEBIO 08/2008 e AMC/DEINV 02/2008, de 28/7/2008 (Superintendente da Área Industrial, Superintendente Substituto da Área de Mercado de Capitais, Vice-Presidente do BNDES e Diretor) ; Diretores que aprovaram as Decisões BNDES 629/2008, 630/2008, 631/2008 e 632/2008 e BNDESPar 092 todas de 5/8/2008; Atvos Agroindustrial Participações S.A. (CNPJ.: 08.842.690/0001-38) ; Vice-Presidente do BNDES que prorrogou em 5/12/2008 o prazo fixado para a Brenco firmar os contratos de financiamento. 

Liberação de recursos
De acordo com o Anexo VI do Relatório 2008 que trata da abrangência das apólices de seguro (peça 6, p.118/119) , para a utilização da primeira parcela do crédito referente às operações direta e indireta, a Brenco deveria comprovar a contratação do Seguro-Garantia (Completion Bond) , mediante a apresentação da respectiva apólice e do comprovante de pagamento do prêmio.
A apólice foi entregue em 19/2/2019, logo após a assinatura dos contratos de financiamento (peça 10) . No entanto, o seguro não apresentava a cobertura exigida pelo BNDES. Não havia a cobertura para o aumento de custos. Só cobria descumprimento de prazos.
Nessa situação, não poderiam ser liberados os recursos dos financiamentos. No entanto, em 27/2/2009, houve a liberação da primeira parcela dos créditos. Há de se ouvir em audiência os responsáveis por esta liberação. De posse das razões de justificativa, caberá avaliar se os agentes também devem responder pelo dano. Em tese, se a seguradora cobrisse o aumento de custos, o valor do investimento do BNDESPar na Brenco poderia não ter sido afetado.
Não há nos autos a manifestação técnica que trata da liberação da primeira parcela do financiamento (há o documento relativo à segunda parcela, peça 11) . Sugeriremos ao E. Relator que autorize a realização de diligências com o fim de se identificar os signatários do documento em que se propôs a liberação dos valores, procedendo-se, em seguida, à sua audiência.
Repactuações, capitalizações e não acionamento do seguro
Conforme mencionado acima, antes de assinar os contratos, a Brenco já indicava que o orçamento seria revisado. Três meses após firmar os instrumentos, a empresa informou a necessidade de mais R$ 966 milhões em recursos para o projeto. Esse foi o primeiro de vários aportes que viriam a ocorrer após o início do apoio financeiro à empresa. Naquela oportunidade, o BNDES não só abriu mão de acionar o seguro garantia e diminuir seus prejuízos, mas também foi o principal financiador do novo aporte. Em 2010, houve a fusão da Brenco com a ETH, operação que foi apoiada pelo BNDES com a concessão de mais R$ 2,98 bilhões às empresas. Em 2014, já com a denominação de OAI, o conglomerado obteve mais R$ 2 bilhões junto ao banco público, além do reperfilamento das dívidas existentes. Em outubro de 2015, uma nova reestruturação foi negociada, e, em 2016, à época do oferecimento desta representação, estavam sendo novamente renegociados os débitos da empresa com o banco.
Na inicial, são consignadas diversas inconsistências e excepcionalidades nesses novos empréstimos e capitalizações, sendo muito provável que também haja irregularidades. A complexidade dessas operações no que tange às condições pactuadas e às razões do apoio pelo BNDES dificulta o seu tratamento em um mesmo processo. Parece-nos adequada a proposta apresentada por Diretor à peça 194, no sentido de se limitar o escopo deste processo. Nesse sentido, sendo inclusive um pouco mais restritivos do que o dirigente, sugerimos que o objeto da tomada de contas especial (que vier a ser instaurada) se limite aos fatos ocorridos até a assinatura dos contratos de financiamento com o BNDES em fevereiro de 2009.
Os indícios de irregularidades identificados em eventos posteriores seriam objeto de novas fiscalizações e processos. Nesse ponto, discordamos da proposta de se incluir a matéria em futuros planos de fiscalização da Segecex de acordo com a sua conveniência e oportunidade. Pela relevância material dos valores envolvidos, acreditamos ser obrigatória essa apuração o quanto antes possível.
Proposta
Ante todo o exposto, em atenção à oitiva propiciada pelo Exmo. Relator, alvitramos ao Tribunal que:
a) considere procedente a representação do Ministério Público junto ao Tribunal de Contas da União (peça 1) , conhecida no despacho do Exmo. Sr. Ministro Bruno Dantas (peça 95) , ante o preenchimento dos requisitos de admissibilidade previstos nos arts. 235 e 237, inciso I, do Regimento Interno/TCU, c/c o art. 84 da Lei 8.443, de 1992, e o art. 6°, inciso XVIII, alínea 'c', da Lei Complementar 75, de 1993, e no art. 103, § 1º, da Resolução - TCU 259/2014;
b) determine a conversão da presente representação em tomada de contas especial, cujo objeto contempla os apoios financeiros à empresa Brenco Holding S.A até a assinatura dos contratos de financiamento em fevereiro de 2009 (Contratos 08.2.0629.1, 08.2.0630-1, 106609020000100 e 106609020000400) , devendo, nos termos do art. 41 da Resolução TCU 259/2014, ser autuado processo específico para esse fim, ao qual será apensado o processo em exame, autorizando a citação imediata dos responsáveis solidários indicados abaixo para que apresentem alegações de defesa ou recolham o débito apurado: R$ 430 milhões (data histórica: 30/6/2013) :
Responsáveis: Técnicos do BNDES que firmaram o Relatório Conjunto AI/DEBIO 08/2008 e AMC/DEINV 02/2008, de 28/7/2008
	Irregularidade/Base Legal
	Ato ilegítimo ou antieconômico de que resulte injustificado dano ao Erário (alínea 'a' do §2º do art. 16 da Lei 8.443/92) .

	Condutas
	Utilizar parâmetros superestimados na análise da viabilidade econômico-financeira do projeto apresentado pela Brenco em 2007 (prazo de entrega, custo do projeto, produtividade industrial, produtividade agrícola e preço do etanol) . Propor a aceitação de índice de garantia real inferior ao estabelecido pelo banco. Calcular o limite de exposição do sistema BNDES ao projeto Brenco sem considerar os recursos aportados pelo BNDESPar. Não analisar a sensibilidade do projeto aos problemas financeiros por que passava a principal fornecedora do projeto (Dedini) , sendo que tais riscos já haviam sido claramente levantados na análise de enquadramento.

	Data da Ocorrência
	28/7/2008

Responsáveis: Gestores que ratificaram a proposta final constante no Relatório Conjunto AI/DEBIO 08/2008 e AMC/DEINV 02/2008, de 28/7/2008 (Superintendente da Área Industrial, Superintendente Substituto da Área de Mercado de Capitais, Vice-Presidente do BNDES e Diretor, chancelas à fl. 91, peça 6) e Diretores que aprovaram as Decisões BNDES 629/2008, 630/2008, 631/2008 e 632/2008 e BNDESPar 092 todas de 5/8/2008.
	Irregularidade/Base Legal
	Ato de gestão ilegítimo ou antieconômico de que resulte injustificado dano ao Erário. Alínea 'b' do inciso III do art. 16 da Lei 8.443/92.

	Condutas
	Aprovar aproposta para a concessão de apoio financeiro à empresa Brenco fundamentando-se em análise com falhas técnicas claras: utilização de parâmetros superestimados para os cálculos de viabilidade financeira (prazo de entrega, custo do projeto, produtividade industrial, produtividade agrícola e preço do etanol) , aceitação de índice de garantia real inferior ao estabelecido pelo banco e erro no cálculo do limite de exposição do sistema BNDES à beneficiada. Além disso, não foi analisada a sensibilidade do projeto aos problemas financeiros por que passava a principal fornecedora do projeto, sendo que tais riscos já haviam sido claramente levantados na análise de enquadramento.

	Data da Ocorrência
	28/7/2008 para os gestores e 5/8/2008 para os diretores

Responsável: Atvos Agroindustrial Participações S.A. (CNPJ.: 08.842.690/0001-38) 
	Irregularidade/Base Legal
	Concorrer para a prática de ato de gestão ilegítimo ou antieconômico de que resulte injustificado dano ao Erário. Alínea 'b' do § 2º do art. 16 da Lei 8.443/92.

	Condutas
	Ter se beneficiado de recursos públicos investidos pelo BNDESPar no grupo de empresas que veio a constituir a Odebrecht Agroindustrial S.A. (Brenco Holding S.A, e ETH Bionergia S.A) , recursos esses que posteriormente foram registrados como como perda por impairment nos balanços da empresa de participações. 

	Data da Ocorrência
	30/6/2013

Responsável solidário: Vice-Presidente do BNDES em 5/12/2008
	Irregularidade/Base Legal
	Ato de gestão ilegítimo ou antieconômico de que resulte injustificado dano ao Erário. Alínea 'b' do inciso III do art. 16 da Lei 8.443/92.

	Condutas
	Aprovar pedido de prorrogação de prazo apresentado pela Brenco (objeto da IP 47/2008, de 5/12/2008) , por mais 45 dias sem a incidência do encargo por reserva de crédito, mesmo diante das diversas inconsistências no estudo de viabilidade econômica do projeto, e de alteração significativa nas variáveis macroeconômicas desde a época da aprovação do pleito pela diretoria em 5/8/2018.

	Data da Ocorrência
	5/12/2008

Responsáveis: Gestores que firmaram o Acordo de Acionistas e os contratos de financiamento (Operações diretas: Contratos 08.2.0629.1 e 08.2.0630-1; Operações Indiretas: 106609020000100 e 106609020000400) 
	Irregularidade/Base Legal
	Ato de gestão ilegítimo ou antieconômico de que resulte injustificado dano ao Erário. Alínea 'b' do inciso III do art. 16 da Lei 8.443/92.

	Condutas
	Firmarem o Acordo de Acionistas com a Brenco e os contratos de financiamento (Operações diretas: Contratos 08.2.0629.1 e 08.2.0630-1; Operações Indiretas: 106609020000100 e 106609020000400) , dando efetividade às decisões de apoio financeiro aprovadas pela Diretoria do banco em 5/8/2008, mesmo diante de várias inconsistências nos cálculos de viabilidade econômica e o risco referente ao principal fornecedor do projeto. Nem mesmo as novas evidências de que havia algo errado nos cálculos fizeram os gestores determinarem a paralisação do processo (a Brenco informou em 11/12/2008 a necessidade de se aumentar o custo do projeto e atraso na previsão de entrega das obras) . Ademais, o novo cenário macroeconômico instalado por força da crise econômica mundial, por si só, já justifica uma nova análise na viabilidade financeira do projeto.

	Data da Ocorrência
	22/12/2008 (Acordo de Acionistas) e 3/2/2009 (Contratos de Financiamento) 

c) autorize a realização de diligência para que se identifique os responsáveis pela liberação da primeira parcela do financiamento à Brenco em 27/2/2009 sem que a beneficiada tivesse apresentado a apólice do Seguro Garantia com todas as coberturas exigidas pelo banco, procedendo-se a audiência desses agentes para que apresentem as correspondentes razões de justificativa.
d) determine à Segecex que, juntamente com a SecexEstataisRJ, inclua, nos próximos planos de fiscalização, a realização de auditorias que contemplem os fatos narrados na inicial deste processo que não foram incluídos no âmbito do presente processo (eventos ocorridos após a assinatura dos Contratos de Financiamento 08.2.0629.1, 08.2.0630-1, 106609020000100 e 106609020000400, em fevereiro de 2009) .
e) dê conhecimento desta deliberação ao Ministro de Estado do Planejamento, Desenvolvimento e Gestão, com fundamento no parágrafo único do art. 198 do RI/TCU;
f) dê ciência desta deliberação ao representante e ao BNDES;
g) classifique como sigiloso todo o processo (TC Processo 006.248/2017-9) que trata desta representação, assim como o presente pronunciamento, com fulcro no §2º do art. 4º c/c §4º do art. 5º, assim como no §1º do art. 11 e art. 15, da Resolução-TCU 254/2013.
É o relatório.

8.1. Marcelo de Siqueira Freitas (210.208/OAB-RJ) e outros, representando Banco Nacional de Desenvolvimento Econômico e Social.

Procurador Marinus Eduardo De Vries Marsico.

REPRESENTAÇÃO DO MP/TCU. SUPOSTAS IRREGULARIDADES EM OPERAÇÕES DE APOIO FINANCEIRO DO BNDES. FALHAS NO ENQUADRAMENTO DAS OPERAÇÕES. GARANTIAS REAIS ABAIXO DO LIMITE REQUERIDO. PARÂMETROS EQUIVOCADOS UTILIZADOS NAS PROJEÇÕES FINANCEIRAS. FINANCIAMENTOS ADICIONAIS E NOVOS APORTES DE CAPITAL APÓS A ASSINATURA DOS CONTRATOS DE COLABORAÇÃO FINANCEIRA. CONTABILIZAÇÃO DE PREJUÍZO MEDIANTE IMPAIRMENT POR PARTE DO BNDES. NECESSIDADE DE VERIFICAÇÃO DO NEXO DE CAUSALIDADE ENTRE AS IRREGULARIDADES E O PREJUÍZO. CONVERSÃO DOS AUTOS EM TOMADA DE CONTAS ESPECIAL. NECESSIDADE DE ANÁLISE DA INDIVIDUALIZAÇÃO DAS CONDUTAS PARA POSTERIOR CITAÇÃO. AVALIAÇÃO DA NECESSIDADE DE AUDIÊNCIA, À LUZ DO DISPOSTO NO ACÓRDÃO 2.154/2018 - PLENÁRIO.

REPRESENTAÇÃO (REPR)

Secretaria de Controle Externo da Administração Indireta no Rio de Janeiro (SecexEstatais).

Em exame representação do Ministério Público junto ao Tribunal de Contas da União (MP/TCU) , da lavra do Procurador Marinus Eduardo de Vries Marsico, por intermédio da qual solicita a apuração de supostas irregularidades em operações de apoio financeiro do Banco Nacional de Desenvolvimento Econômico e Social - BNDES à Brenco Holding S.A., à ETH Bioenergia S.A. e à Odebrecht Agroindustrial S.A. - OAI (empresa resultante da fusão das duas primeiras) .
O projeto original objeto do financiamento à Brenco visava à implantação do Polo de Alto Taquari-Mineiros, composto por quatro usinas de processamento de cana de açúcar para a produção de álcool combustível anidro e hidratado, cogeração de energia elétrica e implantação de lavoura, nos municípios de Alto Taquari/MT, Costa Rica/MS e Mineiros/GO, contemplando, ainda, investimentos sociais e ambientais nos municípios citados.
O apoio financeiro do BNDES foi concretizado mediante financiamento com recursos do Finem Direto (concedido diretamente pelo BNDES ao tomador) , no valor de R$ 351.573.448,00, à Companhia Brasileira de Energia Renovável S.A. - Brenco Brasil, e na importância de R$ 105.426.552,00, à Central Energética Água Emendada S.A., ambas empresas controladas pela Brenco Holding S.A.. 
Além disso, foi aprovada a concessão de colaboração financeira ao Banco do Brasil S.A. e ao Itaú BBA S.A., com recursos do Finem Indireto, para repasses de R$ 490.994.952,00 à Brenco Brasil e de R$ 142.122.562,00 à Central Energética Água Emendada S.A. (operação com risco de crédito tomado pelas instituições repassadoras) .
O projeto contou também, o que é mais relevante para os presentes autos, com aporte de recursos da BNDESPar, que subscreveu, em 23/12/2008, 134.835.789 ações ordinárias da Brenco Holding S.A., no valor de R$ 140.000.000,00 (Ata de reunião da Diretoria do BNDES - ROD 31/2008 e da BNDESPar 15/2008) , tornando-se sócia no projeto.
Posteriormente, o Sistema BNDES fez novos aportes na companhia mediante plano de capitalização de R$ 966 milhões para equacionamento financeiro do projeto, aprovado, em 16/6/2009, na Reunião do Conselho de Administração da Brenco Holding S.A., conforme ata de reunião ordinária da Diretoria do BNDES - ROD 24/2009 e reunião extraordinária da Diretoria da BNDESPar - RED 7/2009. 
Depois disso, e em face de constantes problemas financeiros do grupo Brenco, negociações culminaram na fusão da empresa com a ETH Bioenergia S.A., do grupo Odebrecht, que resultou na Odebrecht Agroindustrial S.A - OAI.
Após a fusão foram aprovados e efetivados outros apoios financeiros no bojo de operações de alongamento do perfil e de renegociação de dívidas da Odebrecht Agroindustrial S.A - OAI.
A representação relata o histórico dessas etapas de relacionamento do Sistema BNDES com as empresas beneficiárias dos recursos. Assim, há questionamentos referentes aos apoios financeiros iniciais, aos anteriores à fusão, à fusão em si e às operações realizadas pós-fusão.
Nos termos propostos pela unidade instrutora à peça 87 conheci da representação ante o preenchimento dos requisitos de admissibilidade previstos nos arts. 235 e 237, inciso I, do Regimento Interno/TCU, c/c os arts. 84 da Lei 8.443/1992, 6°, inciso XVIII, alínea "c", da Lei Complementar 75/1993, e 103, § 1º, da Resolução - TCU 259/2014. 
Além disso, dada a necessidade de levantamento de mais informações acerca da existência, ou não, de irregularidades capazes de ensejar providências corretivas por parte desta Corte, autorizei a realização de inspeção no BNDES, com espeque no art. 240 do Regimento Interno do TCU.
Realizada a inspeção pela SecexEstatais, a unidade propôs a conversão dos presentes autos em tomada de contas especial em face do impairment (ajuste contábil de perdas por desvalorização de ativos) de R$ 430 milhões realizado pela BNDESPar, bem como trouxe proposta de determinação à Segecex para que avalie a conveniência e oportunidade de incluir, nos próximos planos de fiscalização, a realização de auditorias as quais comtemplem os financiamentos concedidos pelo BNDES, bem como as demais operações envolvendo a Odebrecht Agroindustrial S.A..
Após o pronunciamento da unidade instrutora, o BNDES juntou aos autos novas manifestações, nas quais busca explicar a regularidade das condutas dos técnicos e gestores do Banco que aprovaram as operações descritas no relatório e resumidas nos itens iniciais do presente voto.
Em atenção ao pedido constante da exordial, encaminhei os autos à apreciação do MP/TCU, o qual discorda pontualmente da proposta da unidade instrutora, bem como faz alguns adendos, mormente relativos à responsabilização.
Assim, o MP/TCU manifestou-se favoravelmente à proposta de conversão dos presentes autos em tomada de contas especial, bem como pela imediata realização das fiscalizações alvitradas pela unidade instrutora, acrescentando proposta no sentido de que seja realizada audiência dos responsáveis pela liberação dos recursos referentes aos aportes financeiros iniciais do sistema BNDES à empresa Brenco Holding S.A.
Verifico, entretanto, desde já, pequena divergência entre as propostas, uma vez que a unidade instrutora entende que a apuração dos fatos objeto deste processo deve contemplar as operações concebidas e aprovadas até a fusão da Brenco com a ETH. Já o Ministério Público de Contas defende em seu parecer uma solução mais restritiva, ou seja, que "o objeto da tomada de contas especial (que vier a ser instaurada) se limite aos fatos ocorridos até a assinatura dos contratos de financiamento com o BNDES em fevereiro de 2009.".
De início, adianto que incorporo parcialmente alguns pontos da análise proferida pelo Parquet às minhas razões de decidir, bem como outros tópicos do encaminhamento proposto pela unidade instrutora, sem prejuízo de apresentar acréscimos e esclarecimentos que considero pertinentes.
Para a definição do escopo destes autos, entendo necessário assinalar preliminarmente que, como visto, o apoio financeiro ao grupo Brenco se deu por intermédio de duas modalidades: financiamentos, sendo diretos e indiretos, e aquisição de capital da Brenco Holding S.A.
Ressalto que a proposta de encaminhamento de ambos os pareceres basicamente se resume à conversão destes autos em tomada de contas especial com fundamento no prejuízo decorrente da perda de valor dos ativos adquiridos pela BNDESPar junto à Brenco Holding S.A. (ações e debêntures conversíveis em ações) , reconhecido contabilmente mediante impairment, como informado pelo próprio BNDES. 
Portanto, o que está a nortear o escopo deste processo é exatamente esse débito causado em razão do impairment. Além da conversão em tomada de contas especial existe a proposta de audiência alvitrada pelo MP/TCU dos responsáveis pela liberação dos recursos.
Pois bem. 
Ocorre que o prejuízo reconhecido contabilmente, no valor de R$ 430 milhões, se originou não apenas da perda do investimento da BNDESPar mediante subscrição, em 23/12/2008, de 134.835.789 ações ordinárias da Brenco Holding S.A., no valor de R$ 140.000.000,00. Posteriormente houve subscrição e integralização de debêntures conversíveis em ações da Brenco Holding S.A. pelo BNDES e pela BNDESPar em 2009 e novamente pela BNDESPar em 2010. 
Assim, nesse ponto específico, acompanho a proposta da SecexEstatais, uma vez que não há como instaurar tomada de contas especial relativamente ao prejuízo reconhecido pela BNDESPar de R$ 430 milhões sem incluir no rol de responsáveis os gestores que aprovaram as operações referidas no parágrafo anterior nos anos de 2009 e 2010, as quais ocorreram posteriormente aos aportes iniciais. 
Quero dizer com isso que acompanho igualmente a proposta da unidade instrutora no sentido de que eventuais irregularidades relacionadas a operações financeiras contratadas a partir da aludida fusão deverão ser objeto de novas fiscalizações, cuja realização deverá ser examinada pela Segecex no âmbito de seu plano de fiscalizações. 
Aliás, a estratégia processual de examinar as operações separadamente, em termos processuais, já vem sendo adotada por esta Casa quando da apreciação de outras operações do BNDES, como se deu no caso dos apoios financeiros ao grupo J&F, desmembrados conforme o Acórdão 3011/2015-TCU-Plenário, no bojo do TC Processo 007.527/2014-4, e tal qual ocorrido por ocasião do julgamento do processo que cuida das operações do referido banco para financiamento à exportação de serviços a ente público estrangeiro, o TC Processo 034.365/2014-1, que se desdobrou em sete processos, conforme determinado no Acórdão 1413/2016-TCU-Plenário.
Por outro lado, ficou explicitado no parecer do diretor da SecexEstatais que:
" (...) até o momento, este Tribunal não encontrou evidências de que o BNDES tenha realizado qualquer desconto nos financiamentos realizados, não cabendo imputar-se débito em relação aos empréstimos concedidos, sendo necessária, contudo, a verificação desta questão nos processos de fiscalização propostos pela equipe, haja vista qualquer alteração futura das respectivas condições contratuais". (grifei) .
Dessa forma, pela conclusão dos pareceres, os indícios de irregularidades manejados na presente representação relativos apenas à concessão dos financiamentos não repercutem, por ora, em tomada de contas especial. 
Vale ressaltar, por fim, que alguns dos atos foram praticados há mais de dez anos, de modo que seriam atingidos pela prescrição, no que diz respeito à aplicação de sanções. Todavia, há que se verificar se as irregularidades ensejadoras de audiência no presente processo se enquadram nas condições apresentadas pelo Exmo. Ministro Substituto Augusto Sherman Cavalcanti no bojo do Voto condutor do Acórdão 2154/2018-TCU-Plenário.
Em suma, o mencionado decisum entende que o marco temporal inicial para a contagem do prazo prescricional nos casos envolvendo o BNDES e suas operações finalísticas deve ser 26/5/2015, momento no qual o Supremo Tribunal Federal decidiu que os sigilos bancário e empresarial não poderiam ser opostos ao TCU por bancos públicos.
Assim, somente após essa data o Tribunal de Contas da União passou a ter acesso integral às informações necessárias à avaliação da regularidade dos atos praticados pelo BNDES nas análises, aprovações e acompanhamentos das operações financeiras que realizava e que se encontram sob apreciação desta Corte.
Antes disso, como expõe o Relator, "talvez fosse possível saber da existência das operações, mas com certeza não era possível acessar as informações necessárias à avaliação da regularidade das mesmas, e, em consequência, em exercer o dever de controle dos atos a elas referentes". 
Por esse motivo, arremata que "em se tratando da administração pública e do patrimônio público, não é razoável, a meu ver, que corra prescrição contra os órgãos de controle em relação aos atos administrativos sigilosos enquanto tal sigilo impedir que os atos sejam por eles conhecidos e apreciados." 
Feitas estas considerações com o fito de promover o encaminhamento e o deslinde deste processo, passo a discorrer sobre os indícios de irregularidade apontados na representação do MP/TCU e decidir a respeito.
II - INDÍCIOS DE IRREGULARIDADES
Os principais indícios de irregularidade destacados na representação são referentes ao elevado risco da operação de apoio financeiro à Brenco, especialmente a insuficiência de garantia real, as excepcionalidades normativas quanto à exposição de riscos e os parâmetros utilizados nas projeções financeiras. 
A primeira análise do pleito da Brenco, quanto ao enquadramento da operação, foi realizada pelo Departamento de Prioridades - DEPRI, do BNDES, objeto da Instrução de Enquadramento AP/DEPRI 068/2007, de 19/2/2007. Em linhas gerais, os técnicos responsáveis pela análise apontaram elevado risco na operação. Ao tratarem da classificação de risco, indicaram que o projeto fugia aos padrões normalmente apoiados pelo banco, nos seguintes termos:
"Os modelos existentes de classificação de risco no BNDES não podem ser aplicados isoladamente no caso Brenco, pois trata-se de projeto greenfield, com estrutura pulverizada (ou compartilhada) , cuja garantia pessoal será dada por uma empresa holding que é acionista apenas das empresas que serão beneficiárias do financiamento. Ou seja, embora juridicamente possa ser considerada como tal, para fins de risco de crédito, a operação se caracteriza como sem garantia (ou existência) do controlador. Com isso, não é possível utilizar o modelo padrão nem abrangente.
O modelo de Project Finance também não seria aplicado ao caso, devido à ausência de contratos de longo prazo que garantam fluxo de caixa estável para o principal produto gerado pelo projeto: etanol. Contudo, a geração de energia elétrica a partir do bagaço de cana representa receita significativa no empreendimento (...) . A Brenco irá participar do leilão de energia elétrica, com previsão de realização para o mês de maio de 2008 (...) .
Em função do exposto, o modelo adotado para a classificação de risco da Brenco será o de Project Finance, com algumas adaptações."
O parecer de enquadramento ressaltou a condição financeira precária do principal fornecedor de equipamentos para as usinas (empresa Dedini) , consistente, entre outras causas, no elevado endividamento financeiro, superior ao patrimônio líquido; inexistência de geração de caixa, com situação econômico-financeira extremamente frágil; passivo a descoberto; e inconsistências e baixa transparência na apresentação das informações.
Ademais, o relatório de enquadramento chamou a atenção para a aceitação de operação direta contra investidores que, "pelas próprias características dos locais em que estão sediados, dificilmente, na melhor das hipóteses, terão comprováveis suas identidades (...) "; aceitação de assunção direta de "risco de ativo pré-operacional subprime, em monta expressiva, sem direito de recurso qualificado contra os controladores" (destaque do original) ; e a "aceitação de direito de recurso contra holding onshore, a ser constituída, controlada pelos mesmos investidores offshore e controladora única e exclusivamente do mesmo ativo que estará sendo financiado". Apontou ainda a necessidade de posicionamento do BNDES quanto à administração do precedente criado.
Dentre todos os fatores, entendo mais relevante o fato de que a empresa era pré-operacional, ou seja, sem histórico e evidentemente impossibilitada de ter seu risco avaliado pelo BNDES. 
Nesses casos, norma interna determinava que se levassem em conta os riscos do controlador, que no caso era a Brenco Holding S.A., empresa sobre a qual o relatório de enquadramento já demonstrara preocupação com a identificação dos sócios, chegando a consignar que a operação seria considerada sem garantia dada a situação nebulosa a respeito dos controladores. Em outras palavras, ainda seria constituída empresa controladora no país pelos mesmos investidores da controladora off shore, revelando o alto risco da operação. 
De acordo com o representante, a instância seguinte, o Comitê de Enquadramento de Crédito (CEC) , deliberou pelo acolhimento do pleito, contudo, "não foi acolhida a sugestão de se aprofundar os estudos sobre o projeto". 
Ressaltou que foi realizada nova análise da operação, objeto do Relatório Conjunto AI/DEBIO 08/2008 e AMC/DEINV 02/2008, de 28/7/2008 (peça 6) , no bojo da qual foram evidenciados indícios "de infração a normas operacionais e de atos de gestão ilegítimos e antieconômicos". Afirma o MP/TCU que se não bastasse o risco de se financiar uma empresa pré-operacional, "houve várias excepcionalidades para se aprovar a operação". 
III - Necessidade de aprofundamento da análise do enquadramento da operação.
Quanto a esses pontos que, a juízo do parecer ou instrução de enquadramento, mereciam um posicionamento do BNDES, o banco esclareceu, conforme consta no relatório da equipe de inspeção, que os normativos de funcionamento interno são impostos pelo próprio banco e que não devem engessar a atuação da instituição; que podem ser aprovadas operações consideradas meritórias mesmo que estas não sejam integralmente aderentes às normas internas editadas pela mesma diretoria que delibera sobre a aprovação. 
Ponderou, ainda, que não há ilegalidade ou irregularidade quando a própria diretoria que criou algum normativo, decida, excepcionalmente, por afastar sua aplicabilidade quando tal situação se mostrar mais adequada aos interesses da instituição, desde que dentro de um juízo de mérito administrativo e dentro dos limites estatutários e das diretrizes traçadas pelo Conselho de Administração. 
Acrescentou que, nesses casos, os relatórios técnicos que analisam a operação devem destacar de forma explícita as propostas que não observam integralmente o disposto nas normas internas do Sistema BNDES.
Sobre este aspecto, o relatório de inspeção da SecexEstatais afirmou que as recomendações foram seguidas em momentos posteriores à aprovação e "que se verificaram excepcionalidades para a consecução do pleito, contudo essas excepcionalidades e a análise das recomendações por si só não representam irregularidades". 
Considerou, todavia, a unidade instrutora, no particular, que os problemas surgem com a aprovação resultante do Relatório de Análise 2008, "no qual ocorreram falhas em contemplar corretamente os riscos elencados pela Depri na avaliação dos retornos esperados ao empreendimento (análise de sensibilidade - premissas - peça 6, p. 66) , a partir da efetivação dos efeitos negativos previamente identificados (riscos se concretizando) . " 
Quanto às excepcionalidades suscitadas pela instrução de enquadramento, considero que a argumentação do BNDES não merece acolhida. 
A meu ver, pelo entendimento desses gestores, seria de se supor que, dependendo da operação, a diretoria poderia "editar" uma resolução com o intuito de enquadrar determinado pleito de acordo com suas convicções. Tal fato pode, na minha percepção, ensejar casuísmos, além de ofender os mais básicos princípios de direito administrativo, razão pela qual não pode ser aceita a sua ocorrência, mormente quando se lida com recursos públicos em valores muito elevados.
III - ÍNDICE DE GARANTIA REAL E MITIGADORES DE RISCO
Quanto aos pontos do Relatório Conjunto AI/DEBIO 08/2008 e AMC/DEINV 02/2008, de 28/7/2008 (peça 6) , em relação aos quais foi estruturada a representação do MP/TCU, esmiuçados na inicial e no relatório antecedente, teço algumas considerações. 
No tocante às garantias reais o representante alegou que o índice requerido pelo banco à época para aprovação do pleito da Brenco era de 130%, e que o cálculo desse índice para o caso concreto teve como resultado 93%, todavia esse fato não impediu a aprovação da operação. 
Considerou que nenhum dos motivos elencados justificava a dispensa do índice mínimo exigido; que o artigo 3°, inciso II, § 8°, da Resolução 1.573/2008-BNDES de fato previa a possível substituição de garantia real por cessão de receitas; que a disponibilidade das receitas advindas da venda de energia elétrica ainda era "um evento futuro, incerto, não quantificável e estava diretamente vinculada à conclusão do empreendimento; e que se o projeto não fosse concluído, não haveria a receita financeira que supostamente supriria o baixo índice de garantia real." 
Ademais, asseverou que o art. 5º da mencionada resolução previa as hipóteses em que se poderia reduzir o índice de garantia real exigido, entretanto a operação pleiteada pela Brenco não se enquadrava em nenhuma delas. Concluiu haver "um claro descumprimento de norma ao se aprovar a operação com índice de garantia real inferior ao permitido."
Sobre essa questão, a unidade instrutora questionou o BNDES, tendo obtido resposta da instituição no sentido de que os mitigadores de risco de crédito, a fiança bancária e as garantias reais efetivamente constituídas em favor do BNDES e a cessão fiduciária de recebíveis, não computadas no cálculo do referido índice, foram determinantes para a aprovação do índice de garantias reais de 93%. Ou seja, esse índice não poderia ser analisado de forma desvinculada dos demais elementos da operação.
Além disso, consignou o banco que o índice de 130% é um parâmetro para os financiamentos do BNDES, mas não há qualquer irregularidade em, considerando os aspectos específicos do caso concreto, a Diretoria aprovar um financiamento com um índice de garantias inferior, desde que se entenda que os riscos de crédito da operação estejam suficientemente mitigados. Ademais, o banco alegou que adotou outros instrumentos mitigadores, entre eles a vinculação de receitas futuras e fiança do Itaú Unibanco S.A., no valor de R$ 90 milhões. 
Sobre o assunto, a SecexEstatais considerou que apesar do aparente controle sobre os riscos que estavam sendo assumidos, no desenrolar da operação de financiamento, com atrasos incorridos, o principal mecanismo de proteção, o seguro garantia, não foi acionado, acarretando no comprometimento do banco às condições negativas que se agravavam no decorrer do processo.
A unidade asseverou, ainda, que tal situação desencadeou uma série de contratos de apoio, "culminando na fusão e na perda dos valores aportados pela BNDESPar (impairment) , valores esses baseados em avalição pouco realista, como se verá mais adiante."
Entendo que nesse ponto específico também assiste razão ao representante. A empresa proponente não atendia aos requisitos e condições para a dispensa da garantia real previstos no art. 3º da Resolução 1.573/2008 do BNDES, tampouco aos requisitos e condições para a redução dessas mesmas garantias, conforme estabelecido no art. 5° da mesma Resolução. 
Tais requisitos eram os de que a empresa possuísse ações negociadas na Bovespa ou possuísse participação acionária da BNDESPar que, por meio de acordo de acionistas, participasse de decisões estratégicas, ou ainda que apresentasse demonstrações financeiras auditadas por empresa de auditoria independente registrada na CVM e estivesse enquadrada, a critério do BNDES, em nível de risco igual ou superior a BBB. 
Definitivamente, a tomadora dos créditos não reunia condições para redução das garantias reais.
Pois bem, o art. 21 do Regulamento Geral de Operações, que previa as modalidades gerais de garantia, estabelecia no § 1°, que, nas hipóteses de garantia real, o valor deveria corresponder a 130% do montante da colaboração financeira, exceto se regulamento específico estabelecesse índice diverso. No rol das garantias do artigo constava, no inciso VI, vinculação em garantia ou cessão de "receitas auferidas pelo beneficiário, inclusive as oriundas de (i) transferências federais; (ii) produto da cobrança de impostos, taxas e sobretaxas; (iii) incentivos fiscais ou (iv) rendas ou contribuições de qualquer espécie".
Portanto, vê-se que havia permissão para vinculação em garantia de receitas auferidas, contudo, isso não condiz com direitos creditórios decorrentes de contratos de comercialização que dependeriam da entrada em operação das unidades e, ademais, da venda de energia. Portanto, considero que os gestores responsáveis pela aprovação da operação de apoio financeiro colocaram em risco os capitais do Banco ao descumprirem os normativos e ao não justificarem as medidas supostamente mitigadoras dos riscos.
Não resta dúvida de que a operação foi aprovada com índice das garantias reais abaixo do limite requerido pela norma aplicável. A exigência de garantias é requisito básico para a concessão de crédito bancário, constituindo-se, inclusive, a sua insuficiência, em infração ao item IX da Resolução 1.559/1998 do Conselho Monetário Nacional (CMN) , que veda às instituições financeiras realizar operações que não atendam aos princípios de seletividade, garantia, liquidez e diversificação de riscos. 
Nesse particular, friso que o art. 9°, inciso VI, do Decreto 4.418/2002, que aprovou o Estatuto do BNDES, com a redação dada pelo Decreto 6.322/2007, autoriza o Banco a realizar, como entidade integrante do sistema financeiro nacional, quaisquer outras operações no mercado financeiro ou de capitais, em conformidade com as normas e diretrizes do Conselho Monetário Nacional.
Além disso, assinalo que, em tese, operações financeiras conduzidas sem as garantias necessárias podem configurar ato de improbidade administrativa, nos termos do art. 10, inciso VI, da Lei 8.429/1992.
Quanto ao alegado fator mitigador dada a constituição de fiança bancária, a despeito de ser a carta de fiança de banco de primeira linha e, no dizer do BNDES, "ser robusta", pela sua natureza jurídica não figura no rol das garantias reais, de modo que a sua contratação não teve o condão de melhorar o índice de garantia real abaixo do mínimo exigido.
Portanto, nesse quesito, houve descumprimento de normas internas, de norma do CMN e, em tese, de lei federal, não havendo como discordar do entendimento do MP/TCU.
Contudo, a meu ver, a questão da insuficiência de garantias, a despeito do descumprimento das citadas normas, não tem reflexo no prejuízo objeto do impairment, acarretado pelo investimento em ações e debêntures conversíveis da Brenco Holding S.A. como já consignado neste voto em item retro. 
A constituição de garantias é intrinsicamente relacionada à concessão do crédito, de modo a garantir o retorno dos capitais emprestados caso não sejam honrados os pagamentos. Diante da informação da unidade instrutora de que, até o momento, nada foi identificado em termos de perdas relativamente aos financiamentos iniciais, a insuficiência de garantia real, nos termos detectados ensejaria apenas a audiência dos responsáveis. 
Todavia, há que se sopesar se tais fatos, ocorridos em agosto de 2008, porém envoltos pela chancela de sigilo até a mencionada decisão da Suprema Corte, se encontram ou não fulminados pela prescrição da pretensão punitiva.
IV - Impacto do aporte da BNDESPar no limite de exposição ao risco
Quanto a essa questão, o representante alega que a participação do BNDESPar no capital social da Brenco teria sido motivada pela necessidade de aumentar o percentual de capital próprio da interessada aplicado no projeto e, com isso, possibilitar o enquadramento da operação nos limites de exposição fixados pela Resolução BNDES 1.318/2006. 
Asseverou que, à época da recomendação de enquadramento, a expectativa era de que o rating da Brenco seria fixado em "B"; que diante de um patrimônio líquido (PL) de R$ 528 milhões, o limite de exposição do BNDES seria de R$ 237,6 milhões (45% do PL, art. 1° da Resolução 1.318/2006) ; que todavia a Brenco precisava de R$ 457 milhões financiados pelo Finem Direto, que é uma linha de crédito destinada normalmente a empreendimentos vultosos, tendo sido efetivada contribuição do BNDESPar para aumentar o patrimônio líquido da empresa e com isso elevar os limites de exposição. 
Quanto a essa contribuição do BNDESPar, o representante faz o seguinte raciocínio, por analogia: 
" (...) imaginemos que uma pessoa física necessite de um empréstimo. Dirige-se a uma instituição bancária e lá lhe é exigida a propriedade de um bem imóvel para garantir a operação. O solicitante informa que não pode fornecer essa garantia. O banco então adquire um imóvel, entrega a posse a esse cliente e entende que a exigência estaria atendida. Não é preciso grande esforço para entender que essa postura não garante proteção ao capital aplicado. A garantia para o empréstimo estaria sendo fornecida pelo próprio credor."
Concluiu que é justamente isso que o sistema BNDES fez no caso concreto. Concedeu à Brenco, via BNDESPar, "a posse de parte de seus recursos que terminaram por garantir financiamentos concedidos via Finem Direto, e que se, de fato, a intenção da BNDESPar era fortalecer o balanço da Brenco, (...) houve certamente desvio de finalidade no uso de seus recursos."
No curso da inspeção, a unidade instrutora questionou o BNDES sobre a regularidade das condições de exposição ao risco da operação independentemente da viabilização do aporte da BNDESPar, além de indagar sobre o preço pago pelas ações.
Em suma, a resposta do BNDES foi a de que nos termos da Resolução 1.318/2006-BNDES as participações acionárias não impactavam os limites de risco de crédito existentes, e que o aumento de capital, por definição legal, impactava positivamente o patrimônio líquido da companhia. 
Estou de acordo com o posicionamento da unidade instrutora e do MP/TCU no sentido de que esse artifício colaborou de maneira decisiva para o prejuízo experimentado pelo banco, uma vez que o limite de exposição, não obstante qualquer impeditivo normativo, passa a ser manipulável mediante novos aportes no capital da empresa, o que propicia a concessão de novos empréstimos tendo por base esse "pseudolimite".
Por outro lado, em relação ao preço pago na participação acionária na Brenco, as alegações foram no sentido de que tais parâmetros seguiram o que é usualmente aplicado pelo banco, dentro dos ditames da Lei 6.404/1976, tendo o valor do aporte sido inferior ao considerado justo na operação, diante da avaliação prospectiva realizada no Relatório de Análise (RAN 2008) .
Concordo com a posição do MP/TCU, que considerou irrisória essa diferença, razão pela qual considero que este fato não tem repercussão nestes autos.
Com relação à exposição de riscos, na última manifestação o MP/TCU reproduz a posição do diretor da SecexEstatais, explicando detalhadamente a sistemática adotada pelo BNDES.
De fato, praticamente todas as operações reportadas nessa representação são feitas combinando recursos do BNDES a título de financiamento com inversão de capital da BNDESPar diretamente no patrimônio da empresa tomadora do crédito via aquisição de ações ou debêntures. 
Reitero que os gestores aumentaram os riscos da operação de financiamento ao considerar, para fins de exposição ao risco de crédito, o aporte da BNDESPar como se fosse um patrimônio preexistente da mutuária, levando a crer, conforme aventado pelo MP/TCU, que a injeção de capital visou tão somente alavancar a dívida da empresa. Isso ocorre porque, pela norma do BNDES, o valor que pode ser emprestado decorre de um percentual aplicado sobre o patrimônio líquido da tomadora, variável em função do risco da empresa. 
Percebo, ao percorrer as contas efetuadas pelo titular da subunidade da SecexEstatais (itens 37 a 40, peça 194) , que foi financiado um valor de R$ 218,4 milhões a mais do que poderia ser emprestado para a Brenco, expondo os capitais do BNDES a riscos maiores do que os previstos em norma interna. 
Contudo, o que se discute neste indício de irregularidade é o desenquadramento quanto à exposição ao risco e não o aporte em si. Assim, tenho para este conjunto de indícios de irregularidades o mesmo entendimento que expus acima quanto às garantias reais. Há que se ponderar se tais fatos, envoltos pela chancela de sigilo até a mencionada decisão do STF, se encontram ou não abarcados pela prescrição da pretensão punitiva.
V - Parâmetros utilizados nas projeções financeiras 
Este ponto engloba indícios de irregularidades referentes aos parâmetros utilizados nas projeções financeiras, como a produtividade de cana-de-açúcar por hectare, o custo de implantação por tonelada produzida etc.
A inicial relata avaliações incorretas de prazos, custos e produtividade estimadas para o projeto, além de preços de produtos finais. A representação sustentou que toda a análise financeira do projeto estava pautada nos prazos de execução das obras, como normalmente ocorre. Se houvesse atrasos, as receitas projetadas não estariam disponíveis no tempo previsto, as despesas financeiras aumentariam, e, com isso, haveria comprometimento do fluxo de caixa para o serviço da dívida. 
O MP/TCU aduziu que a análise da equipe técnica responsável pela recomendação de enquadramento apontou expressamente o elevado risco da fase pré-operacional devido às condições financeiras críticas da principal fornecedora de materiais e serviços para as usinas, dado que essa empresa vinha apresentando prejuízos operacionais sucessivos, elevado endividamento financeiro (superior ao patrimônio líquido) e os seus balanços não eram considerados confiáveis, sendo relevante a probabilidade de atrasos na entrega de seus produtos. 
Sua conclusão em relação a esse ponto foi a de que:
"Tendo consciência de que a fornecedora apresentava 'situação econômico-financeira extremamente frágil' (termo usado pelo próprio banco) , não seria aceitável que o BNDES aprovasse a operação baseada nos prazos informados pela Brenco. O risco de atrasos no cronograma era elevadíssimo. (...) Portanto, eram vários os fatores que poderiam atrasar a conclusão das obras nos prazos previstos. Deferir o pedido de apoio com amparo no cronograma fixado no projeto não nos parece compatível com a responsabilidade que se espera de agentes públicos como os do BNDES."
Sobre os custos, o MP/TCU consignou que a confiabilidade dos valores apresentados pela própria Brenco era também um fator crítico para o sucesso da operação e que um primeiro indício de que os números poderiam não ser confiáveis foi a comparação com outras obras. Registrou que, à época, os próprios técnicos do BNDES indicaram que os custos apresentados eram 35% inferiores se comparados à média no setor, in verbis: 
"O desenho padrão e o tamanho do empreendimento foram fatores importantes na negociação com os fornecedores, em especial com a Dedini, sua principal fornecedora, onde (sic) a Brenco pôde negociar termos bastante vantajosos e permitiu um custo previsto de implantação industrial em torno de R$ 70 por tonelada de cana-de-açúcar moída por safra (aproximadamente 35% abaixo do custo médio de mercado) ". 
Opinou no sentido de que nenhum gestor com o mínimo de prudência confiaria em um orçamento destoante da média e que fora apresentado por prestador de serviços (Dedini) com grandes dificuldades financeiras, sobretudo se considerarmos a vultosa quantia de recursos públicos envolvidos.
Além disso, o Parquet acrescentou que "bastaria uma simples consulta à rede mundial de computadores para verificar que, em outros projetos semelhantes, o custo de implantação industrial por tonelada de cana moída era consideravelmente superior"; e que no período em que o pleito foi analisado, os projetos ainda estavam sendo detalhados e que não seria razoável confiar em um orçamento cujos projetos estavam incompletos.
Relativamente à produtividade industrial e agrícola sustentou o representante que a análise prospectiva - valuation - realizada pelo BNDES adotou os números da interessada como subsídio para os cálculos; que os próprios agentes do BNDES tinham plena consciência de que as usinas seriam construídas em locais fora das regiões tradicionais de cultivo de cana-de-açúcar e de que havia o risco de a produtividade ser inferior à esperada.
Tal entendimento foi consignado nos seguintes trechos do relatório conjunto:
"Ao iniciar o plantio de seus viveiros, a Brenco avaliou o desempenho de diversas variedades que haviam sido plantadas por dois projetos de usinas de açúcar e álcool já existentes na região (...) . Deve-se considerar, porém, que o desenvolvimento de variedades para a região de cerrado ainda não se encontra tão avançado como para regiões mais tradicionais."
Concluiu com o entendimento de que os "erros de análise são grosseiros. Técnicos e gestores prudentes utilizariam índices de produtividade menores ou no máximo iguais à média e não o contrário".
Já de acordo com o BNDES, o que determinou o aumento dos custos não foi uma suposta avaliação equivocada do projeto, mas a superveniência de outros fatores, dentre os quais pode-se citar: 
a eclosão da crise financeira de 2008, que causou atrasos na negociação da parcela indireta do financiamento da operação; 
a necessidade de manter a continuidade das obras com recursos fornecidos pelos acionistas e por empréstimos-ponte firmados com bancos comerciais, em virtude do atraso na obtenção dos recursos de financiamento das operações indiretas, o que causou impactos no orçamento do projeto; 
a elevação de preços nos custos agrícolas, no mesmo período em que se aguardava a liberação dos recursos de financiamento das operações indiretas; e 
o aumento do Capex industrial pela revisão dos contratos de fornecimento decorrente da retenção de pagamentos aos fornecedores iniciada em novembro de 2008 em virtude da falta de recursos para a continuidade do projeto.
Já a unidade instrutora ponderou que os parâmetros de investimento, receitas e lucros não previram fatores que poderiam comprometer toda a avaliação. Sobre esses parâmetros que impactaram o valuation da companhia, considerou que, pelas análises do próprio BNDES, "houve inadequação dos parâmetros de execução do projeto industrial, produtividade/custos industrial, produtividade/custos agrícolas e comportamento do mercado de etanol (preço do produto final abaixo do esperado) , com falhas grosseiras".
Ademais, afirmou que, sem análises de sensibilidade adequadas, mas com total confiança nas premissas e projeções apresentadas pelo pleiteante, "levaram a estimativas erradas de lucratividade, respaldando os aportes realizados pela BNDESPar e a consequente perda desses valores contabilizados no impairment, de R$ 430 milhões, em 2013."
Na sua última manifestação o MP/TCU reafirma: 
"A baixa fiabilidade do parâmetro podia ser percebida no comportamento da própria beneficiada ainda durante a negociação do apoio. Quando apresentou a consulta prévia, em dezembro de 2007, o valor de financiamento solicitado era de R$ 914,07 milhões (peça 4, p.39) . Nos primeiros meses de 2008, entre a análise de enquadramento (fevereiro de 2008, peça 3) e a análise final conjunta (julho de 2008, peça 6) , o valor proposto foi alterado para R$ 1.090,11 milhões (incremento de R$ 176 milhões, 19% do valor inicial) . 
Não nos parece aceitável que, diante de um projeto envolvendo centenas de milhões de reais em recursos públicos, os técnicos negligenciem a confiabilidade de um parâmetro tão essencial ao sucesso do projeto quanto o custo. A análise foi rasa. Praticamente se limitou à verificação do custo médio previsto para a implantação industrial (peça 6, p.30) . Essa falha teve resultados imediatos. Tão logo foram aprovados os créditos, iniciaram as sucessivas revisões de custos."
Considero que este ponto dos indícios de irregularidades repercute diretamente no débito apontado pelo MP/TCU e pela SecexEstatais.
Em relação aos indicadores, dois principais parâmetros são objeto de questionamento na representação: a produtividade da lavoura de cana de açúcar e o custo médio do projeto por tonelada.
Os índices de produtividade agrícola utilizados superavam as médias observadas nos estados em que seriam construídas as usinas. Em Mato Grosso (Usina Alto Taquari) a média era de 67,1 ton/ha na safra 2006/2007; em Goiás (Usinas Morro Vermelho e Agua Emendada) , de 79,72 ton/ha; e, em Mato Grosso do Sul (Usina Costa Rica) , de 79,25 ton/ha (referência: site internet Companhia Nacional de Abastecimento (Conab) ) .
Nos cálculos realizados pelo BNDES, foi utilizada uma produtividade média de 85 ton/ha para a Usina Morro Vermelho, de 84 ton/ha para a Usina Alto Taquari, de 82 ton/ha para a Usina Costa Rica e de 85 ton/ha para a Usina Água Emendada. 
Daí se vê que, em vez de adotar uma análise mais conservadora, em razão das condições que envolviam o projeto, os técnicos apostaram em uma produtividade superior.
Conforme bem recordou o MP/TCU, a superestimativa de produtividade agrícola poderia comprometer o próprio valor estimado para o processamento industrial das usinas, de sorte que, se não houvesse cana-de-açúcar disponível, não ocorreria produção. 
Consigna o representante que "o BNDES considerou que as usinas processariam a quantidade total de cana para as quais foram projetadas (3,78 milhões de toneladas de cana-de-açúcar por safra, relatório conjunto, p.13) ", bem assim que "além de não considerarem o risco relacionado à falta de matéria prima, não utilizaram um deflator mínimo de forma a contabilizar eventuais paradas não programadas. Nenhum equipamento apresenta 100% de disponibilidade operativa". 
Sobre os custos, ressalto que os atrasos no projeto industrial afetaram as projeções futuras em pelo menos duas frentes: nos custos de implantação industrial propriamente ditos e nas perspectivas de receita e de lucratividade, visto que tal situação impactou o início da operação e nas expectativas de produção e receita. 
Vários documentos produzidos posteriormente no curso das tratativas de novas operações demonstraram que os indicadores utilizados foram inadequados, chegando-se a considerar custos na ordem de 70% quando comparados com os das usinas similares em operação. 
Para confirmar a deficiência dos parâmetros utilizados, houve declaração da própria Brenco de que haveria sobrecusto de R$ 202 milhões devido à falta de detalhamento do projeto industrial. Tal constatação fez parte da consulta prévia encaminhada, em 7/12/2009, ao BNDES para suplementação do financiamento, conforme observado na representação do MP/TCU. 
No que se refere a outros custos do projeto, a representação trouxe à baila trecho do Relatório de Acompanhamento do BNDES, realizado entre maio e setembro de 2011, no qual se informou que a partir da operação das Usinas de Morro Vermelho e Alto Taquari percebeu-se que os custos de plantio na região das novas usinas eram bem superiores à média do setor e que a produtividade da cana era substancialmente inferior ao previsto.
Na informação padronizada - IP AI/DEBIO 11/2016 e AC/DEREC 10/2016, de 2/3/2016, foi informado que o plantio em áreas de nova fronteira agrícola se mostrou um desafio maior que o esperado, devido à dificuldade de manejo desses solos e de adaptação das variedades de cana-de-açúcar (peça 53, p. 3, e peça 1, p. 51) . 
Reitero que as premissas de produtividade agrícola utilizadas para o projeto (entre 82 e 84 ton/ha) não condiziam com os dados regionais que se apresentavam em 2006/2007 (entre 67,1 a 79,72, obtidos no site internet da Conab) , conforme constatado pelo representante. Com a utilização de valores fora da realidade de produção agrícola, alteraram-se os indicativos do ganho econômico apresentado, afetando a decisão de entrar no negócio
Ademais, com relação à capacidade de operação das usinas, foi verificado pelo BNDES que, na média, as quatro usinas operaram com apenas 40% da capacidade na safra 2012/2013, segundo Relatório de Acompanhamento - BNDES 8/2014, de 6/6/2014 (peça 48, p. 7, e peça 1, p. 43) . 
Portanto, na contramão do que deveria se esperar de uma análise de uma operação de alta materialidade e relevância, constato que os parâmetros utilizados foram inadequados, além de deixarem de levar em consideração aspectos como a falta de matéria prima e a situação financeira do principal fornecedor dos equipamentos, o que poderia afetar os prazos.
O descumprimento dos prazos de implantação foi um fator determinante para a ocorrência dos prejuízos. Desde a instrução de enquadramento, o BNDES foi alertado para o problema dos prazos de execução do empreendimento, especialmente em relação ao fornecimento dos equipamentos. No curso da implantação, relatórios de acompanhamento igualmente chamaram a atenção para os riscos dos atrasos, no entanto, aparentemente não foi dada a devida importância ao fato, ainda que o cronograma fosse determinante para o fluxo de caixa projetado e, consequentemente, para o sucesso do projeto, em termos financeiros.
É certo que o projeto em epígrafe trata de empreendimento agroindustrial, mas os principais riscos que afetam o desempenho financeiro e, portanto, devem ser considerados quando do seu financiamento são: (i) sobrecusto ou orçamento original insuficiente; (ii) não conclusão ou conclusão após o prazo originalmente estipulado; (iii) operação aquém da capacidade total; (iv) geração de receita insuficiente para pagar o serviço da dívida ou (v) término da operação antes do previsto. (Bercovici, Gilberto e Valim, Rafael et al. Elementos de Direito da Infraestrutura -São Paulo. Editora Contracorrente. 2015) .
De acordo com os mencionados autores esses riscos podem ser mensurados e mitigados antes do início da construção do projeto por meio da condução de diversos estudos de impacto ambiental, de estudos econômicos, jurídico regulatórios, de mercado, de operações, além da criação de mecanismos de gerenciamento. Segundo eles, "o desprezo a esses detalhes aumenta os encargos da dívida a ser contraída para o projeto e, no limite, o projeto não é financiado e não recebe recursos de terceiros".
De acordo com os espicilégios destes autos, todos os riscos listados acima, exceto o último, estavam presentes no projeto da Brenco. No entanto, as decisões tomadas e o desfecho do caso foram diferentes do preconizado na literatura. Corrobora para isso o fato de que a Brenco fez novo pleito ao BNDES para equalização de suas dívidas, tão logo foram assinados os contratos iniciais. 
VI - A proposta de capitalização e os novos aportes
Conforme alerta a representação, três meses após a assinatura dos contratos de colaboração financeira em favor da Brenco e da Central Energética Água Emendada S.A., a própria Brenco encaminhou nova estimativa para o projeto, a qual contemplaria a necessidade de um financiamento adicional de R$ 966 milhões. Além disso, na ocasião, a própria empresa informou que ocorreria um adiamento nas datas previstas para a entrada em operação das usinas. 
Ressaltou o representante que 
"nesse ponto, passou a ser uma questão de sensatez não alocar mais um real no projeto. Lembremos que o banco poderia acionar seguro garantia em face do atraso no cronograma. Surgiu, então, mais uma indeclinável oportunidade de o banco corrigir o erro em apoiar a operação. No entanto, o que foi feito? Não só o banco aprovou o pedido, mas foi o principal financiador dos novos dispêndios".
De acordo com a Nota AI-Debio 33/2009 (peça 15) o assunto foi tratado de modo que a primeira etapa de capitalização, de R$ 584 milhões, deveria ocorrer até dezembro de 2009 e asseguraria a continuidade do plano de investimentos da Companhia por tempo necessário para que: (i) fosse encontrado um novo sócio e (ii) as unidades de Morro Vermelho e Alto Taquari iniciassem as suas atividades, e por consequência, a geração de fluxo de caixa. 
Ademais, a segunda etapa de capitalização, no valor de R$ 386 milhões, deveria ocorrer a partir de janeiro de 2010 até abril de 2011, caso não houvesse a entrada de novo sócio estratégico.
O banco, de fato, aprovou o pedido e ainda foi o principal financiador dos novos dispêndios, tendo o sistema BNDES arcado com 42% dos recursos da primeira etapa, sendo R$ 225 milhões em recursos novos (R$ 150 milhões em financiamento e R$ 75 milhões em aporte de capital) , somados a R$ 21,6 milhões em capitalização de juros da parcela direta (Notas AI-Debio 020/09 e 027/09, Decisões 486/2009-BNDES e 56/2009-BNDESPar) . 
Em 1°/7/2009, os acionistas da Brenco Holding (incluindo a BNDESPar) aprovaram a emissão das debêntures nos valores e forma planejados (peça 13, Ata da Assembleia Geral Extraordinária - AGE) . Observo que, somente após o pedido de recursos, o banco público vislumbrou a necessidade de auditoria no orçamento dos investimentos e de melhoria na governança da empresa. 
Na Nota AI-Debio 022-2009, os técnicos do BNDES assim se manifestaram:
"Diante da significativa elevação dos custos do projeto e da iminente falta de recursos para a conclusão dos investimentos, o GAc da AI/DEBIO decidiu, em maio, pela suspensão de liberação programada no valor de cerca de R$ 50 milhões e na realização de reunião com os demais credores (...) . Decidiu-se ainda pela contratação de empresa para a realização de auditoria no orçamento dos investimentos. Em paralelo, o representante da BNDESPar no Conselho da BRENCO e a equipe da AMC passaram a discutir junto aos principais acionistas e ao líder do Sindicato dos Bancos (Itail) alternativas para a capitalização e reforço de funding para a operação, bem como outras medidas de melhoria de governança e da gestão que até então tinham grande autonomia nas decisões (...) "
Interessante notar a observação do MP/TCU de que o trecho transcrito demonstra a discrepância de entendimento em dois momentos distintos da operação: "antes da assinatura dos contratos, a empresa apresentava 'as melhores práticas de gestão e governança'. Firmados os instrumentos, surgiu então a necessidade de 'medidas de melhoria de governança e gestão'." 
De acordo com o MP/TCU, em 23/6/2009 (oito dias depois) , a primeira aquisição das debêntures foi realizada; a segunda compra, prevista para 4/8/2009, não ocorreu por descumprimento de obrigações pela beneficiada; e em 20/8/2009, o banco providenciou a alteração das condições pactuadas, para que, em 25/8/2009, fossem liberados os recursos previstos na tranche "B".  Concluiu o Parquet que "a forma de atuação do BNDES neste processo foi inaceitável".
As Decisões 486/2009-BNDES-anexo, de 16/6/2009 (peça 64) e 56/2009-BNDESPar, de 16/6/2009 - (peça 63) acatam a proposta para a liberação, conforme solicitado na IP conjunta AI/DEBIO 33/2009 - AMC/DEINV 16/2009, de 15/6/2009 (peça 61) .
Em que pese a unidade instrutora, no curso da fiscalização, ter efetuado pedidos esclarecimentos sobre o plano de capitalização, mormente em relação aos motivos pelos quais se aprovou o acréscimo solicitado ao invés de procurar preservar seus recursos, o BNDES respondeu que havia o entendimento de que o projeto ainda se mantinha competitivo mesmo após todas as revisões orçamentárias, com flagrantes impactos no Capex industrial do projeto e, consequentemente, no valuation da Brenco.
Concordo, portanto, com a análise da SecexEstatais no sentido da inadequação da conclusão da mencionada IP conjunta, a qual estimava ganho econômico dos novos recursos aportados de 52% a 152%, após 1 e 4 anos, respectivamente, partindo de premissas que não refletiam a realidade do projeto (subavaliação dos custos com Capex e da alavancagem financeira, bem como superavaliação do equity value da Brenco) . 
Isto posto, os elementos apresentados no processo permitem concluir que a discrepância averiguada na projeção do valor patrimonial da empresa beneficiária do projeto ultrapassaram de maneira expressiva qualquer limiar admissível, o que, de acordo com a secretaria especializada, certifica a fragilidade do método e das premissas adotadas na avaliação, dando ensejo, em 2013, à contabilização da perda por imparidade dos valores aportados no patrimônio líquido da Brenco. 
Assim, diferentemente do MP/TCU em seu parecer à peça 199, reitero, pelos motivos expostos, que a tomada de contas especial originada do presente processo deve englobar as operações que deram ensejo aos apoios financeiros identificados no ano de 2010, uma vez que integram a parcela complementar do impairment contabilizado pelo BNDES.
VII - Responsabilização E CONSIDERAÇÕES FINAIS
Sobre o débito, é certo que foi reconhecido o prejuízo da BNDESPar conforme documento que noticia o impairment de R$ 430 milhões. Contudo, é necessário verificar que nem todo prejuízo de instituição financeira pública que aporta recursos em operações financeiras pode ser considerado dano ao acionista (no caso, dano ao erário, posto que todo capital do BNDES é do Tesouro Nacional) . 
É claro que o prejuízo pode decorrer de risco de crédito ou de mercado, entre outros tantos. Por isso, é necessário avaliar a conduta dos gestores do banco à época do deferimento da operação e sua relação com os elementos fáticos presentes na ocasião. 
Assim, se a operação for contratada sob condições não enquadradas nas normas e com utilização de parâmetros não confiáveis, e se vier a se concretizar prejuízo, há que se verificar a existência de nexo de causalidade entre o cometimento das irregularidades e o prejuízo. Caracterizada essa hipótese, o gestor do banco público deve responder, nos termos do art. 71 da Constituição Federal, pela parte do prejuízo que apresenta relação com os atos irregulares apontados. Com efeito, o estabelecimento da responsabilidade depende de se verificar se a conduta irregular possui relação direta e imediata o prejuízo bem como se ela foi decisiva e necessária para sua ocorrência.
Ressalto, ademais, a elevada complexidade da operação de financiamento de empreendimento greenfield envolvendo plantas para a produção de etanol. Tal situação imporia aos gestores a adoção de cuidados à altura da complexidade e do valor do financiamento. 
A responsabilização no Tribunal preceitua a necessidade de, previamente à citação, realizar a análise de individualização das condutas para posterior apuração e imputação dos débitos, nos limites da participação de cada responsável. 
E as irregularidades que não repercutem diretamente no débito devem gerar proposta de audiência dos responsáveis, atentando-se para a relevância da irregularidade no contexto avaliado e a eventual ocorrência da prescrição da pretensão punitiva deste Tribunal, sopesadas as considerações trazidas no voto que conduziu o Acórdão 2154/2018-TCU-Plenário, em linha com o que mencionei nos itens 28 a 32 deste voto. 
Conforme já colocado, eventuais decisões que tenham liberado qualquer dos financiamentos no bojo deste processo, embora contrariando normativos, até o momento não causaram prejuízo aos capitais do BNDES. Dessa forma, não são objeto, por ora, de tomada de contas especial.
Importante ressaltar que nessa fase não se cuida de julgamento de mérito, mas da pertinência das irregularidades suscitadas pelo MP/TCU na representação. Dada a natureza dos fatos e as circunstâncias que envolvem as operações, a exemplo da materialidade, trata-se de decidir pela instauração ou não de tomada de contas especial.
Pelos elementos constantes dos autos e com base nas razões que que alinhei neste voto, entendo configurada uma das hipóteses do art. 47 da Lei 8.443/1992 c/c at. 252 do Regimento Interno desta Corte, razão pela qual considero oportuna a conversão destes autos com a consequente citação dos responsáveis. A TCE a ser constituída será o locus apropriado para a elucidação dos fatos, não havendo falar em prejulgamento dos responsáveis.
No que diz respeito às matrizes de responsabilização trazidas pelo MP/TCU em sua proposta, ao tempo em que exalto o encaminhamento dado pelo Exmo. Procurador em sua análise, entendo que a individualização das condutas ainda requer uma apuração mais detalhada por parte da unidade instrutora responsável, sem prejuízo do direcionamento que a seguir apresento.
Primeiramente, quanto à responsabilização do Comitê de Enquadramento de Crédito - CEC, estou de acordo com a análise do MP/TCU. De fato, o caráter interino da decisão do órgão, da qual constava determinação para que o processo retornasse ao comitê para reanálise após definida a estrutura final das operações, impossibilita a conclusão pela responsabilidade do comitê.
Ademais, aquiesço parcialmente ao parecer do Parquet no que tange à responsabilização dos signatários do Relatório de Análise 2008, pois ao percorrer os autos, verifico que no bojo do documento, nem todos os signatários foram os responsáveis pela sua elaboração. A análise definitiva, entretanto, a ser realizada pela SecexEstatais, deverá avaliar as condutas esperadas de cada um dos agentes públicos face às atribuições dos cargos que ocupavam.
A propósito, quando este processo já estava na pauta da sessão de hoje, representantes do BNDES estiveram em meu gabinete, e externaram a preocupação em relação à atribuição precisa das responsabilidades, oportunidade na qual firmaram compromisso de apresentar, em 30 (trinta) dias, subsídios para os estudos da unidade instrutora visando a adequada individualização das condutas no âmbito da TCE a ser instaurada.
Além disso, concordo integralmente com o Exmo. Procurador quanto aos argumentos para inclusão dos gestores que ratificaram o aludido Relatório de Análise 2008, bem como os diretores que aprovaram o pleito final por meio das Decisões BNDES 629 a 632 e BNDESPar 092, todas de 5/8/2018, motivo pelo qual considero despicienda qualquer consideração adicional.
Do mesmo modo, nesta abordagem preliminar, entendo adequada a análise do MP/TCU quanto à responsabilidade do Vice-Presidente do BNDES, uma vez que um gestor com as suas atribuições e competências, naquela situação, poderia e deveria ter determinado um reestudo do pleito, mormente tendo em vista o cenário em que se encontrava o país e as condições adversas que causaram o pedido de prorrogação de prazo e inadimplência da beneficiada do projeto.
Contudo, divirjo do Parquet no que concerne aos responsáveis pela liberação dos recursos, pois me parece que o princípio da segregação de funções os ampara, uma vez que a competência para aprovação era da diretoria, a menos que as normas internas previssem procedimento mais adequado (por exemplo, que a liberação dependeria de alguma salvaguarda que no caso não foi adotada) , o que cabe à SecexEstatais averiguar.
De igual modo quanto aos responsáveis/gestores que assinaram o acordo de acionistas. Julgo que a aprovação da operação pela instância competente foi condicionada à celebração do acordo, por isso não vejo como responsabilizar os signatários, salvo se houvesse comando normativo nesse sentido, verificação que, mais uma vez, compete à unidade instrutora.
Por todo o exposto, a princípio, entendo que devam ser citados os aludidos responsáveis pelo Relatório de Análise 2008 (incluindo os que o ratificaram) , bem como os diretores que assinaram as decisões que aprovaram o aporte de R$ 140 milhões, em conjunto com os responsáveis pela aprovação dos novos aportes da BNDESPar no ano de 2010, ou seja, as inversões de recursos na Brenco Holding que culminaram no impairment de R$ 430 milhões.
Não obstante, como já mencionei em relação aos demais prováveis integrantes da cadeia de responsabilização, reputo coerente que o desfecho em relação à individualização das condutas e nexo de causalidade com os débitos apurados seja realizado, após exame minucioso, pela SecexEstatais, a quem caberá submeter proposta de citação a este Relator.
	Ante o exposto, voto por que o Tribunal acolha a minuta de acórdão que ora submeto à deliberação deste Colegiado.
TCU, Sala das Sessões Ministro Luciano Brandão Alves de Souza, em 13 de março de 2019.
Ministro BRUNO DANTAS 
Relator